# Fundamentos de igraph {#sec-fundamentos}

::: {.callout-note title="🎯 Objetivos de aprendizaje"}
Al finalizar este capítulo serás capaz de:

1. **Crear** redes vacías, agregar nodos y conexiones usando `igraph`.
2. **Manipular** atributos de vértices y conexiones (color, nombre, forma).
3. **Visualizar** redes con distintos *layouts* y personalizaciones.
4. **Construir** la matriz de adyacencia y representarla como mapa de calor.
5. **Generar** redes especiales: estrella, anillo, árbol, lattice.
:::

> **Pregunta motivadora:** Si representaras tu grupo de amigos como una red, donde cada persona es un punto y cada amistad es una línea, ¿cómo se vería? ¿Quién estaría más "conectado"? ¿Habría grupos aislados?

```{mermaid}
%%| label: fig-mapa-cap1
%%| fig-cap: "Mapa conceptual del capítulo"
flowchart TD
    A[Fundamentos de igraph] --> B[Crear redes]
    A --> C[grado (degree) y distribución]
    A --> D[Matriz de adyacencia]
    A --> E[Redes especiales]
    B --> B1[Nodos y conexiones]
    B --> B2[Atributos]
    B --> B3[Visualización]
    C --> C1[grado (degree) de entrada/salida]
    C --> C2[Histogramas]
    D --> D1[Heatmap]
    E --> E1[Estrella / Anillo / Árbol]
```

## Preparación del entorno

```{r}
#| label: setup-cap1

library(igraph)
```

::: {.callout-note title="📦 Paquete requerido" collapse="true"}
Si no tienes instalado `igraph`, ejecuta:

```r
install.packages("igraph")
```
:::

## Crear redes desde cero

Un **grafo** (o red) se compone de **vértices** (nodos) y **conexiones** (conexiones entre nodos). En `igraph`, todo comienza creando un grafo vacío y luego añadiendo elementos.

::: {.callout-tip title="💡 Concepto clave"}
En `igraph`, los vértices se acceden con `V(g)` y las conexiones con `E(g)`. Piensa en `V` de *vertices* y `E` de *edges*.
:::

### Paso 1: Grafo vacío

```{r}
#| label: crear-grafo-vacio
#| fig-cap: "Red vacía con 5 nodos y sin conexiones"
#| fig-alt: "Cinco nodos amarillos distribuidos sin conexiones entre ellos"

# Crear un grafo dirigido vacío con 5 nodos
g <- make_empty_graph(n = 5, directed = TRUE)

# Asignar atributos visuales a los nodos
V(g)$color <- "yellow"

# Visualizar
plot(g, 
     main = "Red vacía con 5 nodos",
     vertex.size = 30)
```

### Paso 2: Agregar conexiones

Las conexiones se agregan como un vector de pares: `c(origen1, destino1, origen2, destino2, ...)`.

```{r}
#| label: agregar-conexiones
#| fig-cap: "Red con conexiones agregadas manualmente"
#| fig-alt: "Cinco nodos conectados por conexiones dirigidas"

# Agregar conexiones: 1→2, 1→3, 2→4, 3→4, 4→5
g <- add_edges(g, c(1,2, 1,3, 2,4, 3,4, 4,5))

plot(g, 
     main = "Red con conexiones agregadas",
     vertex.size = 30,
     edge.arrow.size = 0.6)
```

### Paso 3: Agregar nodos con atributos

```{r}
#| label: agregar-nodo
#| fig-cap: "Nodo rojo agregado con nuevas conexiones"
#| fig-alt: "Seis nodos, uno rojo, con conexiones dirigidas"

# Agregar un nodo nuevo con color rojo
g <- add_vertices(g, 1, color = "red")

# Conectar el nuevo nodo (nodo 6)
g <- add_edges(g, c(3,6, 6,5))

plot(g, 
     main = "Nodo rojo y nuevas conexiones",
     vertex.size = 30,
     edge.arrow.size = 0.6)
```

### Paso 4: Nombrar los nodos

```{r}
#| label: renombrar-nodos
#| fig-cap: "Red con nodos etiquetados de A a F"
#| fig-alt: "Seis nodos etiquetados con letras A a F"

# Asignar nombres a los vértices
V(g)$name <- LETTERS[1:6]

plot(g, 
     main = "Nodos con nombres A–F",
     vertex.size = 30,
     edge.arrow.size = 0.6)
```

### Paso 5: Modificar conexiones

```{r}
#| label: modificar-conexiones
#| fig-cap: "Red con dirección de conexión modificada"
#| fig-alt: "Red de seis nodos con una conexión cambiada de dirección"

# Eliminar la segunda conexión (A→C) y agregar C→A
g <- delete_edges(g, 2)
g <- add_edges(g, c(3, 1))  # C → A

plot(g, 
     main = "Cambio en dirección de conexión",
     vertex.size = 30,
     edge.arrow.size = 0.6)
```

::: {.callout-warning title="⚠️ Error frecuente"}
Cuando eliminas conexiones con `delete_edges()`, los **índices se reorganizan**. Si eliminas la conexión 2, la que antes era la 3 ahora es la 2. Siempre verifica con `E(g)` después de eliminar.
:::

## grado (degree) y distribución de grado (degree) {#sec-grado (degree)-basico}

El **grado (degree)** de un nodo es el número de conexiones que tiene. En redes dirigidas, distinguimos entre grado (degree) de entrada (*in-degree*) y de salida (*out-degree*).

::: {.panel-tabset}

### grado (degree) total

```{r}
#| label: grado (degree)-total

# grado (degree) total de cada nodo
degree(g)
```

### grado (degree) de entrada

```{r}
#| label: grado (degree)-entrada

# ¿Cuántas conexiones llegan a cada nodo?
degree(g, mode = "in")
```

### grado (degree) de salida

```{r}
#| label: grado (degree)-salida

# ¿Cuántas conexiones salen de cada nodo?
degree(g, mode = "out")
```

:::

### Visualizar el grado (degree)

```{r}
#| label: fig-tamano-grado (degree)
#| fig-cap: "Tamaño de nodos proporcional al grado (degree) de entrada"
#| fig-alt: "Red donde los nodos más grandes reciben más conexiones"

plot(g, 
     layout = layout_nicely(g),
     vertex.size = degree(g, mode = "in") * 10 + 10,
     vertex.label.dist = 0.5,
     edge.arrow.size = 0.5,
     main = "Tamaño proporcional al grado (degree) de entrada")
```

```{r}
#| label: fig-histograma-grado (degree)
#| fig-cap: "Histograma de la distribución de grado (degree)"
#| fig-alt: "Histograma que muestra la frecuencia de cada valor de grado (degree)"

hist(degree(g), 
     col = "salmon", 
     main = "Histograma del grado (degree)",
     xlab = "grado (degree)",
     ylab = "Frecuencia",
     border = "white")
```

## Matriz de adyacencia {#sec-matriz-adyacencia}

La **matriz de adyacencia** es una representación numérica de la red: un 1 en la posición $(i,j)$ indica que existe una conexión del nodo $i$ al nodo $j$.

$$
A_{ij} = \begin{cases} 1 & \text{si existe conexión de } i \text{ a } j \\ 0 & \text{en otro caso} \end{cases}
$$

```{r}
#| label: matriz-adyacencia

# Obtener la matriz de adyacencia
adj_mat <- as.matrix(get.adjacency(g))

# Mostrar como tabla
knitr::kable(adj_mat, caption = "Matriz de adyacencia de la red")
```

```{r}
#| label: fig-heatmap-adj
#| fig-cap: "Mapa de calor de la matriz de adyacencia"
#| fig-alt: "Heatmap que muestra las conexiones entre nodos como celdas coloreadas"

heatmap(adj_mat, 
        Rowv = NA, Colv = NA, 
        col = c("white", "steelblue"),
        main = "Mapa de calor — Matriz de adyacencia",
        scale = "none")
```

::: {.callout-tip title="💡 Concepto clave"}
En una red **no dirigida**, la matriz de adyacencia es **simétrica** ($A_{ij} = A_{ji}$). En una red dirigida, no necesariamente lo es. Verifica esto convirtiendo la red con `as.undirected(g)`.
:::

## Redes especiales {#sec-redes-especiales}

`igraph` incluye funciones para crear topologías clásicas que aparecen frecuentemente en la teoría de redes.

::: {.panel-tabset}

### Estrella

```{r}
#| label: fig-red-estrella
#| fig-cap: "Red tipo estrella con 10 nodos"
#| fig-alt: "Un nodo central conectado a 9 nodos periféricos"

plot(make_star(10), 
     vertex.color = c("tomato", rep("gold", 9)),
     vertex.size = 20,
     main = "Red estrella")
```

### Anillo

```{r}
#| label: fig-red-anillo
#| fig-cap: "Red tipo anillo con 10 nodos"
#| fig-alt: "Diez nodos formando un círculo conectados secuencialmente"

plot(make_ring(10), 
     vertex.color = "skyblue",
     vertex.size = 20,
     main = "Red anillo")
```

### Árbol binario

```{r}
#| label: fig-red-arbol
#| fig-cap: "Árbol binario con 15 nodos"
#| fig-alt: "Estructura jerárquica de 15 nodos donde cada padre tiene 2 hijos"

plot(make_tree(15, children = 2), 
     vertex.color = "lightgreen",
     vertex.size = 15,
     layout = layout_as_tree,
     main = "Árbol binario")
```

### Lattice

```{r}
#| label: fig-red-lattice
#| fig-cap: "Red tipo rejilla (lattice) de 4×4"
#| fig-alt: "16 nodos formando una cuadrícula con conexiones entre vecinos"

plot(make_lattice(c(4, 4)), 
     vertex.color = "plum",
     vertex.size = 20,
     main = "Lattice 4×4")
```

:::

## Ejercicios

### Ejercicios resueltos {.unnumbered}

**Ejercicio resuelto 1:** Crea una red no dirigida de 7 nodos con colores aleatorios de una paleta, conéctalos formando una cadena (*path*), y visualiza el resultado.

::: {.callout-tip title="📝 Solución" collapse="true"}

**Paso 1:** Crear el grafo tipo cadena y asignar colores.

```{r}
#| label: ej-resuelto-1

set.seed(42)

# Crear cadena de 7 nodos
#g_cadena <- make_graph(~ 1-2-3-4-5-6-7, directed = FALSE)
g_cadena <- graph_from_literal(1-2-3-4-5-6-7)
# Asignar colores aleatorios de una paleta
paleta <- c("tomato", "gold", "skyblue", "lightgreen", "plum", "salmon", "steelblue")
V(g_cadena)$color <- sample(paleta, 7)
V(g_cadena)$name <- paste0("N", 1:7)
```

**Paso 2:** Visualizar la red.

```{r}
#| label: fig-ej-resuelto-1
#| fig-cap: "Red tipo cadena con 7 nodos y colores aleatorios"

plot(g_cadena, 
     vertex.size = 30, 
     main = "Red tipo cadena (path)")
```

**Paso 3:** Verificar propiedades.

```{r}
#| label: ej-resuelto-1-props

cat("Número de nodos:", vcount(g_cadena), "\n")
cat("Número de conexiones:", ecount(g_cadena), "\n")
cat("grado (degree) de cada nodo:", degree(g_cadena), "\n")
cat("¿Es conexa?", is_connected(g_cadena), "\n")
```

**Interpretación:** La cadena tiene 7 nodos y 6 conexiones. Los nodos extremos tienen grado (degree) 1 y los internos grado (degree) 2. La red es conexa (todos los nodos se pueden alcanzar entre sí).
:::

---

**Ejercicio resuelto 2:** Construye manualmente una red donde los nodos representen 5 ciudades mexicanas y las conexiones indiquen si comparten frontera estatal. Muestra la matriz de adyacencia.

::: {.callout-tip title="📝 Solución" collapse="true"}

**Paso 1:** Definir las ciudades y sus conexiones fronterizas.

```{r}
#| label: ej-resuelto-2

# Crear la red
ciudades <- graph_from_literal(
  Querétaro -- Guanajuato,
  Querétaro -- "San Luis Potosí",
  Querétaro -- Hidalgo,
  Guanajuato -- "San Luis Potosí",
  Hidalgo -- "Estado de México"
)

V(ciudades)$color <- "gold"
V(ciudades)$size <- 25
```

**Paso 2:** Visualizar y mostrar la matriz.

```{r}
#| label: fig-ej-resuelto-2
#| fig-cap: "Red de ciudades que comparten frontera estatal"

plot(ciudades, 
     vertex.label.cex = 0.8,
     main = "Red de vecindad entre estados")
```

```{r}
#| label: ej-resuelto-2-mat

knitr::kable(
  as.matrix(get.adjacency(ciudades)),
  caption = "Matriz de adyacencia de la red de estados"
)
```

**Interpretación:** Querétaro es el nodo más conectado (grado (degree) 3) porque comparte frontera con tres estados. La matriz es simétrica porque la red es no dirigida.
:::

### Ejercicios con pistas {.unnumbered}

**Ejercicio 1:** Crea una red vacía de 7 nodos no dirigidos. Agrega conexiones para formar un triángulo entre los nodos 1, 2 y 3, y otro triángulo entre 5, 6 y 7. Conecta ambos triángulos con una conexión entre 3 y 5. Visualiza el resultado y calcula el grado (degree) de cada nodo.

::: {.callout-note title="💡 Pista 1" collapse="true"}
Usa `make_empty_graph(n = 7, directed = FALSE)` y luego `add_edges()` con el vector de pares.
:::

::: {.callout-note title="💡 Pista 2" collapse="true"}
El vector de conexiones sería: `c(1,2, 2,3, 1,3, 5,6, 6,7, 5,7, 3,5)`. Son 7 conexiones en total.
:::

::: {.callout-note title="💡 Pista 3 — Pseudocódigo" collapse="true"}
```
1. g <- make_empty_graph(7, directed = FALSE)
2. g <- add_edges(g, c(1,2, 2,3, ...))
3. plot(g)
4. degree(g)
```
:::

---

**Ejercicio 2:** Genera un `make_tree()` con 3 hijos por nodo y profundidad suficiente para tener al menos 40 nodos. ¿Cuántos nodos tiene exactamente? ¿Cuántas hojas (nodos con grado (degree) 1)?

::: {.callout-note title="💡 Pista 1" collapse="true"}
En `make_tree(n, children)`, `n` es el número total de nodos. Un árbol con 3 hijos y `n = 40` tendrá exactamente 40 nodos.
:::

::: {.callout-note title="💡 Pista 2" collapse="true"}
Las hojas son los nodos con grado (degree) 1. Filtra con: `sum(degree(arbol) == 1)`.
:::

::: {.callout-note title="💡 Pista 3 — Pseudocódigo" collapse="true"}
```
1. arbol <- make_tree(40, children = 3)
2. vcount(arbol)
3. sum(degree(arbol) == 1)
4. plot(arbol, layout = layout_as_tree, vertex.size = 5)
```
:::

---

**Ejercicio 3:** ¿Qué pasa si agregas un *self-loop* (conexión de un nodo a sí mismo) y una conexión duplicada? Crea una red, agrégalos, visualiza, y luego "limpia" la red con `simplify()`. Compara el antes y después.

::: {.callout-note title="💡 Pista 1" collapse="true"}
Usa `add_edges(g, c(1,1))` para un *self-loop* y repite una conexión existente para duplicarla.
:::

::: {.callout-note title="💡 Pista 2" collapse="true"}
`simplify(g, remove.multiple = TRUE, remove.loops = TRUE)` elimina duplicados y *self-loops*.
:::

::: {.callout-note title="💡 Pista 3 — Pseudocódigo" collapse="true"}
```
1. g <- make_ring(5)
2. g <- add_edges(g, c(1,1, 1,2))  # loop + duplicada
3. ecount(g)  # contar conexiones antes
4. plot(g)
5. g_limpio <- simplify(g)
6. ecount(g_limpio)  # contar conexiones después
7. plot(g_limpio)
```
:::

### Ejercicios propuestos {.unnumbered}

**Ejercicio propuesto 1** ⭐

Crea una red estrella de 15 nodos. Calcula su grado (degree) máximo y mínimo. ¿Cuál es la densidad de conexiones (`edge_density()`)?

> **Autoevaluación:** El grado (degree) máximo debe ser 14 (el nodo central) y el mínimo 1 (nodos periféricos).

---

**Ejercicio propuesto 2** ⭐⭐

Genera tres redes con `sample_gnp(50, p)` usando $p = 0.05$, $p = 0.20$ y $p = 0.50$. Compara sus histogramas de grado (degree) en un gráfico con `par(mfrow = c(1, 3))`. ¿Qué patrón observas a medida que $p$ aumenta?

> **Autoevaluación:** A mayor $p$, la distribución de grado (degree) se desplaza a la derecha y se vuelve más concentrada. Con $p = 0.50$ el grado (degree) medio debe estar cerca de 25.

---

**Ejercicio propuesto 3** ⭐⭐

Diseña una red hipotética de 8 ingredientes de cocina donde las conexiones representen que dos ingredientes aparecen juntos en una misma receta. Usa `graph_from_literal()` para definirla. Visualízala y calcula la matriz de distancias entre todos los pares.

> **Autoevaluación:** Todos los nodos deben ser alcanzables entre sí (la red debe ser conexa). Si alguna distancia es `Inf`, tienes componentes desconectados.

---

**Ejercicio propuesto 4** ⭐⭐⭐

Crea una función en R llamada `resumen_red()` que reciba un grafo `g` y devuelva un *data frame* con las columnas: `nodo`, `grado_total`, `grado_entrada`, `grado_salida`. Pruébala con una red dirigida de al menos 10 nodos.

> **Autoevaluación:** Tu función debe manejar correctamente tanto redes dirigidas como no dirigidas (en las no dirigidas, los tres grados son iguales).

## Resumen del capítulo

```{mermaid}
%%| label: fig-resumen-cap1
%%| fig-cap: "Resumen visual del capítulo"
flowchart LR
    A[Crear redes] --> B[Manipular nodos y conexiones]
    B --> C[Calcular grado (degree)]
    C --> D[Matriz de adyacencia]
    D --> E[Redes especiales]
    E --> F["Siguiente: Distribuciones de grado (degree) →"]
    style F fill:#e8f4f8,stroke:#3ABEF9
```

| Función | Descripción |
|---------|-------------|
| `make_empty_graph()` | Crear grafo vacío |
| `add_vertices()` / `add_edges()` | Agregar nodos / conexiones |
| `delete_vertices()` / `delete_edges()` | Eliminar nodos / conexiones |
| `V(g)` / `E(g)` | Acceder a vértices / conexiones |
| `degree()` | Calcular grado (degree) |
| `get.adjacency()` | Obtener matriz de adyacencia |
| `make_star()`, `make_ring()`, `make_tree()` | Crear redes especiales |

: Funciones clave del capítulo {.striped .hover}

**Conexión con el siguiente capítulo:** Ahora que sabes crear redes y calcular grados, en el @sec-grado (degree)-distribuciones exploraremos *cómo se distribuyen* esos grados y por qué algunas redes producen "superhubs" mientras que otras son más homogéneas.

## Autoevaluación {.unnumbered}

::: {.callout-caution title="Pregunta 1" collapse="true"}
**Verdadero o Falso:** En una red no dirigida, la matriz de adyacencia siempre es simétrica.

✅ **Verdadero.** Si $i$ está conectado con $j$, entonces $j$ también está conectado con $i$.
:::

::: {.callout-caution title="Pregunta 2" collapse="true"}
**¿Cuál es el grado (degree) del nodo central en una red estrella de $n$ nodos?**

a) $1$
b) $n$
c) $n - 1$ ✅
d) $2$

El nodo central se conecta con todos los demás, así que su grado (degree) es $n - 1$.
:::

::: {.callout-caution title="Pregunta 3" collapse="true"}
**¿Qué función usarías para eliminar *self-loops* y conexiones duplicadas de una red?**

`simplify()` con los parámetros `remove.multiple = TRUE` y `remove.loops = TRUE`.
:::

::: {.callout-caution title="Pregunta 4" collapse="true"}
**Verdadero o Falso:** `add_edges(g, c(1,2,3))` agrega tres conexiones.

❌ **Falso.** El vector debe tener un número par de elementos (pares origen-destino). Este código produciría un error.
:::

::: {.callout-caution title="Pregunta 5" collapse="true"}
**¿Cuántas conexiones tiene un `make_ring(10)`?**

Exactamente **10**: cada nodo se conecta con su vecino y el último se conecta con el primero, formando un ciclo.
:::
