# Grado y distribuciones {#sec-grado-distribuciones}

::: {.callout-note title="🎯 Objetivos de aprendizaje"}
Al finalizar este capítulo serás capaz de:

1. **Diferenciar** entre distribuciones de grado tipo Poisson y *power-law* (ley de potencia).
2. **Generar** redes con los modelos Erdős–Rényi (ER) y Barabási–Albert (BA) en `igraph`.
3. **Visualizar y comparar** distribuciones de grado usando histogramas y gráficos log-log.
4. **Ajustar** una ley de potencia a datos de grado con el paquete `poweRlaw`.
5. **Identificar** *hubs* (nodos altamente conectados) y explicar su importancia en la estructura de la red.
:::

> **Pregunta motivadora:** En internet, unos pocos sitios web (Google, Facebook, Wikipedia) reciben miles de millones de visitas, mientras que la inmensa mayoría recibe muy pocas. ¿Por qué esta desigualdad extrema? ¿Es azar o hay un mecanismo detrás?

```{mermaid}
%%| label: fig-mapa-cap2
%%| fig-cap: "Mapa conceptual del capítulo"
flowchart TD
    A[Distribuciones de grado] --> B[Modelo Erdős–Rényi]
    A --> C[Modelo Barabási–Albert]
    B --> D[Distribución Poisson]
    C --> E[Distribución Power-law]
    D --> F[Grado homogéneo]
    E --> G[Hubs y colas pesadas]
    A --> H[Comparación visual]
    H --> I[Histogramas y gráficos log-log]
    A --> J[Ajuste estadístico]
    J --> K[Paquete poweRlaw]
```

## Preparación del entorno

```{r}
#| label: setup-cap2

library(igraph)
library(poweRlaw)
```

::: {.callout-note title="📦 Paquete requerido" collapse="true"}
Si no tienes instalado `poweRlaw`, ejecuta:

```r
install.packages("poweRlaw")
```

Este paquete permite ajustar y evaluar distribuciones de ley de potencia sobre datos empíricos.
:::

## Dos modelos, dos mundos

Antes de sumergirnos en los datos, necesitas entender dos modelos fundamentales de generación de redes. Cada uno produce redes con propiedades radicalmente distintas.

### Modelo Erdős–Rényi (ER): redes aleatorias

En este modelo, cada par de nodos tiene una **probabilidad fija** $p$ de estar conectado, independientemente de todo lo demás. Es como lanzar una moneda (con probabilidad $p$ de "cara") por cada par posible de nodos.

$$
P(\text{arista entre } i \text{ y } j) = p, \quad \forall \, i \neq j
$$

El resultado: la mayoría de los nodos terminan con un grado similar, cercano al promedio $\langle k \rangle \approx p \cdot (n-1)$, y la distribución de grado sigue una **distribución de Poisson** [@erdos1959].

::: {.callout-tip title="💡 Concepto clave"}
En una red Erdős–Rényi, la distribución de grado es tipo **Poisson**: la mayoría de los nodos tienen un grado parecido al promedio y es muy raro encontrar nodos con grado extremadamente alto o bajo. Es una red "democrática".
:::

### Modelo Barabási–Albert (BA): enlace preferencial

Este modelo introduce un mecanismo más realista: **los nodos nuevos prefieren conectarse a nodos que ya tienen muchas conexiones** ("los ricos se hacen más ricos"). Esto se llama *preferential attachment* (enlace preferencial).

$$
P(\text{conectar a nodo } i) = \frac{k_i}{\sum_j k_j}
$$

donde $k_i$ es el grado del nodo $i$. El resultado: una distribución de grado tipo **ley de potencia** (*power-law*) donde unos pocos nodos (*hubs*) acumulan una cantidad desproporcionada de conexiones [@barabasi2016; @albert2002].

::: {.callout-tip title="💡 Concepto clave"}
En una red Barabási–Albert, la distribución de grado sigue una **ley de potencia**: $P(k) \sim k^{-\gamma}$. Esto significa que hay muchos nodos con pocas conexiones y unos pocos *hubs* con muchísimas. Es una red "desigual".
:::

### Comparación rápida

| Característica | Erdős–Rényi (ER) | Barabási–Albert (BA) |
|:---------------|:------------------|:---------------------|
| Mecanismo | Conexión aleatoria con prob. $p$ | Enlace preferencial |
| Distribución de grado | Poisson | *Power-law* |
| Presencia de *hubs* | Muy improbable | Sí, emergentes |
| Ejemplo real | Red de carreteras | Internet, redes sociales |
| Función en igraph | `sample_gnp()` | `sample_pa()` |

: Comparación entre modelos de redes {.striped .hover}

## Crear y visualizar ambas redes

Vamos a generar una red de cada tipo con 100 nodos y compararlas visualmente.

```{r}
#| label: crear-redes-er-ba

set.seed(123)

# Red Erdős–Rényi: 100 nodos, probabilidad de conexión 0.04
g_er <- sample_gnp(100, p = 0.04)
V(g_er)$name <- paste0("ER_", 1:vcount(g_er))

# Red Barabási–Albert: 100 nodos, enlace preferencial
g_ba <- sample_pa(100, directed = FALSE)
V(g_ba)$name <- paste0("BA_", 1:vcount(g_ba))
```

```{r}
#| label: fig-comparar-redes
#| fig-cap: "Comparación visual: red aleatoria (ER) vs. red de enlace preferencial (BA)"
#| fig-alt: "Dos redes lado a lado: la ER muestra nodos de tamaño similar, la BA muestra unos pocos nodos muy grandes (hubs)"
#| fig-width: 12
#| fig-height: 6

par(mfrow = c(1, 2), mar = c(1, 1, 3, 1))

# Red ER
plot(g_er, 
     vertex.size = degree(g_er) * 1.5 + 3,
     vertex.label = NA,
     vertex.color = "skyblue",
     edge.color = adjustcolor("gray50", alpha = 0.4),
     main = "Red Aleatoria (Erdős–Rényi)")

# Red BA
plot(g_ba, 
     vertex.size = degree(g_ba) * 1.5 + 3,
     vertex.label = NA,
     vertex.color = "tomato",
     edge.color = adjustcolor("gray50", alpha = 0.4),
     main = "Red Power-law (Barabási–Albert)")
```

Observa la diferencia: en la red ER los nodos tienen tamaños similares, mientras que en la red BA unos pocos nodos destacan por ser mucho más grandes (más conectados).

## Distribuciones de grado

Ahora veamos la distribución de grado de cada red. Aquí es donde la diferencia se vuelve evidente numéricamente.

### Histogramas

```{r}
#| label: fig-histogramas-grado
#| fig-cap: "Histogramas de grado: Poisson (ER) vs. cola pesada (BA)"
#| fig-alt: "Dos histogramas: el ER muestra una campana simétrica, el BA muestra una cola larga hacia la derecha"
#| fig-width: 12
#| fig-height: 5

deg_er <- degree(g_er)
deg_ba <- degree(g_ba)

par(mfrow = c(1, 2), mar = c(4, 4, 3, 1))

hist(deg_er, 
     breaks = seq(-0.5, max(deg_er) + 0.5, by = 1),
     col = "skyblue", border = "white",
     main = "Grado — Red ER",
     xlab = "Grado (k)", ylab = "Frecuencia")
abline(v = mean(deg_er), col = "navy", lwd = 2, lty = 2)
legend("topright", paste("Media =", round(mean(deg_er), 1)), 
       col = "navy", lty = 2, lwd = 2, bty = "n")

hist(deg_ba, 
     breaks = seq(-0.5, max(deg_ba) + 0.5, by = 1),
     col = "tomato", border = "white",
     main = "Grado — Red BA",
     xlab = "Grado (k)", ylab = "Frecuencia")
abline(v = mean(deg_ba), col = "darkred", lwd = 2, lty = 2)
legend("topright", paste("Media =", round(mean(deg_ba), 1)), 
       col = "darkred", lty = 2, lwd = 2, bty = "n")
```

::: {.callout-tip title="💡 Concepto clave"}
La distribución de Poisson (ER) es simétrica y concentrada alrededor de la media. La distribución *power-law* (BA) tiene una **cola pesada** (*heavy tail*): la mayoría de nodos tienen grado bajo, pero unos pocos alcanzan grados extremadamente altos.
:::

### Gráfico log-log

La forma más clara de identificar una ley de potencia es graficar la distribución de grado en **escala logarítmica** en ambos ejes. Si la distribución es *power-law*, los puntos se alinean aproximadamente en una recta.

$$
\log P(k) = -\gamma \log k + C \quad \Rightarrow \quad \text{recta en escala log-log}
$$

```{r}
#| label: fig-loglog
#| fig-cap: "Distribución de grado en escala log-log: solo la BA muestra un patrón lineal"
#| fig-alt: "Dos gráficos log-log: el ER muestra puntos curvados, el BA muestra una tendencia lineal"
#| fig-width: 12
#| fig-height: 5

par(mfrow = c(1, 2), mar = c(4, 4, 3, 1))

# ER en log-log
dd_er <- degree_distribution(g_er)
k_er <- which(dd_er > 0) - 1  # grados con frecuencia > 0
pk_er <- dd_er[dd_er > 0]

plot(k_er, pk_er, 
     log = "xy", pch = 19, col = "skyblue", cex = 1.5,
     main = "Log-log — Red ER",
     xlab = "log(k)", ylab = "log(P(k))")

# BA en log-log
dd_ba <- degree_distribution(g_ba)
k_ba <- which(dd_ba > 0) - 1
pk_ba <- dd_ba[dd_ba > 0]

plot(k_ba, pk_ba, 
     log = "xy", pch = 19, col = "tomato", cex = 1.5,
     main = "Log-log — Red BA",
     xlab = "log(k)", ylab = "log(P(k))")
```

::: {.callout-warning title="⚠️ Error frecuente"}
No confundas "parece una recta en log-log" con "es una ley de potencia". Para confirmar se necesita un **ajuste estadístico formal**, que veremos en la siguiente sección. Muchas distribuciones con cola pesada (log-normal, exponencial estirada) pueden *parecer* lineales en log-log con pocos datos.
:::

## Ajuste de ley de potencia con `poweRlaw`

El paquete `poweRlaw` implementa el método riguroso de Clauset, Shalizi y Newman para ajustar distribuciones *power-law* y estimar sus parámetros.

El proceso tiene tres pasos:

::: {.panel-tabset}

### Paso 1: Crear el modelo

```{r}
#| label: powerlaw-paso1

# Obtener los grados de la red BA
deg_ba <- degree(g_ba)

# Crear un objeto de distribución discreta power-law
m <- displ$new(deg_ba)

cat("Modelo creado con", length(deg_ba), "observaciones\n")
```

### Paso 2: Estimar parámetros

```{r}
#| label: powerlaw-paso2

# Estimar el valor mínimo de k a partir del cual aplica la ley de potencia
est <- estimate_xmin(m)
m$setXmin(est)

# Estimar el exponente gamma
m$setPars(estimate_pars(m))

cat("x_min estimado:", m$getXmin(), "\n")
cat("Exponente gamma:", round(m$getPars(), 3), "\n")
```

::: {.callout-tip title="💡 Concepto clave"}
El parámetro `x_min` indica el grado mínimo a partir del cual la distribución se comporta como ley de potencia. Los nodos con grado menor a `x_min` no siguen este patrón. El exponente $\gamma$ típicamente está entre 2 y 3 en redes reales.
:::

### Paso 3: Visualizar el ajuste

```{r}
#| label: fig-powerlaw-ajuste
#| fig-cap: "Ajuste de ley de potencia sobre la distribución de grado de la red BA"
#| fig-alt: "Gráfico log-log con puntos empíricos y línea roja del ajuste power-law"

plot(m, 
     pch = 19, col = "gray40",
     xlab = "Grado (k)", ylab = "P(X ≥ k)",
     main = "Ajuste Power-law — Red BA")
lines(m, col = "red", lwd = 2)
legend("bottomleft", 
       legend = paste0("γ = ", round(m$getPars(), 2), 
                       ", x_min = ", m$getXmin()),
       col = "red", lwd = 2, bty = "n")
```

:::

::: {.callout-important title="🔑 Recuerda"}
El gráfico del ajuste muestra la **función de distribución acumulada complementaria** (CCDF), es decir, $P(X \geq k)$, no el histograma. La CCDF es más estable y confiable para evaluar colas pesadas que el histograma, especialmente con pocos datos.
:::

## Identificar *hubs*

Los *hubs* son los nodos con grado extremadamente alto en una red *power-law*. Actúan como conectores centrales y su eliminación puede fragmentar la red (esto lo veremos a fondo en el @sec-robustez).

```{r}
#| label: identificar-hubs

# Top 5 nodos más conectados en la red BA
top_hubs <- sort(degree(g_ba), decreasing = TRUE)[1:5]

# Mostrar como tabla
knitr::kable(
  data.frame(
    Nodo = names(top_hubs),
    Grado = as.integer(top_hubs)
  ),
  caption = "Los 5 hubs de la red Barabási–Albert",
  col.names = c("Nodo", "Grado")
)
```

```{r}
#| label: fig-hubs-destacados
#| fig-cap: "Red BA con los 5 hubs destacados en rojo y mayor tamaño"
#| fig-alt: "Red donde 5 nodos rojos grandes representan los hubs más conectados"

# Colores: rojo para hubs, gris para el resto
es_hub <- degree(g_ba) >= min(top_hubs)
V(g_ba)$color <- ifelse(es_hub, "tomato", "gray80")
V(g_ba)$size <- ifelse(es_hub, 15, 3)

plot(g_ba,
     vertex.label = ifelse(es_hub, V(g_ba)$name, NA),
     vertex.label.cex = 0.7,
     edge.color = adjustcolor("gray60", alpha = 0.3),
     main = "Red BA — Hubs destacados")
```

## Comparación completa: ER vs. BA vs. *Small-World*

Agreguemos un tercer modelo: la red *small-world* de Watts y Strogatz [@watts1998], que combina alto clustering con distancias cortas.

```{r}
#| label: crear-tres-redes

set.seed(42)

redes <- list(
  "Erdős–Rényi"     = sample_gnp(100, p = 0.04),
  "Barabási–Albert"  = sample_pa(100, directed = FALSE),
  "Small-World (WS)" = sample_smallworld(1, 100, nei = 3, p = 0.1)
)
```

```{r}
#| label: fig-tres-histogramas
#| fig-cap: "Distribuciones de grado de tres modelos de red con 100 nodos"
#| fig-alt: "Tres histogramas: ER simétrico, BA con cola larga, Small-World concentrado"
#| fig-width: 14
#| fig-height: 5

colores <- c("skyblue", "tomato", "mediumpurple")

par(mfrow = c(1, 3), mar = c(4, 4, 3, 1))

for (i in seq_along(redes)) {
  deg <- degree(redes[[i]])
  hist(deg,
       breaks = seq(-0.5, max(deg) + 0.5, by = 1),
       col = colores[i], border = "white",
       main = names(redes)[i],
       xlab = "Grado (k)", ylab = "Frecuencia")
  abline(v = mean(deg), col = "black", lwd = 2, lty = 2)
}
```

```{r}
#| label: tabla-comparativa-modelos

# Resumen de métricas
resumen <- data.frame(
  Modelo = names(redes),
  Nodos = sapply(redes, vcount),
  Aristas = sapply(redes, ecount),
  Grado_medio = round(sapply(redes, function(g) mean(degree(g))), 2),
  Grado_max = sapply(redes, function(g) max(degree(g))),
  Grado_min = sapply(redes, function(g) min(degree(g))),
  Densidad = round(sapply(redes, edge_density), 4)
)

knitr::kable(resumen, 
             caption = "Comparación de métricas básicas entre tres modelos de red",
             col.names = c("Modelo", "Nodos", "Aristas", "Grado medio", 
                           "Grado máx.", "Grado mín.", "Densidad"))
```

::: {.callout-warning title="⚠️ Error frecuente"}
No compares distribuciones de grado entre redes con diferente número de aristas sin tener en cuenta la **densidad**. Una red con el doble de aristas naturalmente tendrá grados más altos, sin que eso indique un mecanismo diferente.
:::

## Ejercicios

### Ejercicios resueltos {.unnumbered}

**Ejercicio resuelto 1:** Genera una red ER con 500 nodos y $p = 0.01$. Calcula el grado medio teórico y compáralo con el empírico. Visualiza la distribución de grado superpuesta con la distribución de Poisson teórica.

::: {.callout-tip title="📝 Solución" collapse="true"}

**Paso 1:** Generar la red y calcular los grados.

```{r}
#| label: ej-res-cap2-1a

set.seed(99)

n <- 500
p <- 0.01

g_er500 <- sample_gnp(n, p)
deg <- degree(g_er500)

# Grado medio teórico vs empírico
grado_teorico <- p * (n - 1)
grado_empirico <- mean(deg)

cat("Grado medio teórico: ", round(grado_teorico, 2), "\n")
cat("Grado medio empírico:", round(grado_empirico, 2), "\n")
```

**Paso 2:** Superponer la distribución empírica con la Poisson teórica.

```{r}
#| label: fig-ej-res-cap2-1
#| fig-cap: "Distribución empírica de grado vs. Poisson teórica"
#| fig-alt: "Histograma de grados con curva de Poisson superpuesta"

# Histograma normalizado (densidad)
hist(deg,
     breaks = seq(-0.5, max(deg) + 0.5, by = 1),
     col = adjustcolor("skyblue", alpha = 0.6), border = "white",
     probability = TRUE,
     main = "Red ER (n=500, p=0.01): Empírico vs. Poisson",
     xlab = "Grado (k)", ylab = "Densidad de probabilidad",
     xlim = c(0, max(deg) + 2))

# Curva de Poisson teórica
k_vals <- 0:max(deg)
lines(k_vals, dpois(k_vals, lambda = grado_teorico), 
      col = "navy", lwd = 2.5, type = "b", pch = 16, cex = 0.8)

legend("topright", 
       legend = c("Empírico", paste0("Poisson(λ=", round(grado_teorico, 1), ")")),
       fill = c(adjustcolor("skyblue", 0.6), NA),
       border = c("white", NA),
       col = c(NA, "navy"), lwd = c(NA, 2.5), pch = c(NA, 16),
       bty = "n", merge = TRUE)
```

**Interpretación:** El grado medio empírico es muy cercano al teórico $\lambda = p(n-1) \approx 5$. La curva de Poisson se ajusta bien al histograma, confirmando que la distribución de grado en redes ER es efectivamente Poisson.
:::

---

**Ejercicio resuelto 2:** Genera una red BA con 1000 nodos y ajusta una ley de potencia con `poweRlaw`. Reporta el exponente $\gamma$ y el valor de $x_{\min}$.

::: {.callout-tip title="📝 Solución" collapse="true"}

**Paso 1:** Generar la red y extraer los grados.

```{r}
#| label: ej-res-cap2-2a

set.seed(77)

g_ba1000 <- sample_pa(1000, directed = FALSE)
deg_ba1000 <- degree(g_ba1000)

cat("Nodos:", vcount(g_ba1000), "\n")
cat("Aristas:", ecount(g_ba1000), "\n")
cat("Grado máximo:", max(deg_ba1000), "\n")
```

**Paso 2:** Ajustar la ley de potencia.

```{r}
#| label: ej-res-cap2-2b

m_1000 <- displ$new(deg_ba1000)
est_1000 <- estimate_xmin(m_1000)
m_1000$setXmin(est_1000)
m_1000$setPars(estimate_pars(m_1000))

cat("x_min estimado:", m_1000$getXmin(), "\n")
cat("Exponente γ:", round(m_1000$getPars(), 3), "\n")
```

**Paso 3:** Visualizar.

```{r}
#| label: fig-ej-res-cap2-2
#| fig-cap: "Ajuste power-law sobre red BA de 1000 nodos"
#| fig-alt: "Gráfico CCDF con puntos empíricos y línea de ajuste power-law"

plot(m_1000, pch = 19, col = "gray40",
     xlab = "Grado (k)", ylab = "P(X ≥ k)",
     main = "Ajuste Power-law — BA (n=1000)")
lines(m_1000, col = "red", lwd = 2)
legend("bottomleft",
       legend = paste0("γ = ", round(m_1000$getPars(), 2),
                       ", x_min = ", m_1000$getXmin()),
       col = "red", lwd = 2, bty = "n")
```

**Interpretación:** El exponente $\gamma$ debería estar cerca de 3 (el valor teórico para redes BA generadas con $m = 1$). El ajuste visual muestra que la cola de la distribución sigue razonablemente bien la recta en escala log-log a partir de $x_{\min}$.
:::

### Ejercicios con pistas {.unnumbered}

**Ejercicio 1:** Genera redes BA con 100, 500, 1000 y 5000 nodos. ¿Cómo cambia el grado del *hub* más conectado a medida que crece la red? Haz un gráfico de dispersión de $n$ (tamaño de red) vs. grado máximo.

::: {.callout-note title="💡 Pista 1" collapse="true"}
Usa un `for` o `sapply()` sobre un vector de tamaños: `tamanos <- c(100, 500, 1000, 5000)`. Para cada tamaño, genera la red y extrae `max(degree(g))`.
:::

::: {.callout-note title="💡 Pista 2" collapse="true"}
Teóricamente, el grado máximo en una red BA crece como $k_{\max} \sim \sqrt{n}$. Puedes superponer esta curva teórica sobre tus datos empíricos.
:::

::: {.callout-note title="💡 Pista 3 — Pseudocódigo" collapse="true"}
```
1. tamanos <- c(100, 500, 1000, 5000)
2. set.seed(42)
3. grado_max <- sapply(tamanos, function(n) {
4.     g <- sample_pa(n, directed = FALSE)
5.     max(degree(g))
6. })
7. plot(tamanos, grado_max, type = "b", log = "xy")
8. # Superponer curva teórica: sqrt(n)
```
:::

---

**Ejercicio 2:** Crea una red ER con 200 nodos y $p = 0.03$. Identifica los nodos con grado mayor al promedio + 2 desviaciones estándar. ¿Cuántos son? Coloréalos de rojo en la visualización.

::: {.callout-note title="💡 Pista 1" collapse="true"}
Calcula el umbral como `mean(deg) + 2 * sd(deg)`. Luego usa `which(deg > umbral)` para identificar los nodos.
:::

::: {.callout-note title="💡 Pista 2" collapse="true"}
En una distribución Poisson, aproximadamente el 2.5% de los valores están por encima de $\mu + 2\sigma$. Para 200 nodos, espera alrededor de 5 nodos "extremos".
:::

::: {.callout-note title="💡 Pista 3 — Pseudocódigo" collapse="true"}
```
1. set.seed(10)
2. g <- sample_gnp(200, 0.03)
3. deg <- degree(g)
4. umbral <- mean(deg) + 2 * sd(deg)
5. extremos <- which(deg > umbral)
6. V(g)$color <- ifelse(deg > umbral, "red", "gray80")
7. V(g)$size <- ifelse(deg > umbral, 10, 3)
8. plot(g, vertex.label = NA)
```
:::

---

**Ejercicio 3:** Compara visualmente la distribución de grado de una red BA y una red *small-world* (Watts-Strogatz) en un **gráfico log-log**. ¿Cuál muestra un patrón más lineal? ¿Por qué?

::: {.callout-note title="💡 Pista 1" collapse="true"}
Genera ambas redes con `sample_pa(500)` y `sample_smallworld(1, 500, nei = 3, p = 0.1)`. Calcula `degree_distribution()` para cada una.
:::

::: {.callout-note title="💡 Pista 2" collapse="true"}
Para graficar en log-log, usa `plot(k, pk, log = "xy")`. Recuerda filtrar los valores donde $P(k) > 0$ para evitar `log(0)`.
:::

::: {.callout-note title="💡 Pista 3 — Pseudocódigo" collapse="true"}
```
1. par(mfrow = c(1, 2))
2. Para cada red:
3.   dd <- degree_distribution(g)
4.   k <- which(dd > 0) - 1
5.   pk <- dd[dd > 0]
6.   plot(k, pk, log = "xy", pch = 19)
```

La red BA debería mostrar un patrón más lineal porque su distribución es *power-law*. La *small-world* tiene distribución más acotada (similar a Poisson desplazada).
:::

### Ejercicios propuestos {.unnumbered}

**Ejercicio propuesto 1** ⭐

Genera 5 redes ER de 100 nodos con $p \in \{0.01, 0.05, 0.10, 0.20, 0.50\}$. Para cada una, calcula el grado medio y grafícalo contra $p$. ¿La relación es lineal?

> **Autoevaluación:** El grado medio teórico es $\langle k \rangle = p(n-1) = 99p$. Para $p = 0.50$, el grado medio debe ser cercano a 49.5.

---

**Ejercicio propuesto 2** ⭐⭐

Usa `poweRlaw` para ajustar una ley de potencia a una red BA de 2000 nodos. Luego, intenta ajustar la misma distribución a una red ER de 2000 nodos con $p = 0.01$. Compara los gráficos de ajuste. ¿Tiene sentido el ajuste *power-law* para la red ER?

> **Autoevaluación:** El ajuste sobre la red ER debería ser visualmente pobre (la línea roja no sigue los puntos). Si el $x_{\min}$ estimado es muy cercano al grado máximo, es señal de que la *power-law* no es un buen modelo para esos datos.

---

**Ejercicio propuesto 3** ⭐⭐

Genera una red BA con 500 nodos. Encuentra los 10 *hubs* más conectados. Luego, crea un subgrafo que contenga **solo** esos 10 hubs y las aristas entre ellos (`induced_subgraph()`). ¿Están los *hubs* conectados entre sí?

> **Autoevaluación:** En una red BA, los *hubs* suelen estar conectados entre sí (el hub más antiguo se conecta con los más nuevos). El subgrafo debería ser conexo o tener muy pocos componentes.

---

**Ejercicio propuesto 4** ⭐⭐⭐

Diseña un experimento numérico: genera 50 redes BA de 500 nodos cada una (con diferentes semillas). Para cada red, ajusta la ley de potencia y guarda el exponente $\gamma$. Grafica un histograma de los 50 valores de $\gamma$. ¿Alrededor de qué valor se concentran? ¿Cuál es la varianza?

> **Autoevaluación:** Los valores de $\gamma$ deberían concentrarse alrededor de 3 (el valor teórico para el modelo BA clásico con $m = 1$). La varianza debería ser pequeña pero no nula, debido a la aleatoriedad finita.

---

**Ejercicio propuesto 5** ⭐⭐⭐

Investiga: ¿Qué pasa con la distribución de grado de una red BA si cambias el parámetro `m` (número de aristas que agrega cada nodo nuevo) de 1 a 3 a 5? Genera las tres variantes con 1000 nodos, compara sus histogramas y ajusta la *power-law* a cada una. ¿Cambia el exponente $\gamma$?

> **Autoevaluación:** El grado medio aumenta ($\langle k \rangle \approx 2m$), pero el exponente teórico $\gamma = 3$ se mantiene independiente de $m$ en el modelo BA estándar. Empíricamente podrías observar variaciones leves.

## Resumen del capítulo

```{mermaid}
%%| label: fig-resumen-cap2
%%| fig-cap: "Resumen visual del capítulo"
flowchart LR
    A[Modelos de red] --> B[ER → Poisson]
    A --> C[BA → Power-law]
    B --> D[Grado homogéneo]
    C --> E[Hubs emergentes]
    D --> F[Ajuste con dpois]
    E --> G[Ajuste con poweRlaw]
    G --> H["Siguiente: Distancias →"]
    style H fill:#e8f4f8,stroke:#3ABEF9
```

| Función / Concepto | Descripción |
|---------------------|-------------|
| `sample_gnp(n, p)` | Genera red Erdős–Rényi con $n$ nodos y probabilidad $p$ |
| `sample_pa(n)` | Genera red Barabási–Albert con enlace preferencial |
| `degree_distribution()` | Calcula la distribución de grado normalizada |
| `displ$new()` | Crea modelo *power-law* discreto (paquete `poweRlaw`) |
| `estimate_xmin()` | Estima el $x_{\min}$ óptimo para el ajuste |
| *Hub* | Nodo con grado desproporcionadamente alto |
| $\gamma$ (exponente) | Pendiente del ajuste *power-law*; típicamente $2 < \gamma < 3$ |

: Funciones y conceptos clave del capítulo {.striped .hover}

**Conexión con el siguiente capítulo:** Ahora que sabes cómo se distribuyen las conexiones en distintos tipos de red, en el @sec-distancias exploraremos *qué tan lejos* están los nodos entre sí: distancias, caminos más cortos y eficiencia de la red.

## Autoevaluación {.unnumbered}

::: {.callout-caution title="Pregunta 1" collapse="true"}
**¿Qué modelo de red produce una distribución de grado tipo ley de potencia?**

a) Erdős–Rényi
b) Barabási–Albert ✅
c) Lattice regular
d) Anillo

El modelo Barabási–Albert usa enlace preferencial, lo que genera distribuciones *power-law*.
:::

::: {.callout-caution title="Pregunta 2" collapse="true"}
**Verdadero o Falso:** En una red ER con $n = 100$ y $p = 0.10$, el grado medio esperado es 10.

✅ **Verdadero.** El grado medio teórico es $\langle k \rangle = p(n-1) = 0.10 \times 99 \approx 9.9 \approx 10$.
:::

::: {.callout-caution title="Pregunta 3" collapse="true"}
**¿Qué representa el parámetro $x_{\min}$ en un ajuste de ley de potencia?**

Es el valor de grado mínimo a partir del cual la distribución se comporta como *power-law*. Los nodos con grado menor a $x_{\min}$ no siguen este patrón.
:::

::: {.callout-caution title="Pregunta 4" collapse="true"}
**¿Qué tipo de gráfico es el más adecuado para identificar visualmente una ley de potencia?**

a) Histograma con ejes lineales
b) Gráfico de barras
c) Gráfico log-log ✅
d) Diagrama de caja (*boxplot*)

En escala log-log, una *power-law* aparece como una línea recta con pendiente $-\gamma$.
:::

::: {.callout-caution title="Pregunta 5" collapse="true"}
**Verdadero o Falso:** Los *hubs* son igual de probables en redes ER que en redes BA.

❌ **Falso.** En redes ER la probabilidad de encontrar un nodo con grado extremo es exponencialmente baja (distribución Poisson). En redes BA, los *hubs* emergen naturalmente por el mecanismo de enlace preferencial.
:::
