# Distancias y eficiencia {#sec-distancias}

::: {.callout-note title="🎯 Objetivos de aprendizaje"}
Al finalizar este capítulo serás capaz de:

1. **Calcular** la distancia más corta (*shortest path*) entre cualquier par de nodos.
2. **Construir e interpretar** la matriz de distancias y su representación como mapa de calor.
3. **Medir** la distancia media, el diámetro y la excentricidad de una red.
4. **Evaluar** la eficiencia global de una red y su densidad de aristas.
5. **Comparar** distintas topologías en función de sus propiedades de distancia.
:::

> **Pregunta motivadora:** En una red social, ¿cuántos "apretones de manos" separan a dos personas cualesquiera? La famosa idea de los "seis grados de separación" sugiere que el número es sorprendentemente bajo. ¿Es cierto para cualquier tipo de red?

```{mermaid}
%%| label: fig-mapa-cap3
%%| fig-cap: "Mapa conceptual del capítulo"
flowchart TD
    A[Distancias en redes] --> B[Caminos más cortos]
    A --> C[Matriz de distancias]
    A --> D[Métricas globales]
    A --> E[Eficiencia]
    B --> B1["shortest_paths()"]
    B --> B2[Diámetro]
    C --> C1[Heatmap]
    D --> D1[Distancia media]
    D --> D2[Excentricidad]
    D --> D3[Centro y periferia]
    E --> E1[Eficiencia global]
    E --> E2[Densidad de aristas]
```

## Preparación del entorno

```{r}
#| label: setup-cap3

library(igraph)
```

## ¿Qué es la distancia en una red?

En una red, la **distancia** entre dos nodos $u$ y $v$ es el número mínimo de aristas que hay que recorrer para ir de $u$ a $v$. Se denota $d(u, v)$ y también se le llama *geodésica* o *shortest path length*.

$$
d(u, v) = \min \{ \text{número de aristas en un camino de } u \text{ a } v \}
$$

::: {.callout-tip title="💡 Concepto clave"}
La distancia en redes **no es geográfica**, es **topológica**: mide saltos entre nodos, no kilómetros. Dos personas en diferentes continentes pueden estar a distancia 1 si son amigos directos en una red social.
:::

Comencemos con un ejemplo simple: una red tipo anillo.

```{r}
#| label: fig-red-anillo-distancias
#| fig-cap: "Red tipo anillo con 10 nodos: punto de partida para explorar distancias"
#| fig-alt: "Diez nodos formando un círculo conectados secuencialmente"

g <- make_ring(10)
V(g)$name <- paste0("N", 1:10)

plot(g, 
     vertex.color = "skyblue", 
     vertex.size = 25,
     main = "Red tipo anillo (10 nodos)")
```

## Caminos más cortos

### Entre dos nodos específicos

```{r}
#| label: shortest-path-ejemplo

# ¿Cuál es el camino más corto entre N1 y N6?
camino <- shortest_paths(g, from = "N1", to = "N6")$vpath[[1]]

cat("Camino más corto de N1 a N6:", paste(V(g)$name[camino], collapse = " → "), "\n")
cat("Distancia:", length(camino) - 1, "saltos\n")
```

```{r}
#| label: fig-shortest-path-visual
#| fig-cap: "Camino más corto entre N1 y N6 destacado en rojo"
#| fig-alt: "Red anillo donde el camino de N1 a N6 está resaltado en rojo"

# Colorear el camino
V(g)$color <- "skyblue"
V(g)$color[camino] <- "tomato"

# Identificar las aristas del camino
camino_ids <- as.integer(camino)
pares <- c()
for (i in 1:(length(camino_ids) - 1)) {
  pares <- c(pares, camino_ids[i], camino_ids[i + 1])
}
eids <- get.edge.ids(g, pares)

E(g)$color <- "gray70"
E(g)$width <- 1
E(g)$color[eids] <- "red"
E(g)$width[eids] <- 3

plot(g, vertex.size = 25, main = "Camino más corto: N1 → N6")

# Restaurar colores
V(g)$color <- "skyblue"
E(g)$color <- "gray70"
E(g)$width <- 1
```

### La matriz de distancias completa

La **matriz de distancias** contiene $d(i, j)$ para todos los pares de nodos. Es una herramienta fundamental para entender la estructura global de la red.

```{r}
#| label: matriz-distancias

dist_mat <- distances(g)

knitr::kable(dist_mat, 
             caption = "Matriz de distancias de la red anillo (10 nodos)")
```

::: {.callout-warning title="⚠️ Error frecuente"}
Si la red tiene **componentes desconectados**, la distancia entre nodos de diferentes componentes es `Inf` (infinito). Siempre verifica con `is_connected(g)` antes de interpretar la matriz de distancias.
:::

```{r}
#| label: fig-heatmap-distancias
#| fig-cap: "Mapa de calor de la matriz de distancias: colores cálidos indican nodos más lejanos"
#| fig-alt: "Heatmap simétrico con patrón de bandas diagonales típico de una red anillo"

heatmap(dist_mat, 
        Rowv = NA, Colv = NA,
        col = hcl.colors(20, palette = "YlOrRd", rev = TRUE),
        scale = "none",
        main = "Mapa de calor — Distancias en red anillo")
```

Observa el patrón de bandas diagonales: en una red anillo, la distancia crece simétricamente desde la diagonal (distancia 0) hasta un máximo en la posición diametralmente opuesta.

## Métricas globales de distancia

### Distancia media

La **distancia media** $\langle d \rangle$ es el promedio de las distancias más cortas entre todos los pares de nodos. Indica qué tan "compacta" es la red.

$$
\langle d \rangle = \frac{1}{n(n-1)} \sum_{i \neq j} d(i, j)
$$

```{r}
#| label: distancia-media

cat("Distancia media de la red anillo:", mean_distance(g), "\n")
```

### Diámetro

El **diámetro** es la distancia más larga entre cualquier par de nodos conectados. Representa el "peor caso" de comunicación en la red.

$$
\text{diámetro} = \max_{i,j} \, d(i, j)
$$

```{r}
#| label: diametro

cat("Diámetro de la red anillo:", diameter(g), "\n")

# El camino que corresponde al diámetro
camino_largo <- get_diameter(g)
cat("Camino más largo:", paste(V(g)$name[camino_largo], collapse = " → "), "\n")
```

### Excentricidad

La **excentricidad** de un nodo $v$ es la distancia máxima de $v$ a cualquier otro nodo. Nos dice qué tan "periférico" es un nodo.

$$
\text{ecc}(v) = \max_{u} \, d(v, u)
$$

A partir de la excentricidad se definen dos conceptos importantes:

- **Centro** de la red: nodo(s) con la **menor** excentricidad.
- **Periferia**: nodo(s) con la **mayor** excentricidad (igual al diámetro).

```{r}
#| label: excentricidad

ecc <- eccentricity(g)

# Tabla de excentricidad por nodo
knitr::kable(
  data.frame(Nodo = V(g)$name, Excentricidad = ecc),
  caption = "Excentricidad de cada nodo en la red anillo"
)
```

```{r}
#| label: fig-excentricidad
#| fig-cap: "Distribución de la excentricidad en la red anillo"
#| fig-alt: "Histograma mostrando la distribución de excentricidad de los nodos"

hist(ecc, 
     col = "mediumpurple", border = "white",
     main = "Distribución de excentricidad",
     xlab = "Excentricidad", ylab = "Frecuencia",
     breaks = seq(min(ecc) - 0.5, max(ecc) + 0.5, by = 1))
```

::: {.callout-tip title="💡 Concepto clave"}
En una red anillo con $n$ nodos, **todos** los nodos tienen la misma excentricidad ($\lfloor n/2 \rfloor$) porque la red es perfectamente simétrica. Esto no es así en redes más complejas.
:::

## Eficiencia de la red

La **eficiencia global** mide qué tan bien se puede transmitir información en la red. Se calcula como el promedio del inverso de las distancias:

$$
E_{\text{global}} = \frac{1}{n(n-1)} \sum_{i \neq j} \frac{1}{d(i, j)}
$$

Una red completamente conectada tiene eficiencia 1; una red sin aristas tiene eficiencia 0.

```{r}
#| label: eficiencia-global

# Función para calcular eficiencia global
eficiencia_global <- function(g) {
  d <- distances(g)
  n <- vcount(g)
  # Reemplazar Inf por 0 (nodos desconectados no contribuyen)
  inv_d <- ifelse(d == 0 | is.infinite(d), 0, 1 / d)
  sum(inv_d) / (n * (n - 1))
}

cat("Eficiencia global (anillo):", round(eficiencia_global(g), 4), "\n")
```

### Densidad de aristas

La **densidad** indica qué fracción de todas las aristas posibles existen realmente:

$$
\rho = \frac{2m}{n(n-1)} \quad \text{(red no dirigida)}
$$

donde $m$ es el número de aristas y $n$ el de nodos.

```{r}
#| label: densidad

cat("Densidad de aristas (anillo):", round(edge_density(g), 4), "\n")
cat("Aristas existentes:", ecount(g), "\n")
cat("Aristas posibles:", choose(vcount(g), 2), "\n")
```

## El efecto de los atajos

¿Qué pasa si agregamos una sola arista "atajo" entre dos nodos distantes de una red anillo? Veamos cómo impacta las métricas.

```{r}
#| label: fig-efecto-atajo
#| fig-cap: "Impacto de un atajo en la red anillo: antes y después"
#| fig-alt: "Dos redes lado a lado: anillo original y anillo con un atajo, mostrando la reducción en distancias"
#| fig-width: 12
#| fig-height: 5

g_original <- make_ring(20)
V(g_original)$name <- paste0("N", 1:20)

# Agregar un atajo entre N1 y N11 (diametralmente opuestos)
g_atajo <- add_edges(g_original, c(1, 11))

# Métricas antes y después
metricas <- data.frame(
  Métrica = c("Distancia media", "Diámetro", "Eficiencia global"),
  Sin_atajo = c(
    round(mean_distance(g_original), 3),
    diameter(g_original),
    round(eficiencia_global(g_original), 4)
  ),
  Con_atajo = c(
    round(mean_distance(g_atajo), 3),
    diameter(g_atajo),
    round(eficiencia_global(g_atajo), 4)
  )
)

knitr::kable(metricas, 
             caption = "Efecto de un solo atajo en una red anillo de 20 nodos",
             col.names = c("Métrica", "Sin atajo", "Con atajo"))
```

```{r}
#| label: fig-anillo-atajo-visual
#| fig-cap: "Visualización del anillo original (izq.) y con atajo (der.)"
#| fig-alt: "Dos redes anillo: la de la derecha tiene una arista adicional cruzando el centro"
#| fig-width: 12
#| fig-height: 5

par(mfrow = c(1, 2), mar = c(1, 1, 3, 1))

# Layout fijo para ambos gráficos
lay <- layout_in_circle(g_original)

plot(g_original, layout = lay,
     vertex.color = "skyblue", vertex.size = 15,
     vertex.label.cex = 0.6,
     main = "Anillo original")

# Destacar el atajo en la segunda red
E(g_atajo)$color <- c(rep("gray70", ecount(g_original)), "red")
E(g_atajo)$width <- c(rep(1, ecount(g_original)), 3)

plot(g_atajo, layout = lay,
     vertex.color = "skyblue", vertex.size = 15,
     vertex.label.cex = 0.6,
     main = "Anillo + 1 atajo (N1–N11)")
```

::: {.callout-important title="🔑 Recuerda"}
Un solo atajo puede **reducir drásticamente** la distancia media de una red. Este fenómeno es la base del modelo *small-world* de Watts y Strogatz [@watts1998]: unas pocas conexiones aleatorias transforman una red regular en una donde "todo el mundo está cerca de todo el mundo".
:::

## Comparación entre topologías

Comparemos las métricas de distancia de cinco topologías clásicas con 50 nodos:

```{r}
#| label: comparar-topologias

set.seed(42)

redes <- list(
  Anillo       = make_ring(50),
  Estrella     = make_star(50, mode = "undirected"),
  Completa     = make_full_graph(50),
  "Small-world" = sample_smallworld(1, 50, nei = 3, p = 0.1),
  "Barabási–Albert" = sample_pa(50, directed = FALSE)
)

# Calcular métricas
comparacion <- data.frame(
  Red = names(redes),
  Nodos = sapply(redes, vcount),
  Aristas = sapply(redes, ecount),
  Dist_media = round(sapply(redes, mean_distance), 3),
  Diámetro = sapply(redes, diameter),
  Densidad = round(sapply(redes, edge_density), 4),
  Eficiencia = round(sapply(redes, eficiencia_global), 4)
)

knitr::kable(comparacion,
             caption = "Comparación de métricas de distancia entre cinco topologías (50 nodos)",
             col.names = c("Red", "Nodos", "Aristas", "Dist. media", 
                           "Diámetro", "Densidad", "Eficiencia"))
```

```{r}
#| label: fig-barplot-comparacion
#| fig-cap: "Distancia media y eficiencia global por tipo de red"
#| fig-alt: "Gráficos de barras comparando distancia media y eficiencia de cinco topologías"
#| fig-width: 12
#| fig-height: 5

par(mfrow = c(1, 2), mar = c(8, 4, 3, 1))

# Distancia media
barplot(comparacion$Dist_media,
        names.arg = comparacion$Red,
        col = c("skyblue", "gold", "lightgreen", "mediumpurple", "tomato"),
        main = "Distancia media",
        ylab = "Distancia media",
        las = 2, cex.names = 0.8)

# Eficiencia
barplot(comparacion$Eficiencia,
        names.arg = comparacion$Red,
        col = c("skyblue", "gold", "lightgreen", "mediumpurple", "tomato"),
        main = "Eficiencia global",
        ylab = "Eficiencia",
        las = 2, cex.names = 0.8)
```

::: {.callout-tip title="💡 Concepto clave"}
La red **completa** tiene la eficiencia máxima (todos están a distancia 1), pero requiere $\binom{n}{2}$ aristas. La red *small-world* logra una eficiencia alta con muchas menos aristas, lo que la convierte en un diseño "económico" para la propagación rápida de información.
:::

## Distancias en redes grandes

Veamos cómo se comportan las distancias en una red *small-world* de 500 nodos, similar a las que aparecen en sistemas reales.

```{r}
#| label: red-grande-distancias

set.seed(42)
g_large <- sample_smallworld(1, 500, nei = 3, p = 0.1)

cat("Nodos:", vcount(g_large), "\n")
cat("Aristas:", ecount(g_large), "\n")
cat("Distancia media:", round(mean_distance(g_large), 3), "\n")
cat("Diámetro:", diameter(g_large), "\n")
```

```{r}
#| label: fig-heatmap-grande
#| fig-cap: "Fragmento 20×20 de la matriz de distancias de una red small-world (500 nodos)"
#| fig-alt: "Heatmap mostrando las distancias entre los primeros 20 nodos de la red"

# Mostrar solo un fragmento (la matriz completa sería 500×500)
dist_large <- distances(g_large)

heatmap(dist_large[1:20, 1:20],
        Rowv = NA, Colv = NA,
        col = hcl.colors(20, palette = "YlOrRd", rev = TRUE),
        scale = "none",
        main = "Distancias (primeros 20 nodos)")
```

```{r}
#| label: fig-dist-distribucion-grande
#| fig-cap: "Distribución de todas las distancias en la red small-world de 500 nodos"
#| fig-alt: "Histograma de las distancias par-a-par mostrando concentración en valores bajos"

# Extraer todas las distancias (triángulo superior para no duplicar)
todas_dist <- dist_large[upper.tri(dist_large)]

hist(todas_dist,
     col = "mediumpurple", border = "white",
     main = "Distribución de distancias (n = 500, small-world)",
     xlab = "Distancia (saltos)", ylab = "Frecuencia de pares",
     breaks = seq(0.5, max(todas_dist) + 0.5, by = 1))
abline(v = mean(todas_dist), col = "navy", lwd = 2, lty = 2)
legend("topright", paste("Media =", round(mean(todas_dist), 2)),
       col = "navy", lty = 2, lwd = 2, bty = "n")
```

::: {.callout-warning title="⚠️ Error frecuente"}
No intentes visualizar la matriz de distancias completa de una red grande con `heatmap()`. Para $n = 1000$, la matriz tiene un millón de entradas y el gráfico será ilegible. Muestra fragmentos o usa la distribución de distancias como alternativa.
:::

## Ejercicios

### Ejercicios resueltos {.unnumbered}

**Ejercicio resuelto 1:** Compara la distancia media de tres redes: anillo, estrella y grafo completo, todos con 30 nodos. ¿Cuál sería la mejor para difundir una noticia rápidamente? Visualiza los resultados con un gráfico de barras.

::: {.callout-tip title="📝 Solución" collapse="true"}

**Paso 1:** Crear las tres redes y calcular sus métricas.

```{r}
#| label: ej-res-cap3-1a

redes_30 <- list(
  Anillo   = make_ring(30),
  Estrella = make_star(30, mode = "undirected"),
  Completa = make_full_graph(30)
)

metricas_30 <- data.frame(
  Red = names(redes_30),
  Dist_media = round(sapply(redes_30, mean_distance), 3),
  Diámetro = sapply(redes_30, diameter),
  Aristas = sapply(redes_30, ecount)
)

knitr::kable(metricas_30,
             caption = "Métricas de tres topologías con 30 nodos",
             col.names = c("Red", "Dist. media", "Diámetro", "Aristas"))
```

**Paso 2:** Visualizar con gráfico de barras.

```{r}
#| label: fig-ej-res-cap3-1
#| fig-cap: "Distancia media de tres topologías con 30 nodos"
#| fig-alt: "Gráfico de barras mostrando distancia media: anillo alta, estrella baja, completa mínima"

barplot(metricas_30$Dist_media,
        names.arg = metricas_30$Red,
        col = c("skyblue", "gold", "lightgreen"),
        main = "Distancia media (n = 30)",
        ylab = "Distancia media",
        ylim = c(0, max(metricas_30$Dist_media) * 1.2))
text(x = c(0.7, 1.9, 3.1), y = metricas_30$Dist_media + 0.3,
     labels = metricas_30$Dist_media, cex = 0.9, font = 2)
```

**Interpretación:** La red **completa** tiene distancia media 1 (todos conectados directamente), pero requiere $\binom{30}{2} = 435$ aristas. La **estrella** logra una distancia media de apenas ~2 con solo 29 aristas (muy eficiente). El **anillo** tiene la mayor distancia media (~8) porque la información debe recorrer la mitad del círculo. Para difundir una noticia rápido, la completa es óptima pero costosa; la estrella es la más eficiente en aristas por unidad de distancia.
:::

---

**Ejercicio resuelto 2:** Crea una función `resumen_distancias()` que reciba un grafo y devuelva un *data frame* con: distancia media, diámetro, excentricidad mínima (radio), excentricidad máxima y eficiencia global. Pruébala con una red *small-world* de 100 nodos.

::: {.callout-tip title="📝 Solución" collapse="true"}

**Paso 1:** Definir la función.

```{r}
#| label: ej-res-cap3-2a

resumen_distancias <- function(g) {
  ecc <- eccentricity(g)
  d <- distances(g)
  n <- vcount(g)
  
  # Eficiencia global
  inv_d <- ifelse(d == 0 | is.infinite(d), 0, 1 / d)
  eficiencia <- sum(inv_d) / (n * (n - 1))
  
  data.frame(
    Métrica = c("Distancia media", "Diámetro", "Radio (ecc. mín.)",
                "Ecc. máxima", "Eficiencia global", "¿Conexa?"),
    Valor = c(
      round(mean_distance(g), 3),
      diameter(g),
      min(ecc),
      max(ecc),
      round(eficiencia, 4),
      is_connected(g)
    )
  )
}
```

**Paso 2:** Probar con una red *small-world*.

```{r}
#| label: ej-res-cap3-2b

set.seed(55)
g_sw100 <- sample_smallworld(1, 100, nei = 3, p = 0.1)

knitr::kable(resumen_distancias(g_sw100),
             caption = "Resumen de distancias — Red small-world (100 nodos)")
```

**Interpretación:** La función encapsula todas las métricas de distancia en una sola llamada. El radio indica la excentricidad del nodo más "central" y la eficiencia global resume qué tan fácil es la comunicación en la red en un solo número entre 0 y 1.
:::

### Ejercicios con pistas {.unnumbered}

**Ejercicio 1:** Crea una red tipo anillo de 20 nodos. Agrega una arista entre dos nodos distantes (por ejemplo, N1 y N11). ¿Cuánto se reduce la distancia media? ¿Y el diámetro? Repite agregando 2, 3 y 5 atajos en posiciones diferentes y grafica la evolución de la distancia media.

::: {.callout-note title="💡 Pista 1" collapse="true"}
Guarda la distancia media original con `mean_distance(g)` antes de modificar. Usa `add_edges()` para agregar atajos en cada iteración.
:::

::: {.callout-note title="💡 Pista 2" collapse="true"}
Para los atajos adicionales, elige pares de nodos alejados: (N5, N15), (N3, N18), etc. Almacena los resultados en un vector y grafícalos con `plot(0:5, distancias, type = "b")`.
:::

::: {.callout-note title="💡 Pista 3 — Pseudocódigo" collapse="true"}
```
1. g <- make_ring(20)
2. atajos <- list(c(1,11), c(5,15), c(3,18), c(8,14), c(2,19))
3. resultados <- mean_distance(g)  # sin atajos
4. for (i in 1:5) {
5.     g <- add_edges(g, atajos[[i]])
6.     resultados <- c(resultados, mean_distance(g))
7. }
8. plot(0:5, resultados, type = "b",
9.      xlab = "Número de atajos", ylab = "Distancia media")
```
:::

---

**Ejercicio 2:** Calcula la excentricidad de cada nodo en una red tipo estrella de 15 nodos. Identifica el centro y la periferia de la red. ¿Por qué la estrella tiene un centro tan obvio?

::: {.callout-note title="💡 Pista 1" collapse="true"}
Usa `eccentricity(g)` y luego `which.min()` para encontrar el centro. En una estrella, el nodo central tiene excentricidad 1.
:::

::: {.callout-note title="💡 Pista 2" collapse="true"}
Los nodos periféricos tienen excentricidad 2 (necesitan pasar por el centro para llegar a cualquier otro nodo periférico). El centro es el nodo 1 (el hub).
:::

::: {.callout-note title="💡 Pista 3 — Pseudocódigo" collapse="true"}
```
1. g <- make_star(15, mode = "undirected")
2. ecc <- eccentricity(g)
3. cat("Centro:", which(ecc == min(ecc)))
4. cat("Periferia:", which(ecc == max(ecc)))
5. # Colorear: centro rojo, periferia azul
6. V(g)$color <- ifelse(ecc == min(ecc), "tomato", "skyblue")
7. plot(g, vertex.size = 20)
```
:::

---

**Ejercicio 3:** Crea una red aleatoria ER (`sample_gnp(100, 0.03)`) y una red regular (anillo) del mismo tamaño. Compara sus distribuciones de distancias par-a-par usando histogramas superpuestos. ¿Cuál tiene distancias más "compactas"?

::: {.callout-note title="💡 Pista 1" collapse="true"}
Extrae las distancias del triángulo superior de la matriz: `d[upper.tri(d)]`. Esto evita contar cada par dos veces.
:::

::: {.callout-note title="💡 Pista 2" collapse="true"}
Asegúrate de que la red ER sea conexa (`is_connected()`). Si no lo es, regenera con una semilla diferente o usa `p = 0.05`.
:::

::: {.callout-note title="💡 Pista 3 — Pseudocódigo" collapse="true"}
```
1. set.seed(10)
2. g_er <- sample_gnp(100, 0.05)
3. g_ring <- make_ring(100)
4. d_er <- distances(g_er)[upper.tri(distances(g_er))]
5. d_ring <- distances(g_ring)[upper.tri(distances(g_ring))]
6. hist(d_ring, col = adjustcolor("skyblue", 0.5), ...)
7. hist(d_er, col = adjustcolor("tomato", 0.5), add = TRUE)
8. legend(...)
```
La red ER debería tener distancias más compactas (concentradas en valores bajos) gracias a sus conexiones aleatorias.
:::

### Ejercicios propuestos {.unnumbered}

**Ejercicio propuesto 1** ⭐

Usa `shortest_paths()` para encontrar el camino más corto entre los nodos 1 y 50 en una red BA de 100 nodos. ¿Cuántos saltos son? Visualiza la red destacando el camino encontrado.

> **Autoevaluación:** En una red BA de 100 nodos, el camino más corto entre nodos arbitrarios suele tener entre 2 y 5 saltos gracias a los *hubs*.

---

**Ejercicio propuesto 2** ⭐⭐

Crea una función `eficiencia_global()` y úsala para comparar la eficiencia de redes `sample_smallworld(1, 100, nei = 3, p)` variando $p \in \{0, 0.01, 0.05, 0.1, 0.3, 0.5, 1\}$. Grafica eficiencia vs. $p$. ¿En qué rango de $p$ se obtiene el mayor "salto" de eficiencia?

> **Autoevaluación:** La eficiencia debería aumentar rápidamente entre $p = 0.01$ y $p = 0.1$, y luego estabilizarse. Esto refleja la transición al régimen *small-world*.

---

**Ejercicio propuesto 3** ⭐⭐

Calcula la distancia media y el diámetro de una red BA de 1000 nodos. Encuentra los dos nodos más alejados entre sí (los extremos del diámetro) y extrae el camino completo entre ellos con `get_diameter()`. ¿Pasa el camino por algún *hub*?

> **Autoevaluación:** En una red BA de 1000 nodos, el diámetro suele estar entre 6 y 10. El camino del diámetro generalmente pasa por al menos un *hub* (nodo con grado alto).

---

**Ejercicio propuesto 4** ⭐⭐⭐

Diseña un experimento: genera 30 redes *small-world* con $n = 200$ y $p$ fijo en 0.05, cada una con diferente semilla. Para cada red, calcula la distancia media y el diámetro. Grafica un *boxplot* de ambas métricas. ¿Cuánta variabilidad hay entre realizaciones del mismo modelo?

> **Autoevaluación:** Las distancias medias deberían ser muy similares (baja varianza), mientras que el diámetro puede mostrar más variabilidad porque depende de los "extremos" de la red.

---

**Ejercicio propuesto 5** ⭐⭐⭐

Investiga la relación entre densidad y eficiencia: genera redes ER con 100 nodos y $p$ variando de 0.01 a 0.50 (en pasos de 0.01). Para cada una, calcula la densidad y la eficiencia global. Grafica eficiencia vs. densidad. ¿La relación es lineal?

> **Autoevaluación:** La relación debería ser creciente pero **no lineal**: la eficiencia crece rápido al principio (las primeras aristas tienen un impacto enorme) y luego se satura al acercarse a 1. Un gráfico con forma de curva logarítmica o raíz cuadrada es esperable.

## Resumen del capítulo

```{mermaid}
%%| label: fig-resumen-cap3
%%| fig-cap: "Resumen visual del capítulo"
flowchart LR
    A[Distancias] --> B[Caminos más cortos]
    B --> C[Matriz de distancias]
    C --> D[Dist. media y diámetro]
    D --> E[Excentricidad: centro/periferia]
    E --> F[Eficiencia global]
    F --> G["Siguiente: Clustering →"]
    style G fill:#e8f4f8,stroke:#3ABEF9
```

| Función / Concepto | Descripción |
|---------------------|-------------|
| `distances(g)` | Matriz de distancias más cortas entre todos los pares |
| `shortest_paths(g, from, to)` | Camino más corto entre dos nodos específicos |
| `mean_distance(g)` | Distancia media de la red |
| `diameter(g)` / `get_diameter(g)` | Diámetro y camino correspondiente |
| `eccentricity(g)` | Excentricidad de cada nodo |
| `edge_density(g)` | Densidad de aristas |
| Eficiencia global | $\frac{1}{n(n-1)} \sum_{i \neq j} 1/d(i,j)$ |
| Centro / Periferia | Nodos con menor / mayor excentricidad |

: Funciones y conceptos clave del capítulo {.striped .hover}

**Conexión con el siguiente capítulo:** Las distancias nos dicen qué tan lejos están los nodos, pero no nos cuentan toda la historia. En el @sec-clustering exploraremos si los **vecinos de un nodo tienden a ser vecinos entre sí** — un fenómeno clave llamado *clustering* que distingue las redes reales de las puramente aleatorias.

## Autoevaluación {.unnumbered}

::: {.callout-caution title="Pregunta 1" collapse="true"}
**¿Qué representa el diámetro de una red?**

a) El número total de aristas
b) La distancia media entre todos los pares
c) La distancia más larga entre cualquier par de nodos ✅
d) El grado del nodo más conectado

El diámetro es el "peor caso": la distancia máxima entre dos nodos en la red.
:::

::: {.callout-caution title="Pregunta 2" collapse="true"}
**Verdadero o Falso:** Si una red tiene componentes desconectados, `mean_distance()` devuelve `Inf`.

❌ **Falso** (por defecto). En `igraph`, `mean_distance()` ignora las distancias infinitas y calcula el promedio solo sobre pares de nodos conectados. Sin embargo, puedes pasar `unconnected = TRUE` para incluir los `Inf`.
:::

::: {.callout-caution title="Pregunta 3" collapse="true"}
**¿Cuál de estas redes tiene la menor distancia media para un mismo número de nodos $n$?**

a) Anillo
b) Lattice 2D
c) Grafo completo ✅
d) Árbol binario

En el grafo completo todos los nodos están a distancia 1 entre sí, por lo que la distancia media es exactamente 1.
:::

::: {.callout-caution title="Pregunta 4" collapse="true"}
**¿Qué es la excentricidad de un nodo $v$?**

Es la distancia máxima de $v$ a cualquier otro nodo de la red: $\text{ecc}(v) = \max_u d(v, u)$. Cuanto menor la excentricidad, más "central" es el nodo.
:::

::: {.callout-caution title="Pregunta 5" collapse="true"}
**Verdadero o Falso:** Agregar un solo atajo a una red anillo de 1000 nodos puede reducir su distancia media significativamente.

✅ **Verdadero.** Este es precisamente el efecto *small-world*: unos pocos atajos reducen drásticamente las distancias en redes regulares [@watts1998].
:::
