# Clustering y transitividad {#sec-clustering}

::: {.callout-note title="🎯 Objetivos de aprendizaje"}
Al finalizar este capítulo serás capaz de:

1. **Definir** el coeficiente de clustering local y global, y explicar su significado.
2. **Calcular** la transitividad de una red usando `igraph`.
3. **Identificar** triángulos en una red y su relación con el clustering.
4. **Comparar** el clustering entre distintos modelos de red (ER, BA, *small-world*).
5. **Analizar** la relación entre grado y clustering local en redes reales y simuladas.
:::

> **Pregunta motivadora:** Si tu amigo A conoce a tu amigo B, ¿es probable que A y B también se conozcan entre sí? En la vida real, sí. Este fenómeno — que los amigos de tus amigos tienden a ser tus amigos — es el corazón del *clustering*. Pero, ¿todas las redes se comportan así?

```{mermaid}
%%| label: fig-mapa-cap4
%%| fig-cap: "Mapa conceptual del capítulo"
flowchart TD
    A[Clustering] --> B[Triángulos]
    A --> C[Coeficiente local]
    A --> D[Coeficiente global]
    A --> E[Comparar topologías]
    B --> B1["¿Se cierran los triángulos?"]
    C --> C1["C(v): por nodo"]
    D --> D1[Transitividad de la red]
    E --> E1[ER vs BA vs Small-world]
    E --> E2[Relación grado–clustering]
```

## Preparación del entorno

```{r}
#| label: setup-cap4

library(igraph)
```

## ¿Qué es el clustering?

El **coeficiente de clustering** mide la tendencia de los vecinos de un nodo a estar conectados entre sí. Dicho de otra forma: si $v$ tiene vecinos $a$ y $b$, ¿existe una arista entre $a$ y $b$?

Cuando esa arista existe, se forma un **triángulo** ($v$–$a$–$b$), que es la unidad básica del clustering.

### Ejemplo visual: triángulos

```{r}
#| label: fig-triangulo-ejemplo
#| fig-cap: "Un triángulo completo (izq.) vs. un triángulo abierto (der.)"
#| fig-alt: "Dos grafos de 3 nodos: uno con las 3 aristas formando triángulo, otro con solo 2 aristas"
#| fig-width: 10
#| fig-height: 4

par(mfrow = c(1, 2), mar = c(1, 1, 3, 1))

# Triángulo cerrado
g_cerrado <- make_full_graph(3)
V(g_cerrado)$name <- c("A", "B", "C")
plot(g_cerrado, 
     vertex.color = "lightgreen", vertex.size = 35,
     edge.width = 3,
     main = "Triángulo cerrado\n(clustering = 1)")

# Triángulo abierto (le falta una arista)
g_abierto <- graph_from_literal(A -- B, B -- C)
plot(g_abierto, 
     vertex.color = "salmon", vertex.size = 35,
     edge.width = 3,
     main = "Triángulo abierto\n(clustering de B = 0)")
```

::: {.callout-tip title="💡 Concepto clave"}
Un **triángulo cerrado** se forma cuando tres nodos están todos conectados entre sí. Un **triángulo abierto** (o *tripleta*) ocurre cuando un nodo conecta a otros dos que no están conectados entre sí. El clustering mide la proporción de triángulos abiertos que se "cierran".
:::

## Coeficiente de clustering local

El **clustering local** de un nodo $v$, denotado $C(v)$, mide qué fracción de los pares de vecinos de $v$ están realmente conectados:

$$
C(v) = \frac{\text{número de aristas entre vecinos de } v}{\binom{k_v}{2}} = \frac{2 \cdot |\{e_{ij} : i,j \in N(v)\}|}{k_v(k_v - 1)}
$$

donde $k_v$ es el grado de $v$ y $N(v)$ es el conjunto de vecinos de $v$.

- $C(v) = 1$: todos los vecinos de $v$ están conectados entre sí (clique local).
- $C(v) = 0$: ningún par de vecinos de $v$ está conectado.
- Si $k_v < 2$, el clustering no está definido (necesita al menos 2 vecinos para formar un par).

Veamos esto con un ejemplo concreto:

```{r}
#| label: fig-clustering-local-demo
#| fig-cap: "Red de ejemplo para calcular clustering local"
#| fig-alt: "Red de 6 nodos con estructura de triángulos parcialmente cerrados"

# Crear una red con estructura interesante
g_demo <- graph_from_literal(
  A -- B, A -- C, A -- D, A -- E,
  B -- C,
  D -- E,
  E -- F
)

plot(g_demo,
     vertex.color = "skyblue", vertex.size = 30,
     edge.width = 2,
     main = "Red de ejemplo")
```

```{r}
#| label: clustering-local-demo

# Clustering local de cada nodo
cl_local <- transitivity(g_demo, type = "local")

knitr::kable(
  data.frame(
    Nodo = V(g_demo)$name,
    Grado = degree(g_demo),
    Clustering = round(cl_local, 3)
  ),
  caption = "Clustering local de cada nodo"
)
```

::: {.panel-tabset}

### ¿Por qué A tiene ese clustering?

El nodo A tiene 4 vecinos: B, C, D, E. Los pares posibles son $\binom{4}{2} = 6$. De esos 6 pares, solo existen 2 aristas entre vecinos (B–C y D–E):

$$C(A) = \frac{2}{6} = 0.333$$

### ¿Por qué F tiene NaN?

El nodo F tiene grado 1 (solo está conectado con E). Con un solo vecino no se puede formar ningún par, así que el clustering **no está definido** y `igraph` devuelve `NaN`.

### ¿Por qué B tiene clustering 1?

El nodo B tiene 2 vecinos: A y C. El único par posible (A–C) sí existe. Por lo tanto:

$$C(B) = \frac{1}{1} = 1$$

Todos sus vecinos se conocen entre sí.

:::

::: {.callout-warning title="⚠️ Error frecuente"}
Los nodos con grado 0 o 1 devuelven `NaN` para el clustering local. Esto no es un error: simplemente no es posible medir clustering sin al menos 2 vecinos. Cuando calcules promedios, asegúrate de excluirlos con `na.rm = TRUE`.
:::

## Coeficiente de clustering global (transitividad)

Existen dos formas de medir el clustering a nivel de toda la red:

### Transitividad global

Calcula la fracción de tripletas conectadas que forman triángulos:

$$
C_{\text{global}} = \frac{3 \times \text{número de triángulos}}{\text{número de tripletas conectadas}}
$$

El factor 3 aparece porque cada triángulo contiene 3 tripletas.

### Clustering promedio

Es simplemente el promedio del clustering local de todos los nodos (excluyendo los `NaN`):

$$
\langle C \rangle = \frac{1}{|\{v : k_v \geq 2\}|} \sum_{v: k_v \geq 2} C(v)
$$

```{r}
#| label: clustering-global-tipos

cat("Transitividad global:", 
    round(transitivity(g_demo, type = "global"), 4), "\n")
cat("Clustering promedio:", 
    round(transitivity(g_demo, type = "average"), 4), "\n")
```

::: {.callout-tip title="💡 Concepto clave"}
La transitividad **global** pondera más los nodos con alto grado (porque generan más tripletas). El clustering **promedio** da el mismo peso a cada nodo. En redes heterogéneas (como las BA), pueden dar valores muy diferentes.
:::

## Triángulos en la red

`igraph` permite contar triángulos directamente:

```{r}
#| label: contar-triangulos

# Número total de triángulos en la red
cat("Triángulos totales:", sum(count_triangles(g_demo)) / 3, "\n")

# Triángulos por nodo
knitr::kable(
  data.frame(
    Nodo = V(g_demo)$name,
    Triángulos = count_triangles(g_demo)
  ),
  caption = "Número de triángulos en los que participa cada nodo"
)
```

::: {.callout-warning title="⚠️ Error frecuente"}
`count_triangles()` cuenta cuántos triángulos incluyen a cada nodo. Si sumas todos los valores y divides entre 3, obtienes el número total de triángulos (porque cada triángulo se cuenta 3 veces, una por cada vértice).
:::

## Clustering en distintos modelos de red

¿Cómo varía el clustering entre los diferentes modelos de red que ya conocemos? Esta comparación revela diferencias fundamentales.

```{r}
#| label: crear-redes-comparacion

set.seed(42)

redes <- list(
  Anillo          = make_ring(100),
  Estrella        = make_star(100, mode = "undirected"),
  Completa        = make_full_graph(50),
  "Small-world"   = sample_smallworld(1, 100, nei = 3, p = 0.05),
  "Erdős–Rényi"   = sample_gnp(100, p = 0.06),
  "Barabási–Albert" = sample_pa(100, directed = FALSE)
)
```

```{r}
#| label: tabla-clustering-modelos

comparacion <- data.frame(
  Red = names(redes),
  Nodos = sapply(redes, vcount),
  Aristas = sapply(redes, ecount),
  Clustering_global = round(
    sapply(redes, function(g) transitivity(g, type = "global")), 4),
  Clustering_promedio = round(
    sapply(redes, function(g) transitivity(g, type = "average")), 4),
  Dist_media = round(sapply(redes, mean_distance), 3)
)

knitr::kable(comparacion,
             caption = "Clustering y distancia media en seis topologías",
             col.names = c("Red", "Nodos", "Aristas", "C global", 
                           "C promedio", "Dist. media"))
```

```{r}
#| label: fig-clustering-vs-distancia
#| fig-cap: "Clustering global vs. distancia media para seis topologías"
#| fig-alt: "Gráfico de dispersión: cada punto es un tipo de red, eje x es distancia media, eje y es clustering"
#| fig-width: 8
#| fig-height: 6

# Excluir la red completa (distancia 1, clustering 1) para mejor escala
datos_plot <- comparacion[comparacion$Red != "Completa", ]

plot(datos_plot$Dist_media, datos_plot$Clustering_global,
     pch = 19, cex = 2,
     col = c("skyblue", "gold", "mediumpurple", "lightcoral", "tomato"),
     xlab = "Distancia media", ylab = "Clustering global",
     main = "Clustering vs. Distancia media",
     xlim = c(0, max(datos_plot$Dist_media) * 1.1),
     ylim = c(-0.02, max(datos_plot$Clustering_global) * 1.15))

text(datos_plot$Dist_media, datos_plot$Clustering_global,
     labels = datos_plot$Red, pos = 3, cex = 0.8)
```

::: {.callout-important title="🔑 Recuerda"}
La red *small-world* ocupa una posición especial: tiene **alto clustering** (como una red regular) y **baja distancia media** (como una red aleatoria). Esta combinación es la firma del fenómeno *small-world* [@watts1998] y es característica de muchas redes reales: redes sociales, redes neuronales, redes de colaboración científica.
:::

## El fenómeno *small-world*: clustering + distancia corta

Exploremos cómo evoluciona el clustering y la distancia media al variar el parámetro de rewiring $p$ en el modelo de Watts-Strogatz:

```{r}
#| label: fig-smallworld-transicion
#| fig-cap: "Transición small-world: clustering y distancia media vs. probabilidad de rewiring p"
#| fig-alt: "Gráfico con dos curvas: clustering cae gradualmente mientras la distancia media cae bruscamente"
#| fig-width: 10
#| fig-height: 6

set.seed(42)

# Valores de p en escala logarítmica
p_vals <- c(0, 0.001, 0.003, 0.01, 0.03, 0.05, 0.1, 0.2, 0.3, 0.5, 1.0)

# Calcular métricas para cada p (promediar 5 realizaciones)
resultados <- data.frame(p = p_vals, clustering = NA, dist_media = NA)

for (i in seq_along(p_vals)) {
  cls <- numeric(5)
  dms <- numeric(5)
  for (r in 1:5) {
    g_sw <- sample_smallworld(1, 200, nei = 3, p = p_vals[i])
    cls[r] <- transitivity(g_sw, type = "global")
    dms[r] <- mean_distance(g_sw)
  }
  resultados$clustering[i] <- mean(cls)
  resultados$dist_media[i] <- mean(dms)
}

# Normalizar para graficar en el mismo eje
cl_norm <- resultados$clustering / resultados$clustering[1]
dm_norm <- resultados$dist_media / resultados$dist_media[1]

# Graficar
plot(p_vals, cl_norm, 
     type = "b", pch = 19, col = "steelblue", lwd = 2, cex = 1.3,
     log = "x",
     xlab = "Probabilidad de rewiring (p)",
     ylab = "Valor normalizado (respecto a p = 0)",
     main = "Transición Small-World (n = 200, nei = 3)",
     ylim = c(0, 1.05),
     xaxt = "n")

# Eje x personalizado
axis(1, at = c(0.001, 0.01, 0.1, 1), 
     labels = c("0.001", "0.01", "0.1", "1"))

lines(p_vals, dm_norm, 
      type = "b", pch = 17, col = "tomato", lwd = 2, cex = 1.3)

# Zona small-world
rect(0.005, -0.1, 0.15, 1.1, 
     col = adjustcolor("gold", alpha = 0.15), border = NA)
text(0.03, 0.1, "Zona\nsmall-world", cex = 0.9, font = 3, col = "darkgoldenrod")

legend("right",
       legend = c("C(p) / C(0)", "L(p) / L(0)"),
       col = c("steelblue", "tomato"),
       pch = c(19, 17), lwd = 2,
       bty = "n", cex = 0.9)
```

::: {.callout-tip title="💡 Concepto clave"}
El gráfico muestra la esencia del fenómeno *small-world*: la **distancia media cae rápidamente** con unos pocos atajos (incluso $p = 0.01$), mientras que el **clustering se mantiene alto** durante un rango amplio de $p$. La "zona *small-world*" es la región donde la red tiene ambas propiedades simultáneamente.
:::

## Relación entre grado y clustering local

En muchas redes reales, los nodos de alto grado (*hubs*) tienden a tener **menor clustering local** que los nodos de grado bajo. Esto ocurre porque es difícil mantener todos los vecinos conectados cuando tienes muchos.

```{r}
#| label: fig-grado-vs-clustering
#| fig-cap: "Relación entre grado y clustering local en tres modelos de red (500 nodos)"
#| fig-alt: "Tres gráficos de dispersión mostrando cómo el clustering tiende a disminuir con el grado en redes BA"
#| fig-width: 14
#| fig-height: 5

set.seed(42)

redes_500 <- list(
  "Erdős–Rényi"     = sample_gnp(500, p = 0.02),
  "Small-world"      = sample_smallworld(1, 500, nei = 3, p = 0.05),
  "Barabási–Albert"  = sample_pa(500, directed = FALSE, m = 2)
)

colores <- c("skyblue", "mediumpurple", "tomato")

par(mfrow = c(1, 3), mar = c(4, 4, 3, 1))

for (i in seq_along(redes_500)) {
  g <- redes_500[[i]]
  deg <- degree(g)
  cl <- transitivity(g, type = "local")
  
  # Filtrar NaN
  validos <- !is.nan(cl)
  
  plot(deg[validos], cl[validos],
       pch = 19, cex = 0.6,
       col = adjustcolor(colores[i], alpha = 0.5),
       xlab = "Grado", ylab = "Clustering local",
       main = names(redes_500)[i])
  
  # Línea de tendencia suavizada
  if (sum(validos) > 10) {
    lo <- lowess(deg[validos], cl[validos], f = 0.5)
    lines(lo, col = "black", lwd = 2)
  }
}
```

::: {.callout-warning title="⚠️ Error frecuente"}
No interpretes la dispersión en estos gráficos como "ruido". Es inherente a las redes: para un mismo grado, diferentes nodos pueden tener configuraciones locales muy distintas. La **tendencia** (línea negra) es lo informativo, no los puntos individuales.
:::

## Visualización por clustering

Una forma efectiva de explorar el clustering es **colorear los nodos** según su coeficiente local:

```{r}
#| label: fig-red-coloreada-clustering
#| fig-cap: "Red small-world con nodos coloreados por clustering local (azul = bajo, rojo = alto)"
#| fig-alt: "Red de 100 nodos donde los colores varían de azul a rojo según el clustering local"
#| fig-width: 8
#| fig-height: 7

set.seed(42)
g_vis <- sample_smallworld(1, 80, nei = 3, p = 0.05)

cl_vis <- transitivity(g_vis, type = "local")
cl_vis[is.nan(cl_vis)] <- 0  # Reemplazar NaN por 0 para la visualización

# Crear paleta de colores: azul (bajo) → rojo (alto)
paleta <- colorRampPalette(c("steelblue", "gold", "tomato"))(100)
colores_nodos <- paleta[cut(cl_vis, breaks = 100, labels = FALSE)]

plot(g_vis,
     vertex.color = colores_nodos,
     vertex.size = 8,
     vertex.label = NA,
     edge.color = adjustcolor("gray60", alpha = 0.3),
     main = "Clustering local en red Small-World")

# Leyenda manual
legend("bottomright",
       legend = c("C(v) bajo", "C(v) medio", "C(v) alto"),
       fill = c("steelblue", "gold", "tomato"),
       bty = "n", cex = 0.9)
```

## Ejercicios

### Ejercicios resueltos {.unnumbered}

**Ejercicio resuelto 1:** Crea una red de 4 nodos completamente conectada (clique). Calcula el clustering local de cada nodo, el clustering global y cuenta los triángulos. Luego elimina una arista y observa cómo cambian las métricas.

::: {.callout-tip title="📝 Solución" collapse="true"}

**Paso 1:** Red completa de 4 nodos.

```{r}
#| label: ej-res-cap4-1a

g4 <- make_full_graph(4)
V(g4)$name <- c("A", "B", "C", "D")

cat("=== Red completa (K4) ===\n")
cat("Clustering local:", transitivity(g4, type = "local"), "\n")
cat("Clustering global:", transitivity(g4, type = "global"), "\n")
cat("Triángulos totales:", sum(count_triangles(g4)) / 3, "\n")
```

**Paso 2:** Eliminar una arista y recalcular.

```{r}
#| label: ej-res-cap4-1b

# Eliminar la arista A–D
g4_mod <- delete_edges(g4, E(g4, P = c("A", "D")))

cat("\n=== Tras eliminar A–D ===\n")
cl_mod <- transitivity(g4_mod, type = "local")
nombres <- V(g4_mod)$name

for (i in seq_along(nombres)) {
  cat("C(", nombres[i], ") =", round(cl_mod[i], 3), "\n")
}
cat("Clustering global:", round(transitivity(g4_mod, type = "global"), 4), "\n")
cat("Triángulos totales:", sum(count_triangles(g4_mod)) / 3, "\n")
```

```{r}
#| label: fig-ej-res-cap4-1
#| fig-cap: "Red K4 original (izq.) vs. red con una arista eliminada (der.)"
#| fig-alt: "Dos grafos de 4 nodos: el completo y uno con una arista faltante"
#| fig-width: 10
#| fig-height: 4

par(mfrow = c(1, 2), mar = c(1, 1, 3, 1))
plot(g4, vertex.color = "lightgreen", vertex.size = 35, main = "K4 completa")
plot(g4_mod, vertex.color = "salmon", vertex.size = 35, main = "K4 − arista A–D")
```

**Interpretación:** En la $K_4$ completa, cada nodo tiene clustering 1 (todos los vecinos conectados) y hay 4 triángulos. Al eliminar una arista (A–D), los nodos A y D bajan su clustering porque pierden un triángulo, mientras que B y C mantienen clustering 1 porque sus vecinos siguen todos conectados entre sí. El clustering global baja de 1.0 a 0.8.
:::

---

**Ejercicio resuelto 2:** Simula 100 redes aleatorias ER de 200 nodos con $p = 0.05$. Para cada una, calcula la transitividad global. Grafica la distribución de los 100 valores y compara con el valor teórico ($p$ misma, ya que en redes ER $C \approx p$).

::: {.callout-tip title="📝 Solución" collapse="true"}

**Paso 1:** Simular y recolectar valores de clustering.

```{r}
#| label: ej-res-cap4-2a

set.seed(42)

n_sims <- 100
n_nodos <- 200
p <- 0.05

clustering_sims <- numeric(n_sims)
for (i in 1:n_sims) {
  g_sim <- sample_gnp(n_nodos, p)
  clustering_sims[i] <- transitivity(g_sim, type = "global")
}

cat("Clustering teórico (≈ p):", p, "\n")
cat("Clustering medio empírico:", round(mean(clustering_sims), 4), "\n")
cat("Desviación estándar:", round(sd(clustering_sims), 4), "\n")
```

**Paso 2:** Visualizar la distribución.

```{r}
#| label: fig-ej-res-cap4-2
#| fig-cap: "Distribución del clustering global en 100 redes ER (n=200, p=0.05)"
#| fig-alt: "Histograma concentrado alrededor de 0.05 con línea vertical roja marcando el valor teórico"

hist(clustering_sims,
     col = "skyblue", border = "white",
     main = "Clustering global en 100 redes ER",
     xlab = "Transitividad global",
     ylab = "Frecuencia",
     breaks = 15)
abline(v = p, col = "red", lwd = 2, lty = 2)
abline(v = mean(clustering_sims), col = "navy", lwd = 2)
legend("topright",
       legend = c(paste("Teórico (p =", p, ")"), 
                  paste("Empírico =", round(mean(clustering_sims), 4))),
       col = c("red", "navy"), lwd = 2, lty = c(2, 1),
       bty = "n")
```

**Interpretación:** En redes Erdős–Rényi, la transitividad global converge a $p$ cuando $n$ es grande. Con 200 nodos y $p = 0.05$, el clustering medio empírico está muy cerca de 0.05, confirmando la predicción teórica. La varianza es baja, lo que indica que el clustering es una propiedad estable en este modelo.
:::

### Ejercicios con pistas {.unnumbered}

**Ejercicio 1:** Compara el clustering entre una red aleatoria ER y una red *small-world* de 200 nodos cada una. Ambas deben tener un número similar de aristas. ¿Cuál tiene mayor clustering? ¿Por qué?

::: {.callout-note title="💡 Pista 1" collapse="true"}
Primero genera la red *small-world*: `sample_smallworld(1, 200, nei = 3, p = 0.05)`. Luego cuenta sus aristas con `ecount()` y genera una red ER con $p$ tal que tenga un número similar: $p \approx \frac{2m}{n(n-1)}$.
:::

::: {.callout-note title="💡 Pista 2" collapse="true"}
La red *small-world* debería tener un clustering mucho mayor porque las conexiones locales del modelo lattice original forman muchos triángulos. La red ER del mismo tamaño tiene clustering $\approx p$, que es muy bajo.
:::

::: {.callout-note title="💡 Pista 3 — Pseudocódigo" collapse="true"}
```
1. set.seed(42)
2. g_sw <- sample_smallworld(1, 200, nei = 3, p = 0.05)
3. m <- ecount(g_sw)
4. p_er <- 2 * m / (200 * 199)
5. g_er <- sample_gnp(200, p_er)
6. cat("Aristas SW:", ecount(g_sw), "ER:", ecount(g_er))
7. cat("Clustering SW:", transitivity(g_sw, type = "global"))
8. cat("Clustering ER:", transitivity(g_er, type = "global"))
```
:::

---

**Ejercicio 2:** ¿Qué nodos tienen clustering local 0 en una red BA de 100 nodos? ¿Qué los caracteriza (en términos de grado o posición)?

::: {.callout-note title="💡 Pista 1" collapse="true"}
Calcula `transitivity(g, type = "local")` y filtra con `which(cl == 0)`. Luego revisa el grado de esos nodos.
:::

::: {.callout-note title="💡 Pista 2" collapse="true"}
En una red BA con $m = 1$ (por defecto), muchos nodos tienen grado 1. Con un solo vecino no se pueden formar triángulos, así que su clustering es `NaN`. Los nodos con clustering exactamente 0 tienen grado $\geq 2$ pero ninguno de sus vecinos se conoce entre sí.
:::

::: {.callout-note title="💡 Pista 3 — Pseudocódigo" collapse="true"}
```
1. set.seed(42)
2. g_ba <- sample_pa(100, directed = FALSE)
3. cl <- transitivity(g_ba, type = "local")
4. deg <- degree(g_ba)
5. # Nodos con clustering 0 (no NaN)
6. idx_cero <- which(cl == 0 & !is.nan(cl))
7. cat("Nodos con C = 0:", idx_cero)
8. cat("Sus grados:", deg[idx_cero])
9. # Comparar con nodos NaN
10. cat("Nodos NaN (grado < 2):", which(is.nan(cl)))
```
:::

---

**Ejercicio 3:** Agrega aristas progresivamente a una red tipo anillo de 50 nodos para crear triángulos. En cada paso, agrega una arista entre nodos a distancia 2 (vecinos de vecinos). Registra cómo cambia el clustering global con cada arista añadida. Grafica la evolución.

::: {.callout-note title="💡 Pista 1" collapse="true"}
En un anillo, los nodos a distancia 2 son: nodo $i$ y nodo $i+2$ (módulo $n$). Agregar esa arista cierra un triángulo con el nodo $i+1$.
:::

::: {.callout-note title="💡 Pista 2" collapse="true"}
Usa un bucle: en cada iteración agrega `add_edges(g, c(i, (i+2) %% n + 1))` y calcula `transitivity(g, type = "global")`. Guarda los resultados en un vector.
:::

::: {.callout-note title="💡 Pista 3 — Pseudocódigo" collapse="true"}
```
1. g <- make_ring(50)
2. cl_evol <- transitivity(g, type = "global")  # inicial = 0
3. for (i in 1:25) {
4.     # Agregar arista entre nodo i y nodo i+2
5.     v1 <- i
6.     v2 <- ((i + 1) %% 50) + 1
7.     g <- add_edges(g, c(v1, v2))
8.     cl_evol <- c(cl_evol, transitivity(g, type = "global"))
9. }
10. plot(0:25, cl_evol, type = "b",
11.      xlab = "Aristas agregadas", ylab = "Clustering global")
```
:::

### Ejercicios propuestos {.unnumbered}

**Ejercicio propuesto 1** ⭐

Crea una red con tres triángulos conectados en cadena (triángulo A–B–C, triángulo C–D–E, triángulo E–F–G). Calcula el clustering local de cada nodo. ¿Los nodos "puente" (C y E) tienen clustering diferente al resto?

> **Autoevaluación:** Los nodos puente C y E deberían tener clustering menor que los nodos terminales (A, B, F, G) porque tienen más vecinos pero no todos sus vecinos están conectados entre sí.

---

**Ejercicio propuesto 2** ⭐⭐

Crea una función `proporcion_alto_clustering()` que reciba un grafo y un umbral, y devuelva la fracción de nodos cuyo clustering local es mayor que el umbral. Pruébala con una red *small-world* de 300 nodos y umbral 0.5.

> **Autoevaluación:** En una red *small-world* con $p = 0.05$, la mayoría de los nodos debería tener clustering alto. Espera que más del 50% supere el umbral de 0.5.

---

**Ejercicio propuesto 3** ⭐⭐

Reproduce el gráfico de transición *small-world* (clustering y distancia media vs. $p$) pero con una red de 500 nodos y `nei = 5`. ¿Cambia la forma de las curvas? ¿Se desplaza la "zona *small-world*"?

> **Autoevaluación:** Las curvas deberían tener la misma forma general. Con más vecinos (`nei = 5`), el clustering inicial es más alto y la distancia media inicial más baja, pero la transición ocurre en un rango de $p$ similar.

---

**Ejercicio propuesto 4** ⭐⭐⭐

Investiga la relación grado–clustering en una red BA de 1000 nodos con $m = 3$. Calcula el clustering local promedio para cada valor de grado (agrupa nodos por grado y promedia sus clustering). Grafica $\langle C(k) \rangle$ vs. $k$ en escala log-log. ¿Ves una relación tipo *power-law*?

> **Autoevaluación:** Deberías observar una tendencia decreciente: a mayor grado, menor clustering. En redes BA teóricas, $C(k) \sim k^{-1}$, por lo que en log-log debería verse una recta con pendiente $\approx -1$.

---

**Ejercicio propuesto 5** ⭐⭐⭐

Elige dos redes de la comparación (por ejemplo, *small-world* y BA). Elimina 10 nodos aleatorios de cada una y observa cómo cambia el clustering global. ¿Cuál es más robusta? Este ejercicio conecta con el @sec-robustez.

> **Autoevaluación:** La *small-world* debería mantener un clustering alto tras la eliminación porque sus triángulos están distribuidos uniformemente. En la BA, eliminar un *hub* puede destruir muchos triángulos de golpe.

## Resumen del capítulo

```{mermaid}
%%| label: fig-resumen-cap4
%%| fig-cap: "Resumen visual del capítulo"
flowchart LR
    A[Triángulos] --> B[Clustering local C_v]
    B --> C[Clustering global]
    C --> D[Comparar topologías]
    D --> E[Transición small-world]
    E --> F[Relación grado–clustering]
    F --> G["Siguiente: Robustez →"]
    style G fill:#e8f4f8,stroke:#3ABEF9
```

| Función / Concepto | Descripción |
|---------------------|-------------|
| `transitivity(g, type = "local")` | Clustering local de cada nodo |
| `transitivity(g, type = "global")` | Transitividad global (fracción de triángulos) |
| `transitivity(g, type = "average")` | Promedio del clustering local |
| `count_triangles(g)` | Número de triángulos por nodo |
| `sample_smallworld()` | Genera red Watts-Strogatz |
| Fenómeno *small-world* | Alto clustering + baja distancia media |
| $C(v) = 0$ | Ningún par de vecinos de $v$ está conectado |
| $C(v) = 1$ | Todos los vecinos de $v$ están conectados (clique local) |

: Funciones y conceptos clave del capítulo {.striped .hover}

**Conexión con el siguiente capítulo:** El clustering y la distancia media describen la estructura "normal" de una red. Pero, ¿qué pasa cuando las cosas van mal? En el @sec-robustez estudiaremos qué ocurre cuando **eliminamos nodos** de la red — ya sea aleatoriamente (fallos) o atacando los más conectados (*hubs*). Verás cómo la estructura que hemos aprendido a medir determina la resistencia o fragilidad de una red.

## Autoevaluación {.unnumbered}

::: {.callout-caution title="Pregunta 1" collapse="true"}
**¿Qué mide el coeficiente de clustering local $C(v)$?**

a) La distancia media de $v$ al resto
b) El número de vecinos de $v$
c) La fracción de pares de vecinos de $v$ que están conectados entre sí ✅
d) El grado de $v$ normalizado

$C(v)$ mide "qué tanto se conocen entre sí los amigos de $v$".
:::

::: {.callout-caution title="Pregunta 2" collapse="true"}
**Verdadero o Falso:** En una red Erdős–Rényi, el clustering global es aproximadamente igual a la probabilidad $p$.

✅ **Verdadero.** En una red ER, cada arista existe con probabilidad $p$ de forma independiente, por lo que la probabilidad de que dos vecinos de un nodo estén conectados también es $p$.
:::

::: {.callout-caution title="Pregunta 3" collapse="true"}
**¿Por qué un nodo con grado 1 tiene clustering `NaN`?**

Porque con un solo vecino no se puede formar ningún par de vecinos. El denominador de la fórmula $C(v) = \frac{2e_v}{k_v(k_v - 1)}$ es cero cuando $k_v = 1$.
:::

::: {.callout-caution title="Pregunta 4" collapse="true"}
**¿Qué caracteriza a una red *small-world*?**

a) Distancia media alta y clustering alto
b) Distancia media baja y clustering bajo
c) Distancia media baja y clustering alto ✅
d) Distancia media alta y clustering bajo

La combinación de distancias cortas (como en redes aleatorias) y clustering alto (como en redes regulares) es la firma del fenómeno *small-world*.
:::

::: {.callout-caution title="Pregunta 5" collapse="true"}
**Verdadero o Falso:** En una red Barabási–Albert, los *hubs* suelen tener el clustering local más alto.

❌ **Falso.** Los *hubs* suelen tener clustering **bajo** porque, aunque tienen muchos vecinos, es poco probable que todos esos vecinos estén conectados entre sí. El clustering tiende a decrecer con el grado.
:::
