# Robustez de redes {#sec-robustez}

::: {.callout-note title="🎯 Objetivos de aprendizaje"}
Al finalizar este capítulo serás capaz de:

1. **Definir** robustez de una red y distinguir entre fallos aleatorios y ataques dirigidos.
2. **Implementar** simulaciones de eliminación de nodos (aleatoria y por grado) en `igraph`.
3. **Medir** el impacto de la eliminación usando métricas: distancia media, diámetro, tamaño del componente gigante.
4. **Comparar** la robustez de distintos modelos de red (ER, BA, *small-world*).
5. **Explicar** por qué las redes *scale-free* son robustas ante fallos pero vulnerables ante ataques.
:::

> **Pregunta motivadora:** Internet está formada por miles de millones de dispositivos conectados. Cada día fallan servidores, se cortan cables, se caen routers... y sin embargo, la red sigue funcionando. ¿Cómo es posible? ¿Y qué pasaría si en vez de fallos aleatorios, alguien atacara deliberadamente los nodos más importantes?

```{mermaid}
%%| label: fig-mapa-cap5
%%| fig-cap: "Mapa conceptual del capítulo"
flowchart TD
    A[Robustez de redes] --> B[Fallos aleatorios]
    A --> C[Ataques dirigidos]
    A --> D[Métricas de impacto]
    B --> B1[Eliminar nodos al azar]
    C --> C1[Eliminar hubs primero]
    D --> D1[Componente gigante]
    D --> D2[Distancia media]
    D --> D3[Diámetro]
    A --> E[Comparar topologías]
    E --> E1[ER: robusto a ambos]
    E --> E2[BA: robusto a fallos, frágil a ataques]
```

## Preparación del entorno

```{r}
#| label: setup-cap5

library(igraph)
```

## ¿Qué significa que una red sea robusta?

Una red es **robusta** si puede seguir funcionando (manteniendo la comunicación entre sus nodos) incluso cuando parte de ella falla. La robustez depende de dos factores:

1. **El tipo de perturbación:** ¿Los nodos fallan al azar o alguien los elige deliberadamente?
2. **La estructura de la red:** ¿Tiene *hubs*? ¿Es homogénea? ¿Qué tan redundantes son sus caminos?

::: {.callout-tip title="💡 Concepto clave"}
Distinguimos dos escenarios fundamentales:

- **Fallo aleatorio** (*random failure*): los nodos se eliminan al azar, sin importar su importancia. Modela fallos técnicos, apagones o enfermedades aleatorias.
- **Ataque dirigido** (*targeted attack*): se eliminan deliberadamente los nodos más conectados (*hubs*). Modela ataques cibernéticos, sabotaje o intervenciones estratégicas.

La respuesta de la red a cada escenario puede ser radicalmente diferente [@albert2000].
:::

## Herramienta fundamental: `delete_vertices()`

Antes de simular fallos y ataques, necesitamos dominar la eliminación de nodos en `igraph`.

```{r}
#| label: fig-delete-vertices-demo
#| fig-cap: "Eliminación de nodos en una red anillo: antes (izq.) y después (der.)"
#| fig-alt: "Red anillo de 10 nodos a la izquierda, y la misma red con 3 nodos eliminados a la derecha"
#| fig-width: 12
#| fig-height: 5

# Crear red anillo con nombres
g <- make_ring(10)
V(g)$name <- LETTERS[1:10]

par(mfrow = c(1, 2), mar = c(1, 1, 3, 1))
lay <- layout_in_circle(g)

plot(g, layout = lay,
     vertex.color = "skyblue", vertex.size = 25,
     main = "Red original (10 nodos)")

# Eliminar nodos A, E y B
g2 <- delete_vertices(g, c("A", "E", "B"))

plot(g2,
     vertex.color = "salmon", vertex.size = 25,
     main = "Tras eliminar A, E, B")
```

```{r}
#| label: delete-vertices-metricas

cat("=== Red original ===\n")
cat("Nodos:", vcount(g), " | Aristas:", ecount(g), "\n")
cat("Componentes:", components(g)$no, "\n")
cat("Distancia media:", round(mean_distance(g), 3), "\n\n")

cat("=== Tras eliminar A, E, B ===\n")
cat("Nodos:", vcount(g2), " | Aristas:", ecount(g2), "\n")
cat("Componentes:", components(g2)$no, "\n")
cat("Distancia media:", round(mean_distance(g2), 3), "\n")
```

::: {.callout-warning title="⚠️ Error frecuente"}
Después de `delete_vertices()`, los **índices de los nodos cambian**. Si eliminas el nodo 1, el que antes era nodo 2 ahora es nodo 1. Por eso es preferible trabajar con **nombres** (`V(g)$name`) en vez de índices numéricos cuando eliminas nodos iterativamente.
:::

## El componente gigante

Cuando eliminamos nodos, la red puede fragmentarse en componentes desconectados. El **componente gigante** es el componente conectado más grande. Su tamaño relativo (como fracción del total de nodos restantes) es la métrica principal de robustez:

$$
S = \frac{|C_{\max}|}{n_{\text{restantes}}}
$$

Si $S \approx 1$, la red sigue funcionando. Si $S \ll 1$, la red se fragmentó.

```{r}
#| label: componente-gigante-funcion

# Función auxiliar: tamaño relativo del componente gigante
tamano_gigante <- function(g) {
  comp <- components(g)
  max(comp$csize) / vcount(g)
}

cat("Componente gigante (original):", tamano_gigante(g), "\n")
cat("Componente gigante (tras eliminar 3 nodos):", 
    round(tamano_gigante(g2), 3), "\n")
```

## Simulación de fallos aleatorios

Vamos a construir una función que elimine nodos al azar de forma iterativa y registre las métricas en cada paso.

```{r}
#| label: funcion-fallo-aleatorio

simular_fallos <- function(g, fraccion_eliminar = 0.5, semilla = 42) {
  set.seed(semilla)
  n_original <- vcount(g)
  n_eliminar <- floor(n_original * fraccion_eliminar)
  
  # Seleccionar nodos a eliminar en orden aleatorio
  orden_eliminacion <- sample(V(g)$name, n_eliminar)
  
  # Registrar métricas en cada paso
  resultados <- data.frame(
    eliminados = 0:n_eliminar,
    fraccion_eliminada = (0:n_eliminar) / n_original,
    comp_gigante = numeric(n_eliminar + 1),
    dist_media = numeric(n_eliminar + 1),
    diametro = numeric(n_eliminar + 1)
  )
  
  g_temp <- g
  
  for (i in 0:n_eliminar) {
    if (i > 0) {
      g_temp <- delete_vertices(g_temp, orden_eliminacion[i])
    }
    
    resultados$comp_gigante[i + 1] <- tamano_gigante(g_temp)
    
    # Calcular distancia media solo en el componente gigante
    comp <- components(g_temp)
    giant_id <- which.max(comp$csize)
    giant_nodes <- which(comp$membership == giant_id)
    if (length(giant_nodes) > 1) {
      g_giant <- induced_subgraph(g_temp, giant_nodes)
      resultados$dist_media[i + 1] <- mean_distance(g_giant)
      resultados$diametro[i + 1] <- diameter(g_giant)
    } else {
      resultados$dist_media[i + 1] <- 0
      resultados$diametro[i + 1] <- 0
    }
  }
  
  resultados
}
```

En un ataque dirigido, eliminamos los nodos **más conectados primero**. Recalculamos el grado después de cada eliminación, porque el nodo más conectado puede cambiar.

```{r}
#| label: funcion-ataque-dirigido

simular_ataques <- function(g, fraccion_eliminar = 0.5, semilla = 42) {
  set.seed(semilla)
  n_original <- vcount(g)
  n_eliminar <- floor(n_original * fraccion_eliminar)
  
  resultados <- data.frame(
    eliminados = 0:n_eliminar,
    fraccion_eliminada = (0:n_eliminar) / n_original,
    comp_gigante = numeric(n_eliminar + 1),
    dist_media = numeric(n_eliminar + 1),
    diametro = numeric(n_eliminar + 1)
  )
  
  g_temp <- g
  
  for (i in 0:n_eliminar) {
    if (i > 0) {
      # Identificar el nodo con mayor grado (recalculado)
      deg <- degree(g_temp)
      hub <- V(g_temp)$name[which.max(deg)]
      g_temp <- delete_vertices(g_temp, hub)
    }
    
    resultados$comp_gigante[i + 1] <- tamano_gigante(g_temp)
    
    # Calcular distancia media solo en el componente gigante
    comp <- components(g_temp)
    giant_id <- which.max(comp$csize)
    giant_nodes <- which(comp$membership == giant_id)
    if (length(giant_nodes) > 1) {
      g_giant <- induced_subgraph(g_temp, giant_nodes)
      resultados$dist_media[i + 1] <- mean_distance(g_giant)
      resultados$diametro[i + 1] <- diameter(g_giant)
    } else {
      resultados$dist_media[i + 1] <- 0
      resultados$diametro[i + 1] <- 0
    }
  }
  
  resultados
}
```

::: {.callout-important title="🔑 Recuerda"}
En la simulación de ataques, es crucial **recalcular el grado** en cada paso. Después de eliminar un *hub*, otro nodo puede convertirse en el nuevo más conectado. Esto hace que la simulación sea más lenta pero realista.
:::

## Experimento: ER vs. BA bajo fallos y ataques

Ahora viene el experimento central del capítulo. Generaremos una red Erdős–Rényi y una Barabási–Albert de tamaño similar, y las someteremos a ambos tipos de perturbación.

```{r}
#| label: crear-redes-robustez

set.seed(123)

n <- 500

# Red ER con ~1000 aristas
g_er <- sample_gnp(n, p = 2 / (n - 1) * 2)
V(g_er)$name <- paste0("ER_", 1:vcount(g_er))

# Red BA con parámetro m = 2 (~1000 aristas)
g_ba <- sample_pa(n, m = 2, directed = FALSE)
V(g_ba)$name <- paste0("BA_", 1:vcount(g_ba))

cat("=== Red Erdős–Rényi ===\n")
cat("Nodos:", vcount(g_er), " | Aristas:", ecount(g_er), "\n")
cat("Grado medio:", round(mean(degree(g_er)), 2), "\n")
cat("Grado máximo:", max(degree(g_er)), "\n\n")

cat("=== Red Barabási–Albert ===\n")
cat("Nodos:", vcount(g_ba), " | Aristas:", ecount(g_ba), "\n")
cat("Grado medio:", round(mean(degree(g_ba)), 2), "\n")
cat("Grado máximo:", max(degree(g_ba)), "\n")
```

```{r}
#| label: ejecutar-simulaciones
#| cache: true

# Simular los 4 escenarios
fallo_er  <- simular_fallos(g_er, fraccion_eliminar = 0.4)
fallo_ba  <- simular_fallos(g_ba, fraccion_eliminar = 0.4)
ataque_er <- simular_ataques(g_er, fraccion_eliminar = 0.4)
ataque_ba <- simular_ataques(g_ba, fraccion_eliminar = 0.4)
```

### Resultado 1: Componente gigante

```{r}
#| label: fig-robustez-comp-gigante
#| fig-cap: "Tamaño del componente gigante bajo fallos aleatorios (izq.) y ataques dirigidos (der.)"
#| fig-alt: "Dos gráficos de líneas: en fallos ambas redes bajan gradualmente; en ataques la BA colapsa rápidamente"
#| fig-width: 14
#| fig-height: 6

par(mfrow = c(1, 2), mar = c(4, 4, 3, 1))

# Fallos aleatorios
plot(fallo_er$fraccion_eliminada, fallo_er$comp_gigante,
     type = "l", lwd = 2.5, col = "skyblue",
     xlab = "Fracción de nodos eliminados",
     ylab = "Tamaño relativo del componente gigante",
     main = "Fallos aleatorios",
     ylim = c(0, 1))
lines(fallo_ba$fraccion_eliminada, fallo_ba$comp_gigante,
      lwd = 2.5, col = "tomato")
legend("topright", legend = c("ER", "BA"),
       col = c("skyblue", "tomato"), lwd = 2.5, bty = "n")

# Ataques dirigidos
plot(ataque_er$fraccion_eliminada, ataque_er$comp_gigante,
     type = "l", lwd = 2.5, col = "skyblue",
     xlab = "Fracción de nodos eliminados",
     ylab = "Tamaño relativo del componente gigante",
     main = "Ataques dirigidos (hubs primero)",
     ylim = c(0, 1))
lines(ataque_ba$fraccion_eliminada, ataque_ba$comp_gigante,
      lwd = 2.5, col = "tomato")
legend("topright", legend = c("ER", "BA"),
       col = c("skyblue", "tomato"), lwd = 2.5, bty = "n")
```

::: {.callout-tip title="💡 Concepto clave"}
Este es el resultado más famoso de la robustez de redes [@albert2000]:

- **Ante fallos aleatorios**, la red BA es **más robusta** que la ER: como la mayoría de sus nodos tienen grado bajo, es improbable que un fallo aleatorio afecte un *hub*.
- **Ante ataques dirigidos**, la red BA es **extremadamente vulnerable**: eliminar unos pocos *hubs* destruye la conectividad global. La red ER, sin *hubs*, resiste mejor.

Esta dualidad se conoce como la paradoja de la **robustez-fragilidad** de las redes *scale-free*.
:::

### Resultado 2: Distancia media

```{r}
#| label: fig-robustez-distancia
#| fig-cap: "Evolución de la distancia media bajo fallos (izq.) y ataques (der.)"
#| fig-alt: "Dos gráficos: la distancia media sube gradualmente en fallos pero se dispara en ataques a la BA"
#| fig-width: 14
#| fig-height: 6

par(mfrow = c(1, 2), mar = c(4, 4, 3, 1))

# Calcular ylim seguro para distancias
all_dist <- c(fallo_er$dist_media, fallo_ba$dist_media, 
              ataque_er$dist_media, ataque_ba$dist_media)
ylim_max <- max(all_dist, na.rm = TRUE)
if (!is.finite(ylim_max) || ylim_max == 0) ylim_max <- 10
ylim_dist <- c(0, ylim_max * 1.1)

# Fallos
plot(fallo_er$fraccion_eliminada, fallo_er$dist_media,
     type = "l", lwd = 2.5, col = "skyblue",
     xlab = "Fracción de nodos eliminados",
     ylab = "Distancia media",
     main = "Distancia media — Fallos aleatorios",
     ylim = ylim_dist)
lines(fallo_ba$fraccion_eliminada, fallo_ba$dist_media,
      lwd = 2.5, col = "tomato")
legend("topleft", legend = c("ER", "BA"),
       col = c("skyblue", "tomato"), lwd = 2.5, bty = "n")

# Ataques
plot(ataque_er$fraccion_eliminada, ataque_er$dist_media,
     type = "l", lwd = 2.5, col = "skyblue",
     xlab = "Fracción de nodos eliminados",
     ylab = "Distancia media",
     main = "Distancia media — Ataques dirigidos",
     ylim = ylim_dist)
lines(ataque_ba$fraccion_eliminada, ataque_ba$dist_media,
      lwd = 2.5, col = "tomato")
legend("topleft", legend = c("ER", "BA"),
       col = c("skyblue", "tomato"), lwd = 2.5, bty = "n")
```

### Resultado 3: Diámetro

```{r}
#| label: fig-robustez-diametro
#| fig-cap: "Evolución del diámetro bajo fallos (izq.) y ataques (der.)"
#| fig-alt: "Dos gráficos: el diámetro crece lentamente en fallos pero explota en ataques a la BA"
#| fig-width: 14
#| fig-height: 6

par(mfrow = c(1, 2), mar = c(4, 4, 3, 1))

# Calcular ylim seguro para diámetro
all_diam <- c(fallo_er$diametro, fallo_ba$diametro,
              ataque_er$diametro, ataque_ba$diametro)
ylim_max_d <- max(all_diam, na.rm = TRUE)
if (!is.finite(ylim_max_d) || ylim_max_d == 0) ylim_max_d <- 10
ylim_diam <- c(0, ylim_max_d * 1.1)

# Fallos
plot(fallo_er$fraccion_eliminada, fallo_er$diametro,
     type = "l", lwd = 2.5, col = "skyblue",
     xlab = "Fracción de nodos eliminados",
     ylab = "Diámetro",
     main = "Diámetro — Fallos aleatorios",
     ylim = ylim_diam)
lines(fallo_ba$fraccion_eliminada, fallo_ba$diametro,
      lwd = 2.5, col = "tomato")
legend("topleft", legend = c("ER", "BA"),
       col = c("skyblue", "tomato"), lwd = 2.5, bty = "n")

# Ataques
plot(ataque_er$fraccion_eliminada, ataque_er$diametro,
     type = "l", lwd = 2.5, col = "skyblue",
     xlab = "Fracción de nodos eliminados",
     ylab = "Diámetro",
     main = "Diámetro — Ataques dirigidos",
     ylim = ylim_diam)
lines(ataque_ba$fraccion_eliminada, ataque_ba$diametro,
      lwd = 2.5, col = "tomato")
legend("topleft", legend = c("ER", "BA"),
       col = c("skyblue", "tomato"), lwd = 2.5, bty = "n")
```

## Incluyendo la red *Small-World*

Agreguemos una tercera topología para tener una comparación más completa:

```{r}
#| label: crear-red-sw-robustez

set.seed(123)

g_sw <- sample_smallworld(1, n, nei = 2, p = 0.05)
V(g_sw)$name <- paste0("SW_", 1:vcount(g_sw))

cat("=== Red Small-World ===\n")
cat("Nodos:", vcount(g_sw), " | Aristas:", ecount(g_sw), "\n")
cat("Grado medio:", round(mean(degree(g_sw)), 2), "\n")
cat("Grado máximo:", max(degree(g_sw)), "\n")
```

```{r}
#| label: simular-sw
#| cache: true

fallo_sw  <- simular_fallos(g_sw, fraccion_eliminar = 0.4)
ataque_sw <- simular_ataques(g_sw, fraccion_eliminar = 0.4)
```

```{r}
#| label: fig-robustez-tres-redes
#| fig-cap: "Componente gigante bajo fallos y ataques para tres topologías"
#| fig-alt: "Dos gráficos con tres curvas cada uno: ER, BA y Small-world bajo fallos y ataques"
#| fig-width: 14
#| fig-height: 6

par(mfrow = c(1, 2), mar = c(4, 4, 3, 1))

# Fallos
plot(fallo_er$fraccion_eliminada, fallo_er$comp_gigante,
     type = "l", lwd = 2.5, col = "skyblue",
     xlab = "Fracción eliminada", ylab = "Componente gigante",
     main = "Fallos aleatorios", ylim = c(0, 1))
lines(fallo_ba$fraccion_eliminada, fallo_ba$comp_gigante,
      lwd = 2.5, col = "tomato")
lines(fallo_sw$fraccion_eliminada, fallo_sw$comp_gigante,
      lwd = 2.5, col = "mediumpurple")
legend("topright", legend = c("ER", "BA", "Small-world"),
       col = c("skyblue", "tomato", "mediumpurple"), lwd = 2.5, bty = "n")

# Ataques
plot(ataque_er$fraccion_eliminada, ataque_er$comp_gigante,
     type = "l", lwd = 2.5, col = "skyblue",
     xlab = "Fracción eliminada", ylab = "Componente gigante",
     main = "Ataques dirigidos", ylim = c(0, 1))
lines(ataque_ba$fraccion_eliminada, ataque_ba$comp_gigante,
      lwd = 2.5, col = "tomato")
lines(ataque_sw$fraccion_eliminada, ataque_sw$comp_gigante,
      lwd = 2.5, col = "mediumpurple")
legend("topright", legend = c("ER", "BA", "Small-world"),
       col = c("skyblue", "tomato", "mediumpurple"), lwd = 2.5, bty = "n")
```

## Tabla resumen de robustez

```{r}
#| label: tabla-resumen-robustez

# Fracción de nodos que se deben eliminar para que el comp. gigante baje del 50%
umbral_fragmentacion <- function(resultados, umbral = 0.5) {
  idx <- which(resultados$comp_gigante < umbral)
  if (length(idx) == 0) return("> 40%")
  paste0(round(resultados$fraccion_eliminada[min(idx)] * 100, 1), "%")
}

resumen_rob <- data.frame(
  Red = c("Erdős–Rényi", "Barabási–Albert", "Small-world"),
  Fallo_50 = c(
    umbral_fragmentacion(fallo_er),
    umbral_fragmentacion(fallo_ba),
    umbral_fragmentacion(fallo_sw)
  ),
  Ataque_50 = c(
    umbral_fragmentacion(ataque_er),
    umbral_fragmentacion(ataque_ba),
    umbral_fragmentacion(ataque_sw)
  )
)

knitr::kable(resumen_rob,
             caption = "Fracción de nodos a eliminar para fragmentar la red (comp. gigante < 50%)",
             col.names = c("Red", "Fallos aleatorios", "Ataques dirigidos"))
```

## Visualización del proceso de fragmentación

Veamos cómo luce la red BA antes, durante y después de un ataque dirigido:

```{r}
#| label: fig-fragmentacion-visual
#| fig-cap: "Fragmentación progresiva de una red BA (100 nodos) bajo ataque dirigido"
#| fig-alt: "Tres redes: original intacta, tras eliminar 5 hubs muestra fragmentación parcial, tras 10 hubs se fragmenta completamente"
#| fig-width: 14
#| fig-height: 5

set.seed(42)
g_vis <- sample_pa(100, m = 2, directed = FALSE)
V(g_vis)$name <- paste0("v", 1:100)

# Layout fijo
lay_vis <- layout_with_fr(g_vis)

par(mfrow = c(1, 3), mar = c(1, 1, 3, 1))

# Estado original
V(g_vis)$color <- "skyblue"
V(g_vis)$size <- degree(g_vis) * 0.8 + 3
plot(g_vis, layout = lay_vis, vertex.label = NA,
     edge.color = adjustcolor("gray50", 0.4),
     main = paste0("Original\n(", vcount(g_vis), " nodos, ", 
                   components(g_vis)$no, " comp.)"))

# Eliminar los 5 hubs más conectados
g_vis2 <- g_vis
for (j in 1:5) {
  hub <- V(g_vis2)$name[which.max(degree(g_vis2))]
  g_vis2 <- delete_vertices(g_vis2, hub)
}
plot(g_vis2, vertex.label = NA,
     vertex.size = degree(g_vis2) * 0.8 + 3,
     vertex.color = "gold",
     edge.color = adjustcolor("gray50", 0.4),
     main = paste0("Tras 5 ataques\n(", vcount(g_vis2), " nodos, ", 
                   components(g_vis2)$no, " comp.)"))

# Eliminar 5 hubs más (10 total)
for (j in 1:5) {
  hub <- V(g_vis2)$name[which.max(degree(g_vis2))]
  g_vis2 <- delete_vertices(g_vis2, hub)
}
plot(g_vis2, vertex.label = NA,
     vertex.size = degree(g_vis2) * 0.8 + 3,
     vertex.color = "tomato",
     edge.color = adjustcolor("gray50", 0.4),
     main = paste0("Tras 10 ataques\n(", vcount(g_vis2), " nodos, ", 
                   components(g_vis2)$no, " comp.)"))
```

## Múltiples realizaciones: promediar la incertidumbre

Una sola simulación puede dar resultados atípicos. Para tener conclusiones robustas, repetimos el experimento múltiples veces y promediamos.

```{r}
#| label: fig-multiples-realizaciones
#| fig-cap: "Componente gigante promedio (10 realizaciones) bajo fallos aleatorios para redes BA de 200 nodos"
#| fig-alt: "Gráfico con banda de confianza mostrando media y variabilidad de 10 simulaciones"
#| fig-width: 9
#| fig-height: 6

set.seed(42)

n_reps <- 10
n_red <- 200
fraccion <- 0.5
n_elim <- floor(n_red * fraccion)

# Matriz para almacenar resultados
resultados_mat <- matrix(NA, nrow = n_elim + 1, ncol = n_reps)

for (r in 1:n_reps) {
  g_rep <- sample_pa(n_red, m = 2, directed = FALSE)
  V(g_rep)$name <- paste0("v", 1:vcount(g_rep))
  
  # Orden aleatorio de eliminación
  orden <- sample(V(g_rep)$name, n_elim)
  g_temp <- g_rep
  resultados_mat[1, r] <- tamano_gigante(g_temp)
  
  for (i in 1:n_elim) {
    g_temp <- delete_vertices(g_temp, orden[i])
    resultados_mat[i + 1, r] <- tamano_gigante(g_temp)
  }
}

# Calcular media y banda
frac_x <- (0:n_elim) / n_red
media <- rowMeans(resultados_mat)
desv <- apply(resultados_mat, 1, sd)

plot(frac_x, media,
     type = "l", lwd = 3, col = "tomato",
     xlab = "Fracción de nodos eliminados",
     ylab = "Componente gigante (media ± 1 DE)",
     main = paste("Fallos aleatorios — Red BA (n=200),", n_reps, "realizaciones"),
     ylim = c(0, 1))

# Banda de ± 1 desviación estándar
polygon(c(frac_x, rev(frac_x)),
        c(media + desv, rev(media - desv)),
        col = adjustcolor("tomato", 0.2), border = NA)

lines(frac_x, media, lwd = 3, col = "tomato")
legend("topright", 
       legend = c("Media", "± 1 DE"),
       col = c("tomato", adjustcolor("tomato", 0.3)),
       lwd = c(3, 10), bty = "n")
```

::: {.callout-tip title="💡 Concepto clave"}
La **banda de variabilidad** (sombreada) muestra cuánto varían los resultados entre realizaciones. Si la banda es estrecha, el resultado es robusto y reproducible. Siempre que hagas simulaciones estocásticas, reporta la variabilidad, no solo la media.
:::

## Ejercicios

### Ejercicios resueltos {.unnumbered}

**Ejercicio resuelto 1:** Genera las siguientes cuatro redes. Para cada una, elimina aleatoriamente 1/100 de sus nodos 10 veces consecutivas. En cada paso, calcula la distancia media y el diámetro. Presenta los resultados en una tabla.

- `g100`: Barabási–Albert con 100 nodos
- `g1K`: Barabási–Albert con 1000 nodos
- `g_er`: Erdős–Rényi con 1000 nodos y $p = 0.20$
- `g_sw`: *Small-world* con 1000 nodos, `nei = 3`, $p = 0.2$

::: {.callout-tip title="📝 Solución" collapse="true"}

**Paso 1:** Crear las redes.

```{r}
#| label: ej-res-cap5-1a

set.seed(42)

redes_ej <- list(
  BA_100  = sample_pa(100, directed = FALSE),
  BA_1000 = sample_pa(1000, directed = FALSE),
  ER_1000 = sample_gnp(1000, 0.20),
  SW_1000 = sample_smallworld(1, 1000, nei = 3, p = 0.2)
)

# Asignar nombres a los nodos
for (nombre in names(redes_ej)) {
  V(redes_ej[[nombre]])$name <- paste0("n", 1:vcount(redes_ej[[nombre]]))
}
```

**Paso 2:** Simular eliminación de 1/100 de los nodos, 10 veces consecutivas.

```{r}
#| label: ej-res-cap5-1b

resultados_ej1 <- list()

for (nombre in names(redes_ej)) {
  g <- redes_ej[[nombre]]
  n <- vcount(g)
  n_elim_paso <- max(1, floor(n / 100))  # 1/100 de los nodos
  
  registros <- data.frame(
    paso = 0:10,
    nodos_restantes = numeric(11),
    dist_media = numeric(11),
    diametro = numeric(11)
  )
  
  g_temp <- g
  for (paso in 0:10) {
    if (paso > 0) {
      # Eliminar 1/100 nodos al azar
      n_actual <- vcount(g_temp)
      n_quitar <- min(n_elim_paso, n_actual - 1)
      victimas <- sample(V(g_temp)$name, n_quitar)
      g_temp <- delete_vertices(g_temp, victimas)
    }
    registros$nodos_restantes[paso + 1] <- vcount(g_temp)
    registros$dist_media[paso + 1] <- round(mean_distance(g_temp), 3)
    registros$diametro[paso + 1] <- diameter(g_temp)
  }
  
  resultados_ej1[[nombre]] <- registros
}
```

**Paso 3:** Mostrar la tabla resumen (valores finales tras 10 rondas).

```{r}
#| label: ej-res-cap5-1c

resumen_final <- data.frame(
  Red = names(redes_ej),
  N_original = sapply(redes_ej, vcount),
  N_final = sapply(resultados_ej1, function(r) r$nodos_restantes[11]),
  Dist_media_inicio = sapply(resultados_ej1, function(r) r$dist_media[1]),
  Dist_media_final = sapply(resultados_ej1, function(r) r$dist_media[11]),
  Diámetro_inicio = sapply(resultados_ej1, function(r) r$diametro[1]),
  Diámetro_final = sapply(resultados_ej1, function(r) r$diametro[11])
)

knitr::kable(resumen_final,
             caption = "Efecto de eliminar 1/100 nodos aleatorios en 10 rondas",
             col.names = c("Red", "N original", "N final", 
                           "Dist. media (inicio)", "Dist. media (final)",
                           "Diámetro (inicio)", "Diámetro (final)"))
```

**Interpretación:** Las redes grandes (1000 nodos) apenas notan la eliminación de 10 nodos por ronda. La red ER con $p = 0.20$ es tan densa que prácticamente no se ve afectada. Las redes BA son más sensibles a los cambios porque tienen menos redundancia en sus caminos.
:::

---

**Ejercicio resuelto 2:** Usando las mismas cuatro redes, elimina los 10 nodos más conectados (*hubs*). Compara la distancia media y el diámetro antes y después del ataque. ¿Qué red sufre más?

::: {.callout-tip title="📝 Solución" collapse="true"}

**Paso 1:** Función para eliminar los top-$k$ hubs.

```{r}
#| label: ej-res-cap5-2a

eliminar_top_hubs <- function(g, k = 10) {
  g_temp <- g
  for (i in 1:k) {
    hub <- V(g_temp)$name[which.max(degree(g_temp))]
    g_temp <- delete_vertices(g_temp, hub)
  }
  g_temp
}
```

**Paso 2:** Aplicar a cada red y comparar.

```{r}
#| label: ej-res-cap5-2b

comparacion_ataque <- data.frame(
  Red = names(redes_ej),
  Dist_antes = round(sapply(redes_ej, mean_distance), 3),
  Diámetro_antes = sapply(redes_ej, diameter),
  Componentes_antes = sapply(redes_ej, function(g) components(g)$no)
)

redes_atacadas <- lapply(redes_ej, eliminar_top_hubs, k = 10)

comparacion_ataque$Dist_después <- round(
  sapply(redes_atacadas, mean_distance), 3)
comparacion_ataque$Diámetro_después <- sapply(redes_atacadas, diameter)
comparacion_ataque$Componentes_después <- sapply(
  redes_atacadas, function(g) components(g)$no)

knitr::kable(comparacion_ataque,
             caption = "Efecto de eliminar los 10 hubs más conectados",
             col.names = c("Red", "Dist. antes", "Diám. antes", "Comp. antes",
                           "Dist. después", "Diám. después", "Comp. después"))
```

**Interpretación:** Las redes BA sufren el mayor impacto porque sus *hubs* concentran una gran fracción de las conexiones. Al eliminarlos, la red se fragmenta en múltiples componentes, el diámetro puede dispararse o volverse infinito, y la distancia media aumenta drásticamente. Las redes ER y *small-world*, sin *hubs* dominantes, resisten mucho mejor.
:::

### Ejercicios con pistas {.unnumbered}

**Ejercicio 1:** Modifica la función `simular_ataques()` para que en vez de eliminar el nodo con mayor grado, elimine el nodo con mayor *betweenness centrality*. ¿Cambia el resultado? Compara ambas estrategias de ataque en una red BA de 300 nodos.

::: {.callout-note title="💡 Pista 1" collapse="true"}
Reemplaza `which.max(degree(g_temp))` por `which.max(betweenness(g_temp))`. La *betweenness* mide cuántos caminos más cortos pasan por un nodo.
:::

::: {.callout-note title="💡 Pista 2" collapse="true"}
El ataque por *betweenness* puede ser aún más destructivo que por grado, porque apunta a los "puentes" de la red — nodos que conectan comunidades, aunque no necesariamente tengan el grado más alto.
:::

::: {.callout-note title="💡 Pista 3 — Pseudocódigo" collapse="true"}
```
1. Copiar simular_ataques() como simular_ataques_betw()
2. Cambiar: deg <- degree(g_temp)
   Por:     btw <- betweenness(g_temp)
3. Cambiar: hub <- V(g_temp)$name[which.max(deg)]
   Por:     hub <- V(g_temp)$name[which.max(btw)]
4. Ejecutar ambas sobre sample_pa(300, m=2, directed=FALSE)
5. Graficar comp_gigante de ambas en el mismo gráfico
```
:::

---

**Ejercicio 2:** Genera una red BA de 500 nodos. Realiza 20 simulaciones de fallo aleatorio (eliminando el 30% de los nodos en cada una). Calcula el promedio y la desviación estándar del tamaño final del componente gigante. Presenta un histograma de los 20 valores finales.

::: {.callout-note title="💡 Pista 1" collapse="true"}
Usa un bucle externo para las 20 repeticiones. En cada una, genera una nueva permutación aleatoria de nodos a eliminar (usa semillas diferentes).
:::

::: {.callout-note title="💡 Pista 2" collapse="true"}
Almacena solo el valor final de `tamano_gigante()` después de eliminar el 30%. Al final, tendrás un vector de 20 valores para graficar con `hist()`.
:::

::: {.callout-note title="💡 Pista 3 — Pseudocódigo" collapse="true"}
```
1. set.seed(42)
2. g <- sample_pa(500, m = 2, directed = FALSE)
3. V(g)$name <- paste0("v", 1:500)
4. resultados <- numeric(20)
5. for (r in 1:20) {
6.     res <- simular_fallos(g, fraccion = 0.3, semilla = r)
7.     resultados[r] <- tail(res$comp_gigante, 1)
8. }
9. hist(resultados, col = "tomato")
10. cat("Media:", mean(resultados), "DE:", sd(resultados))
```
:::

---

**Ejercicio 3:** Compara la robustez de una red *small-world* variando el parámetro $p$: genera redes con $p \in \{0, 0.01, 0.05, 0.1, 0.5\}$ y somete cada una a un ataque dirigido del 20%. ¿Para qué valor de $p$ la red es más robusta ante ataques?

::: {.callout-note title="💡 Pista 1" collapse="true"}
Con $p = 0$ (lattice puro), todos los nodos tienen el mismo grado, así que el ataque "dirigido" es esencialmente aleatorio. Con $p$ alto, aparecen nodos con grado ligeramente mayor que pueden ser objetivo.
:::

::: {.callout-note title="💡 Pista 2" collapse="true"}
Ejecuta `simular_ataques()` para cada red y compara el valor final de `comp_gigante`. Grafica con `barplot()` o `plot()` para ver la tendencia.
:::

::: {.callout-note title="💡 Pista 3 — Pseudocódigo" collapse="true"}
```
1. p_vals <- c(0, 0.01, 0.05, 0.1, 0.5)
2. robustez <- numeric(length(p_vals))
3. for (i in seq_along(p_vals)) {
4.     g <- sample_smallworld(1, 300, nei = 3, p = p_vals[i])
5.     V(g)$name <- paste0("v", 1:vcount(g))
6.     res <- simular_ataques(g, fraccion = 0.2)
7.     robustez[i] <- tail(res$comp_gigante, 1)
8. }
9. barplot(robustez, names.arg = p_vals,
10.        xlab = "p", ylab = "Comp. gigante tras 20% ataque")
```
:::

### Ejercicios propuestos {.unnumbered}

**Ejercicio propuesto 1** ⭐

Genera una red anillo de 100 nodos. Elimina 10 nodos aleatorios y observa cuántos componentes se crean. Repite 20 veces y reporta el número promedio de componentes.

> **Autoevaluación:** En un anillo, cada nodo eliminado puede crear a lo sumo 1 componente nuevo (si corta la cadena). Con 10 nodos eliminados, espera entre 5 y 10 componentes en promedio.

---

**Ejercicio propuesto 2** ⭐⭐

Compara la robustez ante ataques de una red BA con $m = 1$ vs. $m = 3$ (ambas con 500 nodos). ¿Cuál es más robusta? ¿Por qué?

> **Autoevaluación:** La red con $m = 3$ debería ser más robusta porque tiene más redundancia (mayor grado medio = más caminos alternativos). Sin embargo, ambas siguen siendo vulnerables a ataques dirigidos por su estructura *scale-free*.

---

**Ejercicio propuesto 3** ⭐⭐

Diseña una métrica propia de robustez: el "índice R" = área bajo la curva del componente gigante vs. fracción eliminada (usando la regla del trapecio). Un $R = 1$ significa red indestructible; $R = 0$ significa que colapsa inmediatamente. Calcula $R$ para una red ER y una BA bajo ataques.

> **Autoevaluación:** Puedes calcular el área con `sum(diff(x) * (y[-1] + y[-length(y)]) / 2)`. La red ER debería tener un $R$ mayor que la BA bajo ataques.

---

**Ejercicio propuesto 4** ⭐⭐⭐

Realiza un análisis completo de robustez de una red *small-world* de 500 nodos: fallos aleatorios (10 realizaciones) y ataques dirigidos. Presenta los resultados con gráficos que incluyan bandas de variabilidad para los fallos y una sola curva para los ataques (deterministas). Incluye una tabla resumen con la fracción crítica de eliminación para cada escenario.

> **Autoevaluación:** Los fallos aleatorios deberían mostrar una degradación gradual con baja varianza. Los ataques deberían degradar la red más rápido pero no tan abruptamente como en una red BA.

---

**Ejercicio propuesto 5** ⭐⭐⭐

Investiga: ¿Se puede hacer una red BA más robusta ante ataques sin cambiar el número de nodos ni aristas? Estrategia propuesta: después de generar una red BA de 300 nodos, "redistribuye" el 10% de las aristas de los *hubs* hacia nodos de bajo grado (elimina aristas de *hubs* y las reconecta aleatoriamente). Compara la robustez antes y después de la redistribución.

> **Autoevaluación:** La redistribución debería reducir la vulnerabilidad a ataques (los *hubs* son menos críticos) a costa de aumentar ligeramente la distancia media. Es un *trade-off* entre eficiencia y robustez.

## Resumen del capítulo

```{mermaid}
%%| label: fig-resumen-cap5
%%| fig-cap: "Resumen visual del capítulo"
flowchart LR
    A[Eliminar nodos] --> B[Fallos aleatorios]
    A --> C[Ataques dirigidos]
    B --> D[BA robusta / ER se degrada]
    C --> E[BA colapsa / ER resiste]
    D --> F[Paradoja robustez-fragilidad]
    E --> F
    F --> G["Siguiente: Ejercicios integradores →"]
    style G fill:#e8f4f8,stroke:#3ABEF9
```

| Función / Concepto | Descripción |
|---------------------|-------------|
| `delete_vertices(g, v)` | Eliminar nodos de un grafo |
| `components(g)` | Identificar componentes conectados |
| `components(g)$csize` | Tamaños de cada componente |
| Componente gigante | Componente conectado más grande |
| Fallo aleatorio | Eliminación aleatoria de nodos |
| Ataque dirigido | Eliminación del nodo con mayor grado (o *betweenness*) |
| Paradoja robustez-fragilidad | Redes *scale-free*: robustas a fallos, frágiles a ataques |

: Funciones y conceptos clave del capítulo {.striped .hover}

**Conexión con los ejercicios integradores:** En el @sec-ejercicios-integradores pondrás en práctica todo lo aprendido: crearás redes, calcularás métricas, compararás topologías y evaluarás su robustez en escenarios completos que combinan los conceptos de todos los capítulos.

## Autoevaluación {.unnumbered}

::: {.callout-caution title="Pregunta 1" collapse="true"}
**¿Qué tipo de red es más vulnerable ante ataques dirigidos a los *hubs*?**

a) Erdős–Rényi
b) *Small-world*
c) Barabási–Albert ✅
d) Anillo

Las redes BA dependen de sus *hubs* para mantener la conectividad. Eliminarlos fragmenta la red rápidamente.
:::

::: {.callout-caution title="Pregunta 2" collapse="true"}
**Verdadero o Falso:** Una red Barabási–Albert es más robusta que una Erdős–Rényi ante fallos aleatorios.

✅ **Verdadero.** Como la mayoría de los nodos en una red BA tienen grado bajo, es poco probable que un fallo aleatorio afecte un *hub*. La red mantiene su conectividad.
:::

::: {.callout-caution title="Pregunta 3" collapse="true"}
**¿Qué métrica es la más informativa para evaluar si una red sigue "funcionando" tras eliminar nodos?**

a) Número de aristas restantes
b) Grado medio
c) Tamaño relativo del componente gigante ✅
d) Número de triángulos

Si el componente gigante abarca la mayoría de los nodos, la red sigue conectada y funcional. Si se fragmenta en muchos componentes pequeños, la comunicación global se pierde.
:::

::: {.callout-caution title="Pregunta 4" collapse="true"}
**¿Por qué es importante recalcular el grado después de cada eliminación en un ataque dirigido?**

Porque al eliminar un *hub*, sus vecinos pierden conexiones y el **ranking de grado cambia**. El nodo que antes era el segundo más conectado puede no serlo después del primer ataque. Recalcular garantiza que siempre ataquemos al nodo actualmente más importante.
:::

::: {.callout-caution title="Pregunta 5" collapse="true"}
**Verdadero o Falso:** Agregar redundancia (más aristas) siempre mejora la robustez de una red.

✅ **Verdadero en general**, pero con matices. Más aristas crean caminos alternativos, lo que dificulta la fragmentación. Sin embargo, si las aristas nuevas solo conectan *hubs* entre sí, la red sigue siendo vulnerable a ataques dirigidos. La **distribución** de las aristas importa tanto como su cantidad.
:::
