# Detección de comunidades {#sec-comunidades}

::: {.callout-note title="🎯 Objetivos de aprendizaje"}
Al finalizar este capítulo serás capaz de:

1. **Definir** qué es una comunidad en una red y por qué es importante detectarlas.
2. **Aplicar** los 11 algoritmos de detección de comunidades disponibles en `igraph`.
3. **Evaluar** la calidad de una partición usando la modularidad y otras métricas.
4. **Comparar** los resultados de diferentes algoritmos sobre una misma red.
5. **Visualizar** comunidades con colores, regiones sombreadas y dendrogramas.
:::

> **Pregunta motivadora:** En una red social de una universidad, ¿cómo encontrarías automáticamente los grupos de amigos, los departamentos o las comunidades temáticas sin información previa sobre quién pertenece a qué grupo?

```{mermaid}
%%| label: fig-mapa-cap7
%%| fig-cap: "Mapa conceptual del capítulo"
flowchart TD
    A[Detección de comunidades] --> B[¿Qué es una comunidad?]
    A --> C[Modularidad]
    A --> D[Algoritmos]
    A --> E[Comparación y evaluación]
    D --> D1[Jerárquicos]
    D --> D2[Optimización]
    D --> D3[Propagación]
    D --> D4[Otros]
    D1 --> D1a[Edge betweenness]
    D1 --> D1b[Fast greedy]
    D1 --> D1c[Walktrap]
    D1 --> D1d[Leading eigenvector]
    D2 --> D2a[Louvain]
    D2 --> D2b[Leiden]
    D2 --> D2c[Optimal]
    D3 --> D3a[Label propagation]
    D4 --> D4a[Spinglass]
    D4 --> D4b[Infomap]
    D4 --> D4c[Fluid communities]
```

## Preparación del entorno

```{r}
#| label: setup-cap7

library(igraph)
```

## ¿Qué es una comunidad?

Una **comunidad** (o módulo) es un grupo de nodos que están más densamente conectados entre sí que con el resto de la red. Piensa en grupos de amigos, departamentos de una empresa o clusters funcionales en una red biológica.

```{r}
#| label: fig-comunidades-concepto
#| fig-cap: "Ejemplo visual: red con 3 comunidades claramente separadas"
#| fig-alt: "Red con tres grupos de nodos densamente conectados internamente y escasamente conectados entre sí"

set.seed(42)

# Crear una red con estructura de comunidades clara
g_demo <- sample_islands(islands.n = 3, islands.size = 10, 
                         islands.pin = 0.6, n.inter = 3)
V(g_demo)$name <- paste0("n", 1:vcount(g_demo))

# Colorear por comunidad real
colores_demo <- rep(c("tomato", "skyblue", "lightgreen"), each = 10)

plot(g_demo,
     vertex.color = colores_demo,
     vertex.size = 12,
     vertex.label.cex = 0.5,
     edge.color = adjustcolor("gray50", 0.4),
     main = "Red con 3 comunidades")
```

::: {.callout-tip title="💡 Concepto clave"}
La detección de comunidades es un problema **no supervisado**: no sabemos de antemano cuántas comunidades hay ni a cuál pertenece cada nodo. Los algoritmos deben descubrirlo a partir de la estructura de la red.
:::

## Modularidad: la métrica de calidad

La **modularidad** $Q$ mide qué tan buena es una partición comparando la densidad de aristas dentro de las comunidades con lo que esperaríamos en una red aleatoria con la misma distribución de grado:

$$
Q = \frac{1}{2m} \sum_{ij} \left[ A_{ij} - \frac{k_i k_j}{2m} \right] \delta(c_i, c_j)
$$

donde $\delta(c_i, c_j) = 1$ si los nodos $i$ y $j$ están en la misma comunidad.

- $Q \approx 0$: la partición no es mejor que una división aleatoria.
- $Q > 0.3$: indica estructura de comunidades significativa.
- $Q_{\max} \leq 1$: valores más altos = mejores particiones.

```{r}
#| label: modularidad-demo

# Asignar comunidades "reales" a la red demo
memb_real <- rep(1:3, each = 10)

cat("Modularidad con comunidades correctas:", 
    round(modularity(g_demo, memb_real), 4), "\n")

# Comparar con una asignación aleatoria
set.seed(10)
memb_random <- sample(1:3, vcount(g_demo), replace = TRUE)
cat("Modularidad con comunidades aleatorias:", 
    round(modularity(g_demo, memb_random), 4), "\n")
```

## Red de ejemplo: Club de Karate de Zachary

Usaremos esta red clásica para probar todos los algoritmos:

```{r}
#| label: crear-karate

g <- make_graph("Zachary")
V(g)$name <- paste0("M", 1:vcount(g))

set.seed(42)
lay <- layout_with_fr(g)
```

---

## Los 11 algoritmos de igraph

### 1. Edge Betweenness (`cluster_edge_betweenness`)

**Tipo:** Jerárquico divisivo (Girvan-Newman).

**Idea:** Elimina iterativamente la arista con mayor intermediación (*edge betweenness*). Las aristas "puente" entre comunidades tienen alta intermediación, así que al eliminarlas la red se fragmenta en comunidades.

**Complejidad:** $O(m^2 n)$ — lento para redes grandes.

```{r}
#| label: fig-edge-betweenness
#| fig-cap: "Comunidades por edge betweenness (Girvan-Newman)"
#| fig-alt: "Red de Zachary coloreada por comunidades detectadas con el algoritmo de edge betweenness"
#| fig-width: 10
#| fig-height: 5

c_eb <- cluster_edge_betweenness(g)

par(mfrow = c(1, 2), mar = c(1, 1, 3, 1))

plot(c_eb, g, layout = lay,
     vertex.size = 12, vertex.label.cex = 0.5,
     main = paste0("Edge betweenness\nQ = ", round(modularity(g, membership(c_eb)), 4),
                   " | k = ", length(c_eb)))

# Dendrograma
plot_dendrogram(c_eb, mode = "hclust",
                main = "Dendrograma")
```

### 2. Fast Greedy (`cluster_fast_greedy`)

**Tipo:** Jerárquico aglomerativo.

**Idea:** Comienza con cada nodo en su propia comunidad. En cada paso, fusiona las dos comunidades que producen el mayor incremento en modularidad. Es rápido y eficiente.

**Complejidad:** $O(m \cdot d \cdot \log n)$ donde $d$ es la profundidad del dendrograma.

```{r}
#| label: fig-fast-greedy
#| fig-cap: "Comunidades por fast greedy"
#| fig-width: 10
#| fig-height: 5

c_fg <- cluster_fast_greedy(g)

par(mfrow = c(1, 2), mar = c(1, 1, 3, 1))

plot(c_fg, g, layout = lay,
     vertex.size = 12, vertex.label.cex = 0.5,
     main = paste0("Fast greedy\nQ = ", round(modularity(g, membership(c_fg)), 4),
                   " | k = ", length(c_fg)))

plot_dendrogram(c_fg, mode = "hclust", main = "Dendrograma")
```

### 3. Walktrap (`cluster_walktrap`)

**Tipo:** Jerárquico aglomerativo.

**Idea:** Los caminantes aleatorios (*random walkers*) tienden a quedarse "atrapados" dentro de comunidades densas. Dos nodos pertenecen a la misma comunidad si las distribuciones de sus caminatas son similares.

**Parámetro clave:** `steps` — longitud de las caminatas (por defecto 4).

```{r}
#| label: fig-walktrap
#| fig-cap: "Comunidades por walktrap con caminatas de 4 pasos"
#| fig-width: 10
#| fig-height: 5

c_wt <- cluster_walktrap(g, steps = 4)

par(mfrow = c(1, 2), mar = c(1, 1, 3, 1))

plot(c_wt, g, layout = lay,
     vertex.size = 12, vertex.label.cex = 0.5,
     main = paste0("Walktrap (steps=4)\nQ = ", round(modularity(g, membership(c_wt)), 4),
                   " | k = ", length(c_wt)))

plot_dendrogram(c_wt, mode = "hclust", main = "Dendrograma")
```

### 4. Leading Eigenvector (`cluster_leading_eigen`)

**Tipo:** Jerárquico divisivo.

**Idea:** Divide la red usando el vector propio líder de la **matriz de modularidad**. Si los elementos del vector propio tienen signos opuestos, los nodos correspondientes están en comunidades distintas.

```{r}
#| label: fig-leading-eigen
#| fig-cap: "Comunidades por leading eigenvector"

c_le <- cluster_leading_eigen(g)

plot(c_le, g, layout = lay,
     vertex.size = 12, vertex.label.cex = 0.5,
     main = paste0("Leading eigenvector\nQ = ", round(modularity(g, membership(c_le)), 4),
                   " | k = ", length(c_le)))
```

### 5. Louvain (`cluster_louvain`)

**Tipo:** Optimización multinivel de modularidad.

**Idea:** Cada nodo comienza en su propia comunidad. En cada iteración, mueve nodos a la comunidad vecina que maximiza el incremento de modularidad. Luego colapsa las comunidades encontradas en "supernodos" y repite. Muy rápido y popular.

**Complejidad:** Casi lineal $O(m)$.

```{r}
#| label: fig-louvain
#| fig-cap: "Comunidades por Louvain"

c_lv <- cluster_louvain(g)

plot(c_lv, g, layout = lay,
     vertex.size = 12, vertex.label.cex = 0.5,
     main = paste0("Louvain\nQ = ", round(modularity(g, membership(c_lv)), 4),
                   " | k = ", length(c_lv)))
```

::: {.callout-tip title="💡 Concepto clave"}
Louvain es uno de los algoritmos más usados por su **velocidad** y buenos resultados. Sin embargo, puede producir comunidades mal conectadas internamente. El algoritmo **Leiden** (siguiente) fue diseñado para corregir este problema.
:::

### 6. Leiden (`cluster_leiden`)

**Tipo:** Optimización mejorada (evolución de Louvain).

**Idea:** Mejora a Louvain garantizando que las comunidades detectadas estén **bien conectadas** internamente. Introduce una fase de refinamiento que evita comunidades degeneradas.

**Parámetro clave:** `resolution` — mayor resolución = más comunidades más pequeñas.

```{r}
#| label: fig-leiden
#| fig-cap: "Comunidades por Leiden con dos resoluciones diferentes"
#| fig-width: 12
#| fig-height: 5

c_ld1 <- cluster_leiden(g, objective_function = "modularity", resolution = 1)
c_ld2 <- cluster_leiden(g, objective_function = "modularity", resolution = 1.5)

# Leiden no almacena modularidad en el objeto, hay que calcularla manualmente
q_ld1 <- modularity(g, membership(c_ld1))
q_ld2 <- modularity(g, membership(c_ld2))

par(mfrow = c(1, 2), mar = c(1, 1, 3, 1))

plot(c_ld1, g, layout = lay,
     vertex.size = 12, vertex.label.cex = 0.5,
     main = paste0("Leiden (res=1)\nQ = ", round(q_ld1, 4),
                   " | k = ", length(c_ld1)))

plot(c_ld2, g, layout = lay,
     vertex.size = 12, vertex.label.cex = 0.5,
     main = paste0("Leiden (res=1.5)\nQ = ", round(q_ld2, 4),
                   " | k = ", length(c_ld2)))
```

### 7. Label Propagation (`cluster_label_prop`)

**Tipo:** Propagación iterativa.

**Idea:** Cada nodo adopta la etiqueta más frecuente entre sus vecinos. Las etiquetas se propagan por la red hasta converger. Extremadamente rápido pero **no determinista** (puede dar resultados diferentes en cada ejecución).

**Complejidad:** Casi lineal $O(m)$.

```{r}
#| label: fig-label-prop
#| fig-cap: "Comunidades por label propagation (3 ejecuciones)"
#| fig-width: 14
#| fig-height: 5

par(mfrow = c(1, 3), mar = c(1, 1, 3, 1))

for (s in 1:3) {
  set.seed(s)
  c_lp <- cluster_label_prop(g)
  plot(c_lp, g, layout = lay,
       vertex.size = 12, vertex.label.cex = 0.5,
       main = paste0("Label prop. (seed=", s, ")\nQ = ", 
                     round(modularity(g, membership(c_lp)), 4),
                     " | k = ", length(c_lp)))
}
```

::: {.callout-warning title="⚠️ Error frecuente"}
`cluster_label_prop()` es **no determinista**: ejecutarlo varias veces puede dar resultados diferentes. Siempre fija la semilla con `set.seed()` si necesitas reproducibilidad, o ejecuta múltiples veces y selecciona la partición con mayor modularidad.
:::

### 8. Spinglass (`cluster_spinglass`)

**Tipo:** Basado en mecánica estadística.

**Idea:** Modela la red como un sistema de partículas con "espines" (*spins*). Minimiza la energía del sistema, donde los nodos en la misma comunidad tienen espines alineados. Permite ajustar la resolución con `gamma`.

**Limitación:** Solo funciona en redes **conexas**.

```{r}
#| label: fig-spinglass
#| fig-cap: "Comunidades por spinglass"

set.seed(42)
c_sg <- cluster_spinglass(g, spins = 10)

plot(c_sg, g, layout = lay,
     vertex.size = 12, vertex.label.cex = 0.5,
     main = paste0("Spinglass\nQ = ", round(modularity(g, membership(c_sg)), 4),
                   " | k = ", length(c_sg)))
```

### 9. Infomap (`cluster_infomap`)

**Tipo:** Basado en teoría de la información.

**Idea:** Busca la partición que **minimiza la longitud de descripción** del recorrido de un caminante aleatorio por la red. Comprime el "mapa" de la red usando la estructura de comunidades.

```{r}
#| label: fig-infomap
#| fig-cap: "Comunidades por Infomap"

c_im <- cluster_infomap(g)

plot(c_im, g, layout = lay,
     vertex.size = 12, vertex.label.cex = 0.5,
     main = paste0("Infomap\nQ = ", round(modularity(g, membership(c_im)), 4),
                   " | k = ", length(c_im)))
```

### 10. Fluid Communities (`cluster_fluid_communities`)

**Tipo:** Basado en dinámica de fluidos.

**Idea:** Simula varios "fluidos" que se expanden y contraen en la topología de la red. Cada fluido representa una comunidad. **Requiere especificar** el número de comunidades de antemano.

```{r}
#| label: fig-fluid
#| fig-cap: "Comunidades por fluid communities (k=2, 3 y 4)"
#| fig-width: 14
#| fig-height: 5

par(mfrow = c(1, 3), mar = c(1, 1, 3, 1))

for (k in 2:4) {
  set.seed(42)
  c_fl <- cluster_fluid_communities(g, no.of.communities = k)
  q_fl <- modularity(g, membership(c_fl))
  plot(c_fl, g, layout = lay,
       vertex.size = 12, vertex.label.cex = 0.5,
       main = paste0("Fluid (k=", k, ")\nQ = ", 
                     round(q_fl, 4)))
}
```

### 11. Optimal (`cluster_optimal`)

**Tipo:** Optimización exacta.

**Idea:** Encuentra la partición que **maximiza exactamente** la modularidad. Garantiza el resultado óptimo, pero es computacionalmente intratable para redes grandes (NP-completo).

**Limitación:** Solo viable para redes pequeñas ($n < 50$–$100$).

```{r}
#| label: fig-optimal
#| fig-cap: "Comunidades por optimización exacta de modularidad"

c_opt <- cluster_optimal(g)

plot(c_opt, g, layout = lay,
     vertex.size = 12, vertex.label.cex = 0.5,
     main = paste0("Optimal\nQ = ", round(modularity(g, membership(c_opt)), 4),
                   " | k = ", length(c_opt)))
```

::: {.callout-important title="🔑 Recuerda"}
`cluster_optimal()` da la **mejor partición posible** según modularidad, pero es extremadamente lento. Úsalo como referencia en redes pequeñas para evaluar qué tan cerca están los otros algoritmos del óptimo.
:::

---

## Comparación de todos los algoritmos

### Tabla resumen

```{r}
#| label: tabla-comparacion-algoritmos

set.seed(42)

# Ejecutar todos los algoritmos
algoritmos <- list(
  "Edge betweenness"   = cluster_edge_betweenness(g),
  "Fast greedy"        = cluster_fast_greedy(g),
  "Walktrap"           = cluster_walktrap(g),
  "Leading eigenvector" = cluster_leading_eigen(g),
  "Louvain"            = cluster_louvain(g),
  "Leiden"             = cluster_leiden(g, objective_function = "modularity"),
  "Label propagation"  = cluster_label_prop(g),
  "Spinglass"          = cluster_spinglass(g),
  "Infomap"            = cluster_infomap(g),
  "Fluid (k=2)"        = cluster_fluid_communities(g, no.of.communities = 2),
  "Optimal"            = cluster_optimal(g)
)

comparacion <- data.frame(
  Algoritmo = names(algoritmos),
  Comunidades = sapply(algoritmos, length),
  Modularidad = round(sapply(algoritmos, function(c) modularity(g, membership(c))), 4),
  Tamaño_max = sapply(algoritmos, function(c) max(sizes(c))),
  Tamaño_min = sapply(algoritmos, function(c) min(sizes(c)))
)

comparacion <- comparacion[order(comparacion$Modularidad, decreasing = TRUE), ]

knitr::kable(comparacion,
             caption = "Comparación de los 11 algoritmos de detección de comunidades",
             col.names = c("Algoritmo", "Comunidades", "Modularidad", 
                           "Tamaño máx.", "Tamaño mín."),
             row.names = FALSE)
```

### Visualización comparativa

```{r}
#| label: fig-comparacion-6-algoritmos
#| fig-cap: "Seis algoritmos aplicados a la red de Zachary"
#| fig-alt: "Panel de 6 redes, cada una coloreada por las comunidades detectadas con un algoritmo diferente"
#| fig-width: 14
#| fig-height: 10

seleccion <- c("Edge betweenness", "Fast greedy", "Walktrap", 
               "Louvain", "Leiden", "Optimal")

par(mfrow = c(2, 3), mar = c(1, 1, 3, 1))

for (nombre in seleccion) {
  c_alg <- algoritmos[[nombre]]
  q_alg <- modularity(g, membership(c_alg))
  plot(c_alg, g, layout = lay,
       vertex.size = 12, vertex.label.cex = 0.45,
       main = paste0(nombre, "\nQ = ", round(q_alg, 4),
                     " | k = ", length(c_alg)))
}
```

### Gráfico de barras: modularidad

```{r}
#| label: fig-modularidad-barplot
#| fig-cap: "Modularidad de cada algoritmo en la red de Zachary"
#| fig-alt: "Gráfico de barras ordenado por modularidad de mayor a menor"
#| fig-height: 6

comp_sorted <- comparacion[order(comparacion$Modularidad, decreasing = TRUE), ]

barplot(comp_sorted$Modularidad,
        names.arg = comp_sorted$Algoritmo,
        col = hcl.colors(nrow(comp_sorted), palette = "Zissou 1"),
        main = "Modularidad por algoritmo",
        ylab = "Modularidad (Q)",
        las = 2, cex.names = 0.7,
        ylim = c(0, max(comp_sorted$Modularidad) * 1.15))

# Línea del óptimo
q_optimo <- modularity(g, membership(algoritmos[["Optimal"]]))
abline(h = q_optimo, col = "red", lty = 2, lwd = 2)
legend("topright", "Óptimo", col = "red", lty = 2, lwd = 2, bty = "n")
```

## Comparar dos particiones: NMI y Rand Index

¿Qué tan similares son las particiones encontradas por dos algoritmos diferentes? Usamos métricas de comparación:

- **NMI** (Normalized Mutual Information): mide cuánta información comparten dos particiones. 1 = idénticas, 0 = independientes.
- **Rand Index ajustado**: mide la proporción de pares de nodos clasificados igual en ambas particiones.

```{r}
#| label: fig-nmi-matrix
#| fig-cap: "Similitud (NMI) entre las particiones de todos los algoritmos"
#| fig-alt: "Heatmap de similitud entre algoritmos: valores cercanos a 1 indican particiones similares"
#| fig-width: 9
#| fig-height: 8

n_alg <- length(algoritmos)
nmi_mat <- matrix(0, n_alg, n_alg)
rownames(nmi_mat) <- colnames(nmi_mat) <- names(algoritmos)

for (i in 1:n_alg) {
  for (j in 1:n_alg) {
    nmi_mat[i, j] <- compare(algoritmos[[i]], algoritmos[[j]], method = "nmi")
  }
}

heatmap(nmi_mat,
        col = hcl.colors(20, palette = "YlOrRd", rev = TRUE),
        scale = "none",
        margins = c(12, 12),
        main = "Similitud entre algoritmos (NMI)")
```

```{r}
#| label: tabla-nmi

knitr::kable(round(nmi_mat, 3),
             caption = "Matriz de similitud NMI entre algoritmos")
```

::: {.callout-tip title="💡 Concepto clave"}
Cuando varios algoritmos **diferentes** producen particiones similares (NMI alto entre ellos), es una señal fuerte de que la estructura de comunidades es **robusta** y no un artefacto de un algoritmo particular.
:::

## Guía de selección de algoritmo

| Criterio | Algoritmo recomendado |
|:---------|:---------------------|
| Red pequeña (< 100 nodos), quieres el óptimo | `cluster_optimal()` |
| Red grande, uso general | `cluster_louvain()` o `cluster_leiden()` |
| Quieres un dendrograma | `cluster_fast_greedy()` o `cluster_walktrap()` |
| Red dirigida | `cluster_infomap()` o `cluster_walktrap()` |
| Red con pesos | `cluster_louvain()`, `cluster_leiden()`, `cluster_walktrap()` |
| Sabes cuántas comunidades quieres | `cluster_fluid_communities()` |
| Máxima velocidad | `cluster_label_prop()` o `cluster_louvain()` |
| Quieres controlar la resolución | `cluster_leiden(resolution = ...)` |
| Red conexa, análisis fino | `cluster_spinglass()` |

: Guía de selección de algoritmo {.striped .hover}

::: {.callout-warning title="⚠️ Error frecuente"}
No todos los algoritmos funcionan en todas las redes:

- `cluster_fast_greedy()` solo funciona en grafos **no dirigidos** sin aristas múltiples.
- `cluster_spinglass()` solo funciona en grafos **conexos**.
- `cluster_fluid_communities()` requiere especificar el número de comunidades y que el grafo sea **conexo**.
- `cluster_optimal()` es inviable para redes con más de ~100 nodos.
:::

## Ejercicios

### Ejercicios resueltos {.unnumbered}

**Ejercicio resuelto 1:** Aplica tres algoritmos (Louvain, Walktrap y Leading eigenvector) a la red de Zachary. Compara las particiones usando NMI. ¿Cuáles dos algoritmos producen resultados más similares?

::: {.callout-tip title="📝 Solución" collapse="true"}

```{r}
#| label: ej-res-cap7-1

c1 <- cluster_louvain(g)
c2 <- cluster_walktrap(g)
c3 <- cluster_leading_eigen(g)

pares <- list(
  c("Louvain", "Walktrap"),
  c("Louvain", "Leading eigen"),
  c("Walktrap", "Leading eigen")
)
comunidades_lista <- list(c1, c2, c3)
nombres <- c("Louvain", "Walktrap", "Leading eigen")

resultados <- data.frame(
  Par = sapply(pares, paste, collapse = " vs. "),
  NMI = round(c(
    compare(c1, c2, method = "nmi"),
    compare(c1, c3, method = "nmi"),
    compare(c2, c3, method = "nmi")
  ), 4),
  Rand_ajustado = round(c(
    compare(c1, c2, method = "adjusted.rand"),
    compare(c1, c3, method = "adjusted.rand"),
    compare(c2, c3, method = "adjusted.rand")
  ), 4)
)

knitr::kable(resultados,
             caption = "Similitud entre tres algoritmos",
             col.names = c("Par de algoritmos", "NMI", "Rand ajustado"))
```

**Interpretación:** El par con NMI más alto son los que producen particiones más similares. Típicamente, Louvain y Walktrap coinciden bastante en la red de Zachary porque ambos tienden a encontrar 4–5 comunidades con modularidad similar.
:::

---

**Ejercicio resuelto 2:** Genera una red con estructura de comunidades conocida usando `sample_islands()`. Aplica `cluster_louvain()` y evalúa qué tan bien recupera las comunidades reales.

::: {.callout-tip title="📝 Solución" collapse="true"}

```{r}
#| label: ej-res-cap7-2a

set.seed(42)

# Red con 4 comunidades de 15 nodos, 5 aristas entre comunidades
g_test <- sample_islands(islands.n = 4, islands.size = 15,
                         islands.pin = 0.5, n.inter = 5)
V(g_test)$name <- paste0("n", 1:vcount(g_test))

# Comunidades reales
memb_real <- rep(1:4, each = 15)

# Detectar con Louvain
c_test <- cluster_louvain(g_test)

cat("Comunidades reales: 4\n")
cat("Comunidades detectadas:", length(c_test), "\n")
cat("NMI:", round(compare(memb_real, membership(c_test), method = "nmi"), 4), "\n")
cat("Modularidad:", round(modularity(g_test, membership(c_test)), 4), "\n")
```

```{r}
#| label: fig-ej-res-cap7-2
#| fig-cap: "Comunidades reales (izq.) vs. detectadas por Louvain (der.)"
#| fig-width: 12
#| fig-height: 5

lay_test <- layout_with_fr(g_test)

par(mfrow = c(1, 2), mar = c(1, 1, 3, 1))

plot(g_test, layout = lay_test,
     vertex.color = memb_real,
     vertex.size = 10, vertex.label = NA,
     main = "Comunidades reales")

plot(c_test, g_test, layout = lay_test,
     vertex.size = 10, vertex.label = NA,
     main = paste0("Louvain (NMI = ", 
                   round(compare(memb_real, membership(c_test), method = "nmi"), 3), ")"))
```

**Interpretación:** Si el NMI es cercano a 1, Louvain recuperó casi perfectamente las comunidades reales. Valores menores indican que algunas comunidades se fusionaron o se dividieron.
:::

### Ejercicios con pistas {.unnumbered}

**Ejercicio 1:** Investiga el efecto del parámetro `steps` en `cluster_walktrap()`. Ejecuta el algoritmo con `steps = 2, 4, 6, 8, 10, 20` sobre la red de Zachary. ¿Cómo cambian el número de comunidades y la modularidad?

::: {.callout-note title="💡 Pista 1" collapse="true"}
Usa un bucle `for` sobre los valores de steps. Guarda `length(c)` y `modularity(c)` para cada valor.
:::

::: {.callout-note title="💡 Pista 2" collapse="true"}
Caminatas muy cortas (steps = 2) pueden no capturar la estructura global. Caminatas muy largas (steps = 20) pueden "borrar" las diferencias entre comunidades.
:::

::: {.callout-note title="💡 Pista 3 — Pseudocódigo" collapse="true"}
```
1. pasos <- c(2, 4, 6, 8, 10, 20)
2. resultados <- data.frame(steps = pasos, k = NA, Q = NA)
3. for (i in seq_along(pasos)) {
4.     c <- cluster_walktrap(g, steps = pasos[i])
5.     resultados$k[i] <- length(c)
6.     resultados$Q[i] <- modularity(c)
7. }
8. plot(resultados$steps, resultados$Q, type = "b")
```
:::

---

**Ejercicio 2:** Aplica `cluster_leiden()` variando el parámetro `resolution` de 0.5 a 3.0 (en pasos de 0.5). Grafica el número de comunidades vs. resolución. ¿La relación es monótona?

::: {.callout-note title="💡 Pista 1" collapse="true"}
Mayor resolución = más comunidades más pequeñas. Pero la relación no es perfectamente lineal porque depende de la estructura de la red.
:::

::: {.callout-note title="💡 Pista 2" collapse="true"}
Usa `objective_function = "modularity"` para que los resultados sean comparables con otros algoritmos basados en modularidad.
:::

::: {.callout-note title="💡 Pista 3 — Pseudocódigo" collapse="true"}
```
1. res_vals <- seq(0.5, 3.0, by = 0.5)
2. resultados <- sapply(res_vals, function(r) {
3.     c <- cluster_leiden(g, objective_function = "modularity",
4.                         resolution = r)
5.     c(k = length(c), Q = modularity(c))
6. })
7. plot(res_vals, resultados["k", ], type = "b",
8.      xlab = "Resolución", ylab = "Número de comunidades")
```
:::

---

**Ejercicio 3:** Genera una red BA de 200 nodos. Aplica `cluster_louvain()` y `cluster_infomap()`. ¿Encuentran comunidades significativas? ¿Tiene sentido hablar de "comunidades" en una red BA pura?

::: {.callout-note title="💡 Pista 1" collapse="true"}
Las redes BA no tienen una estructura de comunidades clara "de fábrica". Sin embargo, los algoritmos siempre encontrarán alguna partición — la pregunta es si la modularidad es significativamente mayor que cero.
:::

::: {.callout-note title="💡 Pista 2" collapse="true"}
Compara la modularidad obtenida con la de redes aleatorias del mismo tamaño para saber si es significativa. Genera 100 redes ER y calcula la modularidad de `cluster_louvain()` en cada una como referencia.
:::

::: {.callout-note title="💡 Pista 3 — Pseudocódigo" collapse="true"}
```
1. set.seed(42)
2. g_ba <- sample_pa(200, m = 2, directed = FALSE)
3. c_lv <- cluster_louvain(g_ba)
4. cat("Q (BA):", modularity(g, membership(c_lv)))
5. 
6. # Referencia: 100 redes ER
7. q_ref <- sapply(1:100, function(i) {
8.     g_er <- sample_gnp(200, p = edge_density(g_ba))
9.     modularity(cluster_louvain(g_er))
10. })
11. cat("Q medio (ER):", mean(q_ref))
12. hist(q_ref); abline(v = modularity(g, membership(c_lv)), col = "red")
```
:::

### Ejercicios propuestos {.unnumbered}

**Ejercicio propuesto 1** ⭐

Aplica los 11 algoritmos a una red tipo anillo de 30 nodos. ¿Cuántas comunidades encuentra cada uno? ¿Tiene sentido hablar de comunidades en un anillo?

> **Autoevaluación:** Un anillo es perfectamente simétrico, sin estructura de comunidades real. La modularidad debería ser baja ($Q < 0.3$) para la mayoría de algoritmos. Algunos podrían dividir el anillo en segmentos arbitrarios.

---

**Ejercicio propuesto 2** ⭐⭐

Crea una red con estructura de comunidades conocida (`sample_islands()` con 5 comunidades de 20 nodos). Evalúa los 11 algoritmos con NMI contra la partición real. ¿Cuál recupera mejor las comunidades reales? Presenta un gráfico de barras con los NMI.

> **Autoevaluación:** Los algoritmos basados en modularidad (Louvain, Leiden, Optimal) suelen tener NMI alto. Label propagation puede variar mucho entre ejecuciones.

---

**Ejercicio propuesto 3** ⭐⭐

Investiga la **resolución límite** de la modularidad: genera una red con 10 comunidades pequeñas (5 nodos cada una) conectadas por pocas aristas. ¿Los algoritmos basados en modularidad logran distinguir las 10 comunidades o las fusionan?

> **Autoevaluación:** Es probable que `cluster_louvain()` fusione algunas comunidades pequeñas (este es un problema conocido de la modularidad). `cluster_leiden()` con resolución alta debería encontrar más comunidades.

---

**Ejercicio propuesto 4** ⭐⭐⭐

Diseña un experimento: genera redes con estructura de comunidades cada vez más difusa (variando `n.inter` en `sample_islands()` de 1 a 50). Para cada nivel de "difusión", aplica Louvain y calcula el NMI contra la partición real. Grafica NMI vs. número de aristas inter-comunidad. ¿En qué punto los algoritmos dejan de detectar las comunidades?

> **Autoevaluación:** El NMI debería decrecer gradualmente. Cuando las aristas inter-comunidad igualan las intra-comunidad, la estructura se pierde y el NMI se acerca a 0.

---

**Ejercicio propuesto 5** ⭐⭐⭐

Crea una función `consenso_comunidades()` que ejecute $k$ algoritmos diferentes, calcule la matriz de co-ocurrencia (cuántas veces cada par de nodos termina en la misma comunidad), y aplique un clustering final sobre esa matriz. Pruébala con la red de Zachary usando 5 algoritmos.

> **Autoevaluación:** El consenso debería producir una partición más estable que cualquier algoritmo individual. La modularidad del consenso debería estar cerca del promedio o por encima.

## Resumen del capítulo

| Algoritmo | Función | Tipo | Complejidad | Dendrograma |
|:----------|:--------|:-----|:------------|:------------|
| Edge betweenness | `cluster_edge_betweenness()` | Divisivo | $O(m^2 n)$ | Sí |
| Fast greedy | `cluster_fast_greedy()` | Aglomerativo | $O(md \log n)$ | Sí |
| Walktrap | `cluster_walktrap()` | Aglomerativo | $O(mn^2)$ | Sí |
| Leading eigenvector | `cluster_leading_eigen()` | Divisivo | $O(n^2 + m)$ | Sí |
| Louvain | `cluster_louvain()` | Multinivel | $\sim O(m)$ | No |
| Leiden | `cluster_leiden()` | Multinivel+ | $\sim O(m)$ | No |
| Label propagation | `cluster_label_prop()` | Propagación | $\sim O(m)$ | No |
| Spinglass | `cluster_spinglass()` | Simulación | $O(n^{3.2})$ | No |
| Infomap | `cluster_infomap()` | Información | $O(m)$ | No |
| Fluid | `cluster_fluid_communities()` | Dinámica | $O(m \cdot k)$ | No |
| Optimal | `cluster_optimal()` | Exacto | NP-completo | No |

: Resumen de algoritmos de detección de comunidades {.striped .hover}

## Autoevaluación {.unnumbered}

::: {.callout-caution title="Pregunta 1" collapse="true"}
**¿Qué mide la modularidad?**

a) El número de comunidades
b) El tamaño de la comunidad más grande
c) La diferencia entre la densidad intra-comunidad y la esperada por azar ✅
d) La distancia media entre comunidades

La modularidad compara las aristas dentro de comunidades con lo esperado en una red aleatoria con la misma distribución de grado.
:::

::: {.callout-caution title="Pregunta 2" collapse="true"}
**¿Cuál algoritmo es el más rápido para redes muy grandes (millones de nodos)?**

a) Edge betweenness
b) Optimal
c) Louvain o Label propagation ✅
d) Spinglass

Louvain y Label propagation tienen complejidad casi lineal $O(m)$, haciéndolos viables para redes masivas.
:::

::: {.callout-caution title="Pregunta 3" collapse="true"}
**Verdadero o Falso:** `cluster_optimal()` siempre da la mejor respuesta posible.

✅ **Verdadero**, pero con una advertencia importante: es óptimo respecto a la **modularidad**, no respecto a la "verdad". Si las comunidades reales no corresponden a la partición que maximiza modularidad (por ejemplo, comunidades muy pequeñas), el resultado óptimo puede no ser el correcto.
:::

::: {.callout-caution title="Pregunta 4" collapse="true"}
**¿Qué algoritmo usarías si necesitas especificar el número de comunidades?**

a) Louvain
b) Infomap
c) Fluid communities ✅
d) Fast greedy

`cluster_fluid_communities()` requiere que el usuario especifique `no.of.communities`. Los demás algoritmos determinan el número automáticamente.
:::

::: {.callout-caution title="Pregunta 5" collapse="true"}
**¿Qué mide el NMI (Normalized Mutual Information) entre dos particiones?**

a) La modularidad promedio
b) Cuánta información comparten ambas particiones ✅
c) El número de nodos que cambian de comunidad
d) La diferencia en número de comunidades

NMI = 1 significa que ambas particiones son idénticas; NMI = 0 significa que son completamente independientes.
:::
