## VisNetwork {#Visnetwork}

::: {.callout-note title="🎯 Objetivos de aprendizaje"}
Al finalizar este capítulo serás capaz de:

1.  **Generar ** redes interactivas usando la librería `visNetwork` 
2.  **Generar** redes con los modelos Erdős–Rényi (ER) y Barabási–Albert (BA) en `igraph`.
3.  **Visualizar y comparar** distribuciones de grado usando histogramas y gráficos log-log.
4.  **Ajustar** una ley de potencia a datos de grado con el paquete `poweRlaw`.
5.  **Identificar** *hubs* (nodos altamente conectados) y explicar su importancia en la estructura de la red.
:::


visNetwork es una librería de R que permite crear visualizaciones interactivas de redes basado en la biblioteca de javascript **vis.js**  Es especialmente útil para representar relaciones entre entidades, como conexiones entre personas, organizaciones o cualquier tipo de nodos y enlaces. A continuación, se muestra un ejemplo básico de cómo usar `visNetwork` para crear una red simple.

```{r}
#| message: false
#| warning: false
# Instalar y cargar la librería visNetwork
# install.packages("visNetwork")
library(visNetwork)

```

**visNetwork** requiere de al menos, como cualquier red, de dos elementos:

- **Nodos**: Representan las entidades en la red. Cada nodo puede tener atributos como un identificador, una etiqueta, un grupo, etc.
- **Enlaces**: Representan las conexiones entre los nodos. Cada enlace puede tener

```{r}
# Crear un data frame de nodos
nodes <- data.frame(id = 1:5)
# Crear un data frame de conexiones
edges <- data.frame(from = c(1,2,5), to = c(3,4,5))
visNetwork(nodes, edges, width = "100%")

```
En este ejemplo, hemos creado una red con 5 nodos y 3 conexiones entre ellos. La función `visNetwork()` toma los data frames de nodos y enlaces como argumentos y genera una visualización interactiva de la red. Puedes personalizar la apariencia de los nodos y enlaces utilizando diferentes atributos, como colores, tamaños, etiquetas, etc.


