# VisNetwork y networkD3 {#Visnetwork}

::: {.callout-note title="🎯 Objetivos de aprendizaje"}
Al finalizar este capítulo serás capaz de:

1.  **Generar ** redes interactivas usando la librería e`VisNetwork `y `networkD3`.
2.  **Generar** redes h`.ierárquicas usando `networkD3` y explicar su utilidad para representar relaciones de dependencia.graph`.
3.  **Visualizar y comparar** distribuciones de grado usando histogramas y gráficos log-log.
4.  **Ajustar** una ley de potencia a datos de grado con el paquete `poweRlaw`.
5.  **Identificar** *hubs* (nodos altamente conectados) y explicar su importancia en la estructura de la red.
:::


`visNetwork` es una librería de R que permite crear visualizaciones interactivas de redes basado en la biblioteca de javascript **vis.js**  Es especialmente útil para representar relaciones entre entidades, como conexiones entre personas, organizaciones o cualquier tipo de nodos y enlaces. A continuación, se muestra un ejemplo básico de cómo usar `visNetwork` para crear una red simple.

```{r}
#| message: false
#| warning: false
# Instalar y cargar la librería visNetwork
# install.packages("visNetwork")
library(visNetwork)
library(networkD3)

```


## Redes con `networkD3`

`networkD3` es otra librería de R que permite crear visualizaciones interactivas de redes utilizando la biblioteca de javascript **D3.js**. Es especialmente útil para crear gráficos de redes jerárquicas, como árboles y diagramas de Sankey. A continuación, se muestra un ejemplo básico de cómo usar `networkD3` para crear una red jerárquica simple.

```{r}
# Instalar y cargar la librería networkD3
# install.packages("networkD3")
library(networkD3)
library(igraph)
```
  
```{r}
karate <- make_graph("Zachary")
wc <- cluster_walktrap(karate)
members <- membership(wc)

# Convert to object suitable for networkD3
karate_d3 <- igraph_to_networkD3(karate, group = members)

# Create force directed network plot
forceNetwork(Links = karate_d3$links, Nodes = karate_d3$nodes, 
             Source = 'source', Target = 'target', 
             NodeID = 'name', Group = 'group')
```
  


  

**visNetwork** requiere de al menos, como cualquier red, de dos elementos:

- **Nodos**: Representan las entidades en la red. Cada nodo puede tener atributos como un identificador, una etiqueta, un grupo, etc.
- **Enlaces**: Representan las conexiones entre los nodos. Cada enlace puede tener atributos como el nodo de origen, el nodo de destino, un peso, etc.

```{r}
# Crear un data frame de nodos
nodes <- data.frame(id = 1:5)
# Crear un data frame de conexiones
edges <- data.frame(from = c(1,2,5), to = c(3,4,5))
visNetwork(nodes, edges, width = "100%")

```

En este ejemplo, hemos creado una red con 5 nodos y 3 conexiones entre ellos. La función `visNetwork()` toma los data frames de nodos y enlaces como argumentos y genera una visualización interactiva de la red. Puedes personalizar la apariencia de los nodos y enlaces utilizando diferentes atributos, como colores, tamaños, etiquetas, etc.

## Cómo obtener ayuda en `visNetwork`

Si necesitas ayuda con la función `visNetwork` o cualquier otra función de la librería, puedes usar la función `help()` o el signo de interrogación `?` seguido del nombre de la función. Además, existe ayuda adicional en esta librería usando:

```r
# Obtener ayuda sobre la función visNetwork
# javascript api
visDocumentation()
vignette("Introduction-to-visNetwork") # with CRAN version
# shiny examples
shiny::runApp(system.file("shiny", package = "visNetwork"))
```

## Personalización de la visualización
Puedes personalizar la apariencia de los nodos y enlaces utilizando diferentes atributos. Por ejemplo, puedes asignar colores a los nodos según un grupo o categoría, o ajustar el tamaño de los nodos en función de su grado (número de conexiones). 

```{r}
# Crear un data frame de nodos con atributos adicionales 
nodes <- data.frame(id = 1:5, 
                    label = c("A", "B", "C", "D", "E"), 
                    group = c("X", "X", "Y", "Y", "Z"),
                    value = c(10, 20, 30, 40, 50))
# Crear un data frame de conexiones
edges <- data.frame(from = c(1,2,5), to = c(3,4,5))
# Visualizar la red con personalización
visNetwork(nodes, edges, width = "100%") %>%  
  visNodes(color = list(background = "lightblue", border = "black")) %>%
  visEdges(color = "gray") %>%
  visOptions(highlightNearest = TRUE, nodesIdSelection = TRUE)
```

En este ejemplo, hemos asignado etiquetas a los nodos, agrupado los nodos en categorías (X, Y, Z) y asignado un valor que podría representar el grado o cualquier otra métrica. Además, hemos personalizado los colores de los nodos y enlaces, y habilitado opciones interactivas como resaltar el nodo más cercano al pasar el mouse y permitir la selección de nodos por su ID.
