# Ejercicios integradores {#sec-ejercicios-integradores}

::: {.callout-note title="🎯 Propósito de este capítulo"}
Estos ejercicios combinan conceptos de **todos los capítulos anteriores**. Cada uno requiere que apliques múltiples herramientas: creación de redes, métricas de grado, distancias, clustering y robustez. Están diseñados para que los resuelvas de forma autónoma, simulando un análisis de redes completo.
:::

## Guía de dificultad {.unnumbered}

| Nivel | Descripción | Tiempo estimado |
|:-----:|-------------|:---------------:|
| ⭐ | Aplica funciones directamente | 15–20 min |
| ⭐⭐ | Requiere combinar 2–3 conceptos | 30–45 min |
| ⭐⭐⭐ | Diseño experimental y análisis completo | 60–90 min |

## Preparación del entorno

```{r}
#| label: setup-integradores

library(igraph)
library(poweRlaw)
```

---

## Ejercicio integrador 1: Perfil completo de una red ⭐⭐ {.unnumbered}

Crea una función `perfil_red()` que reciba un grafo `g` y devuelva un *data frame* con todas las métricas que hemos aprendido:

- Número de nodos y aristas
- Grado medio, mínimo y máximo
- Densidad de aristas
- Distancia media y diámetro
- Clustering global y promedio
- Número de componentes conectados
- Tamaño del componente gigante (fracción)

Prueba tu función con las siguientes cinco redes (todas de 200 nodos):

1. Erdős–Rényi con $p = 0.03$
2. Barabási–Albert con $m = 2$
3. *Small-world* con `nei = 3`, $p = 0.05$
4. Anillo
5. Estrella

Presenta los resultados en una tabla comparativa y responde: ¿cuál red tiene la mejor combinación de distancia corta y clustering alto?

::: {.callout-tip title="📝 Solución" collapse="true"}

**Paso 1:** Definir la función.

```{r}
#| label: ej-int-1a

perfil_red <- function(g) {
  comp <- components(g)
  
  # Eficiencia: promedio de 1/d(i,j)
  d <- distances(g)
  n <- vcount(g)
  inv_d <- ifelse(d == 0 | is.infinite(d), 0, 1 / d)
  eficiencia <- sum(inv_d) / (n * (n - 1))
  
  data.frame(
    Nodos            = vcount(g),
    Aristas          = ecount(g),
    Grado_medio      = round(mean(degree(g)), 2),
    Grado_min        = min(degree(g)),
    Grado_max        = max(degree(g)),
    Densidad         = round(edge_density(g), 4),
    Dist_media       = round(mean_distance(g), 3),
    Diámetro         = diameter(g),
    C_global         = round(transitivity(g, type = "global"), 4),
    C_promedio       = round(transitivity(g, type = "average"), 4),
    Componentes      = comp$no,
    Comp_gigante_pct = round(max(comp$csize) / vcount(g) * 100, 1),
    Eficiencia       = round(eficiencia, 4)
  )
}
```

**Paso 2:** Generar las redes y calcular perfiles.

```{r}
#| label: ej-int-1b

set.seed(42)

redes_perfil <- list(
  "Erdős–Rényi"     = sample_gnp(200, 0.03),
  "Barabási–Albert"  = sample_pa(200, m = 2, directed = FALSE),
  "Small-world"      = sample_smallworld(1, 200, nei = 3, p = 0.05),
  "Anillo"           = make_ring(200),
  "Estrella"         = make_star(200, mode = "undirected")
)

# Calcular el perfil de cada red
perfiles <- do.call(rbind, lapply(redes_perfil, perfil_red))
perfiles <- cbind(Red = names(redes_perfil), perfiles)
rownames(perfiles) <- NULL

knitr::kable(perfiles,
             caption = "Perfil completo de cinco topologías con 200 nodos")
```

**Interpretación:** La red *small-world* ofrece la mejor combinación de distancia corta y clustering alto. La estrella tiene la menor distancia media pero clustering cero. La red completa sería ideal en ambas métricas, pero requiere $\binom{200}{2} = 19{,}900$ aristas, mientras que la *small-world* logra un excelente balance con solo ~600.
:::

---

## Ejercicio integrador 2: Red social de una clase ⭐⭐ {.unnumbered}

Diseña una red que represente las relaciones de colaboración en un grupo de 20 estudiantes. Las reglas son:

1. Cada estudiante tiene un nombre (invéntalos o usa `paste0("Est_", 1:20)`).
2. Cada estudiante pertenece a uno de 4 equipos de proyecto (5 por equipo).
3. Dentro de cada equipo, todos están conectados entre sí (clique).
4. Entre equipos, agrega 8 conexiones aleatorias (simulando amistades inter-equipo).

Con la red construida:

a) Visualiza la red coloreando por equipo.
b) Calcula el clustering local de cada nodo. ¿Los nodos "puente" (con conexiones inter-equipo) tienen clustering diferente?
c) Encuentra el nodo con mayor *betweenness centrality*. ¿Es un puente?
d) Simula la eliminación de ese nodo. ¿Cómo cambian la distancia media y el número de componentes?

::: {.callout-note title="💡 Pista 1" collapse="true"}
Para crear los cliques por equipo, usa `make_full_graph(5)` cuatro veces y luego `disjoint_union()` para combinarlos. Después agrega las aristas inter-equipo con `add_edges()`.
:::

::: {.callout-note title="💡 Pista 2" collapse="true"}
Los colores por equipo se asignan fácilmente: `V(g)$color <- rep(c("tomato", "skyblue", "gold", "lightgreen"), each = 5)`. La *betweenness centrality* se calcula con `betweenness(g)`.
:::

::: {.callout-note title="💡 Pista 3 — Pseudocódigo" collapse="true"}
```
1. set.seed(42)
2. # Crear 4 cliques
3. equipos <- disjoint_union(make_full_graph(5), make_full_graph(5),
4.                           make_full_graph(5), make_full_graph(5))
5. V(equipos)$name <- paste0("Est_", 1:20)
6. V(equipos)$equipo <- rep(1:4, each = 5)
7. V(equipos)$color <- rep(c("tomato","skyblue","gold","lightgreen"), each=5)
8. 
9. # Agregar 8 conexiones inter-equipo aleatorias
10. for (k in 1:8) {
11.   e1 <- sample(1:5, 1) + (sample(0:3, 1) * 5)
12.   e2 <- sample(1:5, 1) + (sample(0:3, 1) * 5)
13.   while (V(equipos)$equipo[e1] == V(equipos)$equipo[e2]) {
14.     e2 <- sample(1:5, 1) + (sample(0:3, 1) * 5)
15.   }
16.   equipos <- add_edges(equipos, c(e1, e2))
17. }
18. 
19. plot(equipos)
20. betweenness(equipos)
21. transitivity(equipos, type = "local")
```
:::

---

## Ejercicio integrador 3: Epidemia en tres topologías ⭐⭐⭐ {.unnumbered}

Simula una epidemia SIR (*Susceptible → Infectado → Recuperado*) simplificada en tres tipos de red con 500 nodos: ER ($p = 0.01$), BA ($m = 2$) y *small-world* (`nei = 3`, $p = 0.1$).

**Reglas de la epidemia (por ronda):**

1. Comienza con 1 nodo infectado al azar.
2. Cada nodo infectado contagia a cada vecino susceptible con probabilidad $\beta = 0.3$.
3. Cada nodo infectado se recupera (y se vuelve inmune) con probabilidad $\gamma = 0.1$.
4. La epidemia termina cuando no quedan infectados.

**Tareas:**

a) Implementa la simulación como una función `simular_sir(g, beta, gamma, semilla)`.
b) Ejecuta 20 realizaciones por red. Registra el número final de recuperados (= total de infectados acumulados).
c) Presenta boxplots del total de infectados por tipo de red.
d) ¿En qué red se propaga más rápido la epidemia? ¿En cuál infecta a más personas en total?
e) Relaciona los resultados con las métricas de distancia y clustering de cada red.

::: {.callout-note title="💡 Pista 1" collapse="true"}
Usa tres vectores de estado: `S`, `I`, `R` (lógicos o numéricos). En cada ronda, para cada infectado, recorre sus vecinos con `neighbors(g, v)` y contagia con `rbinom(1, 1, beta)`.
:::

::: {.callout-note title="💡 Pista 2" collapse="true"}
Estructura de la función:
```r
simular_sir <- function(g, beta = 0.3, gamma = 0.1, semilla = 42) {
  set.seed(semilla)
  n <- vcount(g)
  estado <- rep("S", n)  # S, I, R
  paciente_cero <- sample(1:n, 1)
  estado[paciente_cero] <- "I"
  historial <- data.frame(ronda = 0, S = n-1, I = 1, R = 0)
  
  while (sum(estado == "I") > 0) {
    # ... contagio y recuperación ...
  }
  historial
}
```
:::

::: {.callout-note title="💡 Pista 3 — Pseudocódigo" collapse="true"}
```
Para cada ronda mientras haya infectados:
  1. nuevos_infectados <- c()
  2. Para cada nodo infectado v:
     a) Para cada vecino u de v:
        - Si u es susceptible y runif(1) < beta:
          nuevos_infectados <- c(nuevos_infectados, u)
     b) Si runif(1) < gamma: estado[v] <- "R"
  3. estado[nuevos_infectados] <- "I"
  4. Registrar conteos S, I, R
```

La red BA debería propagar más rápido (distancia corta, hubs actúan como super-propagadores). La *small-world* debería alcanzar más personas en total (clustering alto = propagación local eficiente + atajos para propagación global).
:::

---

## Ejercicio integrador 4: Análisis de robustez comparativo completo ⭐⭐⭐ {.unnumbered}

Realiza un análisis de robustez exhaustivo de tres redes de 300 nodos: ER ($p = 0.02$), BA ($m = 2$) y *small-world* (`nei = 3`, $p = 0.1$).

**Tareas:**

a) Para cada red, ejecuta:
   - 10 simulaciones de fallos aleatorios (eliminando hasta el 50% de nodos).
   - 1 simulación de ataque dirigido por grado (determinista).
   - 1 simulación de ataque dirigido por *betweenness*.

b) Genera un panel de 6 gráficos (3 redes × 2 escenarios: fallo vs. ataque) mostrando la evolución del componente gigante. Para los fallos, incluye la media y la banda de ± 1 DE.

c) Calcula el "índice de robustez" $R$ (área bajo la curva del componente gigante) para cada escenario y presenta una tabla resumen.

d) Redacta un párrafo de conclusiones comparando las tres topologías.

::: {.callout-note title="💡 Pista 1" collapse="true"}
El índice $R$ se calcula como el área bajo la curva del componente gigante vs. fracción eliminada. Usa la regla del trapecio:
```r
indice_R <- function(x, y) {
  sum(diff(x) * (y[-length(y)] + y[-1]) / 2)
}
```
Un $R = 0.5$ corresponde a una degradación lineal; $R > 0.5$ indica robustez; $R < 0.5$ indica fragilidad.
:::

::: {.callout-note title="💡 Pista 2" collapse="true"}
Para el panel de 6 gráficos, usa `par(mfrow = c(2, 3))`. Fila superior: fallos aleatorios. Fila inferior: ataques. Columnas: ER, BA, SW.
:::

---

## Ejercicio integrador 5: Red de ingredientes ⭐⭐ {.unnumbered}

Diseña una red donde los nodos representen 15 ingredientes de cocina mexicana y las aristas indiquen que dos ingredientes aparecen juntos en al menos una receta.

**Ingredientes sugeridos:** chile, tomate, cebolla, ajo, cilantro, limón, aguacate, frijol, maíz, queso, crema, pollo, arroz, tortilla, sal.

**Tareas:**

a) Define las conexiones manualmente con `graph_from_literal()` basándote en recetas reales (salsa mexicana, guacamole, tacos, enchiladas, arroz rojo, etc.).
b) Visualiza la red con tamaño de nodo proporcional al grado.
c) ¿Cuál es el ingrediente más "central" (mayor grado)? ¿Coincide con tu intuición culinaria?
d) Calcula la distancia media. ¿Los ingredientes están "cerca" unos de otros?
e) Identifica si hay comunidades usando `cluster_louvain()` o `cluster_walktrap()`. ¿Las comunidades corresponden a tipos de ingrediente (proteínas, vegetales, condimentos)?
f) Elimina el ingrediente más conectado. ¿Cómo cambia la estructura de la red?

::: {.callout-note title="💡 Pista 1" collapse="true"}
Un ejemplo de definición:
```r
g <- graph_from_literal(
  chile -- tomate, chile -- cebolla, chile -- ajo,
  tomate -- cebolla, tomate -- cilantro, tomate -- limón,
  aguacate -- limón, aguacate -- cilantro, aguacate -- tomate, aguacate -- sal,
  # ... continuar con más recetas
)
```
:::

::: {.callout-note title="💡 Pista 2" collapse="true"}
Para detectar comunidades: `com <- cluster_walktrap(g)` y luego `membership(com)` te da el grupo de cada nodo. Colorea con `V(g)$color <- membership(com)`.
:::

---

## Ejercicio integrador 6: Construir desde archivo ⭐⭐ {.unnumbered}

Crea dos archivos CSV: uno de nodos y otro de aristas para representar una red de colaboración entre 12 investigadores.

**Archivo `nodos.csv`:**

| id | nombre | departamento | publicaciones |
|----|--------|-------------|---------------|
| 1 | Ana | Biología | 15 |
| 2 | Beto | Física | 22 |
| ... | ... | ... | ... |

**Archivo `aristas.csv`:**

| from | to | peso |
|------|-----|------|
| 1 | 2 | 3 |
| 1 | 5 | 1 |
| ... | ... | ... |

**Tareas:**

a) Crea ambos archivos con `write.csv()` y léelos con `read.csv()`.
b) Construye la red con `graph_from_data_frame(d = aristas, vertices = nodos, directed = FALSE)`.
c) Limpia la red con `simplify()`.
d) Visualiza con tamaño proporcional a publicaciones y color por departamento.
e) Calcula el perfil completo (usa `perfil_red()` del Ejercicio 1 si lo resolviste).
f) ¿Quién es el investigador más central por *betweenness*? ¿Conecta departamentos diferentes?

::: {.callout-note title="💡 Pista 1" collapse="true"}
Diseña la red pensando en que las colaboraciones inter-departamento sean menos frecuentes que las intra-departamento. Así la detección de comunidades debería encontrar los departamentos.
:::

---

## Ejercicio integrador 7: Power-law en el mundo real ⭐⭐⭐ {.unnumbered}

Genera una red BA de 5000 nodos con $m = 2$. Realiza un análisis completo de su distribución de grado:

a) Histograma de grado con ejes lineales.
b) Histograma con eje y logarítmico.
c) Gráfico log-log de la distribución de grado (CCDF).
d) Ajuste de ley de potencia con `poweRlaw`: reporta $\gamma$ y $x_{\min}$.
e) Superpón el ajuste sobre el gráfico CCDF.
f) Compara con una red ER del mismo tamaño: ¿el ajuste *power-law* tiene sentido para la red ER?
g) Identifica los 20 *hubs* principales. ¿Qué fracción de las aristas totales concentran?
h) Elimina los 20 *hubs* y recalcula la distribución de grado. ¿Sigue siendo *power-law*?

::: {.callout-note title="💡 Pista 1" collapse="true"}
Para la fracción de aristas de los *hubs*: `sum(degree(g)[top_20]) / (2 * ecount(g))`. Se divide entre $2m$ porque cada arista contribuye al grado de dos nodos (posible sobreconteo si los *hubs* están conectados entre sí).
:::

::: {.callout-note title="💡 Pista 2" collapse="true"}
Después de eliminar los *hubs*, la cola de la distribución debería "recortarse" pero el cuerpo debería seguir mostrando un patrón *power-law* con un $x_{\min}$ diferente. Las redes BA son *scale-free* en su estructura, no solo en unos pocos nodos.
:::

---

## Ejercicio integrador 8: Diseña tu propia red ⭐⭐⭐ {.unnumbered}

Elige un sistema real que te interese (ejemplos: red de transporte de tu ciudad, red de personajes de una serie/película, red de interacciones en un ecosistema, red de citas entre artículos científicos) y modélalo como una red.

**Requisitos mínimos del análisis:**

1. **Construcción:** Al menos 20 nodos y aristas definidas con sentido.
2. **Visualización:** Red con atributos visuales (color, tamaño, etiquetas).
3. **Métricas básicas:** Grado, distancia media, diámetro, clustering.
4. **Distribución de grado:** Histograma y gráfico log-log.
5. **Comunidades:** Detección con al menos un algoritmo.
6. **Robustez:** Simulación de fallo aleatorio y ataque dirigido.
7. **Interpretación:** Para cada métrica, explica qué significa en el contexto de tu sistema real.

::: {.callout-note title="💡 Pista 1" collapse="true"}
Si no sabes qué sistema elegir, estas son opciones accesibles:

- **Red de personajes de Harry Potter:** Nodos = personajes, aristas = aparecen juntos en una escena.
- **Red de metro/transporte:** Nodos = estaciones, aristas = líneas directas.
- **Red de playlist:** Nodos = canciones, aristas = aparecen en la misma playlist.
- **Red de ingredientes:** Similar al Ejercicio 5 pero con tu cocina favorita.
:::

::: {.callout-note title="💡 Pista 2" collapse="true"}
Estructura sugerida del reporte:

```
## 1. Descripción del sistema
## 2. Construcción de la red
## 3. Visualización
## 4. Análisis de métricas
## 5. Distribución de grado
## 6. Detección de comunidades
## 7. Análisis de robustez
## 8. Conclusiones
```
:::

---

## Rúbrica de autoevaluación general {.unnumbered}

Usa esta rúbrica para evaluar tus soluciones a los ejercicios integradores:

| Criterio | Excelente (3) | Adecuado (2) | Necesita mejora (1) |
|:---------|:-------------|:-------------|:-------------------|
| **Código** | Funciona sin errores, bien comentado, usa funciones reutilizables | Funciona con ajustes menores, comentarios parciales | Tiene errores o no es reproducible |
| **Visualización** | Gráficos claros con títulos, ejes etiquetados y leyenda | Gráficos legibles pero incompletos en etiquetado | Gráficos difíciles de interpretar |
| **Interpretación** | Conecta resultados numéricos con el contexto del problema | Interpreta parcialmente | Solo muestra números sin explicación |
| **Integración** | Combina ≥ 3 conceptos del libro de forma coherente | Combina 2 conceptos | Aplica conceptos de forma aislada |

: Rúbrica de autoevaluación {.striped .hover}
